
## Atrición de la muestra

El diseño de ELSOC contempló entrevistar a 3.000 personas en su muestra original y 1.500 en la muestra refresco. Sin embargo, es habitual que en encuestas panel se reduce el número de participantes, dado que algunos optan voluntariamente por dejar de participar y otras personas no pueden ser recontactadas. Este fenómeno es conocido como atrición, y pueden tener efectos nocivos sobre la utilidad de los datos longitudinales. En el caso de ELSOC, la tasa de atrición es comparativamente baja en comparación a otros estudios similares, por lo que no se considera al momento un problema significativo. A pesar de esto, el año 2018 se introduce una muestra refresco para contraarrestar el efecto de la atrición. 

El año 2021, la atrición presenta un alza importante debido a la mayor dificultad que implica el levantamiento durante la pandemia de COVID-19 y al cambio de modalidad.

```{r, echo=FALSE, warning=FALSE}
elsoc_long_2016_2021 %>% 
  group_by(ola, muestra) %>% 
  summarise(n = n()) %>% 
  group_by(muestra) %>% 
  mutate(atricion = abs(n/lag(n) - 1)) %>% 
  pivot_wider(names_from = muestra, values_from = c(n, atricion)) %>% 
  mutate(n_1 = scales::number(n_1),
         n_2 = scales::number(n_2),
         atricion_1 = scales::percent(atricion_1),
         atricion_2 = scales::percent(atricion_2)) %>% 
  select(ola, n_1, atricion_1, n_2, atricion_2) %>% 
  kbl(align = c('c', 'c', 'c', 'c', 'c'),
      col.name = c('Medición', rep(c('Muestra lograda', 'Atrición'), 2))) %>% 
  kable_styling(full_width = F) %>% 
  kable_classic_2() %>% 
  add_header_above(c(" " = 1, 'Muestra original' = 2, 'Muestra refresco' = 2))
```


### Atrición acumulada según Sexo, Grupo etáreo, Nivel educacional y Estrato

Para el cálculo de atrición acumulada se considera el período 2016-2021 para la muestra original, y el período 2018-2021 para la muestra refresco

 - Según sexo:
 
```{r, echo=FALSE, warning=FALSE}
elsoc_long_2016_2021 %>% 
  mutate(ola = ifelse(muestra == 2 & ola == 3, 1, ola)) %>% 
  filter(ola %in% c(1, 5)) %>% 
  as_label(m0_sexo) %>% 
  group_by(ola, muestra, m0_sexo) %>% 
  summarise(n = n()) %>% 
  group_by(muestra, m0_sexo) %>% 
  mutate(atricion = abs(n/lag(n) - 1)) %>%
  pivot_wider(names_from = muestra, values_from = c(n, atricion)) %>% 
  filter(ola == 5) %>% select(-ola) %>% 
  mutate(n_1 = scales::number(n_1),
         n_2 = scales::number(n_2),
         atricion_1 = scales::percent(atricion_1),
         atricion_2 = scales::percent(atricion_2)) %>% 
  select(m0_sexo, n_1, n_2, atricion_1, atricion_2) %>% 
  kbl(align = c('l', 'c', 'c', 'c', 'c'),
      col.name = c('Sexo', rep(c('Muestra original', 'Muestra refresco'), 2))) %>% 
  kable_styling(full_width = F) %>% 
  kable_classic_2() %>% 
  add_header_above(c(" " = 1, 'Muestra lograda en 2021' = 2, 'Atrición acumulada' = 2))

```

 - Según grupo etáreo:

```{r, echo=FALSE, warning=FALSE}
elsoc_long_2016_2021 %>% 
  mutate(edadt = factor(car::recode(m0_edad, "18:29 = 1; 30:49 = 2; 50:64 = 3; 65:150 = 4"),
                      levels = 1:4,
                      labels = c('18-29', '30-49', '50-64', '65 o más')),
         ola = ifelse(muestra == 2 & ola == 3, 1, ola)) %>% 
  filter(ola %in% c(1, 5)) %>% 
  as_label(edadt) %>% 
  group_by(ola, muestra, edadt) %>% 
  summarise(n = n()) %>% 
  group_by(muestra, edadt) %>% 
  mutate(atricion = abs(n/lag(n) - 1)) %>%
  pivot_wider(names_from = muestra, values_from = c(n, atricion)) %>% 
  filter(ola == 5) %>% select(-ola) %>% 
  mutate(n_1 = scales::number(n_1),
         n_2 = scales::number(n_2),
         atricion_1 = scales::percent(atricion_1),
         atricion_2 = scales::percent(atricion_2)) %>% 
  select(edadt, n_1, n_2, atricion_1, atricion_2) %>% 
  kbl(align = c('l', 'c', 'c', 'c', 'c'),
      col.name = c('Grupo etáreo', rep(c('Muestra original', 'Muestra refresco'), 2))) %>% 
  kable_styling(full_width = F) %>% 
  kable_classic_2() %>% 
  add_header_above(c(" " = 1, 'Muestra lograda en 2021' = 2, 'Atrición acumulada' = 2))

```

- Según nivel educacional:

```{r, echo=FALSE, warning=FALSE}
elsoc_long_2016_2021 %>% 
  filter(!m01 %in% c(-888, -999)) %>% 
  mutate(educ = factor(car::recode(m01, recodes = "1:3 = 1; 4:5 = 2; 6:7 = 3; 8:10 = 4"),
                       levels = 1:4,
                       labels = c("Basica", "Media", "Tecnica", "Universitaria")),
         ola = ifelse(muestra == 2 & ola == 3, 1, ola)) %>% 
  filter(ola %in% c(1, 5)) %>% 
  as_label(educ) %>% 
  group_by(ola, muestra, educ) %>% 
  summarise(n = n()) %>% 
  group_by(muestra, educ) %>% 
  mutate(atricion = abs(n/lag(n) - 1)) %>%
  pivot_wider(names_from = muestra, values_from = c(n, atricion)) %>% 
  filter(ola == 5) %>% select(-ola) %>% 
  mutate(n_1 = scales::number(n_1),
         n_2 = scales::number(n_2),
         atricion_1 = scales::percent(atricion_1),
         atricion_2 = scales::percent(atricion_2)) %>% 
  select(educ, n_1, n_2, atricion_1, atricion_2) %>% 
  kbl(align = c('l', 'c', 'c', 'c', 'c'),
      col.name = c('Nivel educacional', rep(c('Muestra original', 'Muestra refresco'), 2))) %>% 
  kable_styling(full_width = F) %>% 
  kable_classic_2() %>% 
  add_header_above(c(" " = 1, 'Muestra lograda en 2021' = 2, 'Atrición acumulada' = 2))

```

- Según estrato:

```{r}

elsoc_long_2016_2021 %>% 
  mutate(estrato = factor(car::recode(estrato, recodes = "5:6=5"),
                       levels = 1:5,
                       labels = c("Santiago", "Valparaíso", "Concepción",
                                  "Ciudades\ngrandes", "Ciudades medianas\no pequeñas")),
         ola = ifelse(muestra == 2 & ola == 3, 1, ola)) %>% 
  filter(ola %in% c(1, 5)) %>% 
  as_label(estrato) %>% 
  group_by(ola, muestra, estrato) %>% 
  summarise(n = n()) %>% 
  group_by(muestra, estrato) %>% 
  mutate(atricion = abs(n/lag(n) - 1)) %>%
  pivot_wider(names_from = muestra, values_from = c(n, atricion)) %>% 
  filter(ola == 5) %>% select(-ola) %>% 
  mutate(n_1 = scales::number(n_1),
         n_2 = scales::number(n_2),
         atricion_1 = scales::percent(atricion_1),
         atricion_2 = scales::percent(atricion_2)) %>% 
  select(estrato, n_1, n_2, atricion_1, atricion_2) %>% 
  kbl(align = c('l', 'c', 'c', 'c', 'c'),
      col.name = c('Estrato', rep(c('Muestra original', 'Muestra refresco'), 2))) %>% 
  kable_styling(full_width = F) %>% 
  kable_classic_2() %>% 
  add_header_above(c(" " = 1, 'Muestra lograda en 2021' = 2, 'Atrición acumulada' = 2))


```


### Foco en el cambio longitudinal

Radiografía del Cambio Social tiene como objetivo fundamental caracterizar la estabilidad y el cambio en opiniones, actitudes y conductas de los participantes a lo largo del tiempo, enfocándose en distintas dimensiones de la cohesión y conflicto en Chile. 

Para el logro de dicho objetivo, el presente reporte se centrará en un subconjunto de participantes del estudio: los 1.513 entrevistados y entrevistadas que participaron en las cinco olas de ELSOC (por lo tanto, todos son parte de la muestra original). Dicha submuestra será la base empírica de los hallazgos expuestos en las siguientes secciones. 

A continuación se describe a este grupo de participantes según los mismos atributos sociodemográficos (sexo, edad, educación y zona de residencia). 

Los resultados presentados a continuación incorporan el diseño muestral complejo de la encuesta, por lo que incorporan los ponderadores muestrales ajustados a población regional y sexo, según estrato y conglomerado muestral.


```{r}

elsoc_long_2016_2021 %>% 
  filter(tipo_atricion == 1 & ola == 5) %>% 
  as_label(m0_sexo) %>% 
  mutate(edadt = factor(car::recode(m0_edad, "18:29 = 1; 30:49 = 2; 50:64 = 3; 65:150 = 4"),
                      levels = 1:4,
                      labels = c('18-29', '30-49', '50-64', '65 o más'))) %>%
  mutate(educ = factor(car::recode(m01, recodes = "1:3 = 1; 4:5 = 2; 6:7 = 3; 8:10 = 4"),
                       levels = 1:4,
                       labels = c("Basica", "Media", "Tecnica", "Universitaria"))) %>%
  mutate(estrato = factor(car::recode(estrato, recodes = "5:6=5"),
                       levels = 1:5,
                       labels = c("Santiago", "Valparaíso", "Concepción",
                                  "Ciudades\ngrandes", "Medianas o\npequeñas"))) %>%
  prop_list(m0_sexo, edadt, educ, estrato, na.rm = TRUE) %>% 
  mutate(name = factor(name, levels = c('m0_sexo', 'edadt', 'educ', 'estrato'),
                       labels = c('Sexo', 'Tramo de edad', 'Nivel educacional', 'Estrato'))) %>% 
  ggplot(aes(y = prop, x = fct_rev(value), fill = value,
             label = scales::percent(prop, .1))) +
  facet_wrap(.~name, scales = 'free_y') +
  theme_bw() + 
  geom_col(position = 'dodge2',
           fill = c(viridis(2, begin = .33, end = .66, direction = -1), 
                    viridis(4, end = .85, direction = -1), 
                    viridis(4, end = .85, direction = -1), 
                    viridis(5, end = .85, direction = -1))) +
  geom_text(position = position_dodge(.9), hjust = -0.1, size = 3) +
  coord_flip() +
  xlab(NULL) + 
  ylab(NULL) +
  scale_y_continuous(labels = scales::percent, limits = c(0,1)) + 
  theme(legend.position = 'none') +
  ggtitle('Distribución de la población en muestra longitudinal,\nsegún sexo, tramo de edad, nivel educacional y estrato en 2021')



```



