
# Salud mental y bienestar

## Bienestar

¿Cómo se encuentra, y cómo ha cambiado la salud mental y nivel de bienestar de la población?


```{r}

elsoc_clase <- elsoc_long_2016_2021 %>% 
  filter(!is_nsnr(m30, m30b, nhogar1, m46_nhogar, m54)) %>% 
  mutate(m30 = as.numeric(car::recode(m30, "1 = 110000; 2 = 251000; 
  3 = 305000; 4 = 355000; 5 = 400000; 
  6 = 445000; 7 = 490000; 8 = 535000; 9 = 585000; 10 = 640000; 
  11 = 700000; 12 = 765000; 13 = 845000; 14 = 935000; 15 = 1040000;
  16 = 1180000; 17 = 1375000; 18 = 1670000; 19 = 2275000; 20 = 2700000; NA = NA")),
  m30b = as.numeric(car::recode(m30b, "1 = 170000; 2 = 300000; 3 = 400000; 4 = 600000; 5 = 1200000; NA = NA")),
  m29_imp = ifelse(!is.na(m29), m29, ifelse(ola == 5, m30b, m30)),
  nhogar = case_when(ola == 1 ~ nhogar1,
                     ola == 2 ~ m46_nhogar,
                     TRUE ~ m54),
  ypc = m29_imp / nhogar) %>%  
  group_by(ola) %>% 
  mutate(quintil = xtile(ypc, n = 5, wt = ponderador02),
         quintil = factor(quintil, levels = 1:5, labels = glue::glue('Quintil {1:5}'))) %>%
  ungroup() %>% 
  mutate(clase_sub = 
           factor(car::recode(d01_01, "0:2 = 1; 3:4 = 2; 5 = 3; 6:7 = 4; 8:10 = 5"),
                  levels = 1:5,
                  labels = c('Baja', 'Media baja', 'Media', 'Media alta', 'Alta'))) %>% 
  left_join(elsoc_egp, by = c('idencuesta', 'ola')) %>% 
  select(idencuesta, ola, quintil, egp07, egp11, clase_sub)

```

Alta satisfacción con la vida vs baja cantidad de personas que percibe buen estado de salud

```{r salud-bienestar-2021, fig.cap = 'Satisfacción con la vida y salud subjetiva (ola 2021)'}

elsoc_long_2016_2021 %>% 
  filter(tipo_atricion == 1 & ola == 5 & !is_nsnr(s01, s02, s03)) %>% 
  prop_list(s01 %in% 4:5, s02 %in% 4:5, s03 %in% 4:5, na.rm = TRUE) %>% 
  mutate(name = factor(name,
                       levels = c('s01 %in% 4:5', 's02 %in% 4:5', 's03 %in% 4:5'),
                       labels = c('Esta satisfecho o muy\nsatisfecho con su vida',
                                  'Su vida se acerca o se acerca\ncompletamente a su ideal',
                                  'Su salud es muy buena\no Excelente'))) %>% 
  ggplot(aes(y = prop, x = name, fill = name,
             label = scales::percent(prop, accuracy = .1))) + 
  theme_bw() + 
  geom_col() +
  geom_text(position = position_dodge(.9), 
            vjust = -.5, size = 3) +
  scale_y_continuous(labels = scales::percent, limits = c(0,1)) +
  ylab(label = NULL) +
  xlab(label = NULL) +  
  scale_fill_viridis_d(end = .75, option = 'viridis') +
  theme(legend.position = 'none') +
  ggtitle(NULL, 'Porcentaje que responde que...')

```


Destaca la menor satisfacción con la vida y menor percepción de que la vida se acerca al ideal durante 2019. Posible efecto del contexto de estallido social (en sintonía con mayor sintomatología depresiva). 
Aumento de satisfacción con la vida en 2021 posiblemente se asocia con mejoría de situación sanitaria (contraste con pandemia 2020 y estallido 2019).

```{r salud-bienestar-olas, fig.cap = 'Satisfacción con la vida y salud subjetiva, según ola'}

elsoc_long_2016_2021 %>% 
  filter(tipo_atricion == 1 & !is_nsnr(s01, s02, s03)) %>% 
  sjlabelled::as_label(ola) %>%
  prop_list(s01 %in% 4:5, s02 %in% 4:5, s03 %in% 4:5, by = ola, na.rm = TRUE) %>% 
  mutate(name = factor(name,
                       levels = c('s01 %in% 4:5', 's02 %in% 4:5', 's03 %in% 4:5'),
                       labels = c('Esta satisfecho o muy\nsatisfecho con su vida',
                                  'Su vida se acerca o se acerca\ncompletamente a su ideal',
                                  'Su salud es muy buena\no Excelente'))) %>% 
  ggplot(aes(y = prop, x = ola, group = name, color = name,
             label = scales::percent(prop, accuracy = .1))) + 
  theme_bw() + 
  geom_point(size = 1.75) + 
  geom_line() +
  geom_text_repel(nudge_y = .025, size = 3, color = 'black') +
  scale_y_continuous(labels = scales::percent, limits = c(0,1)) +
  ylab(label = NULL) +
  xlab(label = NULL) +  
  scale_color_viridis_d(end = .75, option = 'viridis') +
  theme(legend.position = 'top',
        legend.title = element_blank()) +
  ggtitle(NULL, 'Porcentaje que responde que...')


```


```{r salud-bienestar-sexo, fig.cap = 'Satisfacción con la vida y salud subjetiva, según sexo (2021)'}

elsoc_long_2016_2021 %>% 
  filter(tipo_atricion == 1 & ola == 5 & !is_nsnr(s01, s02, s03)) %>% 
  as_label(m0_sexo) %>% 
  prop_list(s01 %in% 4:5, s02 %in% 4:5, s03 %in% 4:5, by = m0_sexo, na.rm = TRUE) %>% 
  mutate(name = factor(name,
                       levels = c('s01 %in% 4:5', 's02 %in% 4:5', 's03 %in% 4:5'),
                       labels = c('Esta satisfecho o muy\nsatisfecho con su vida',
                                  'Su vida se acerca o se acerca\ncompletamente a su ideal',
                                  'Su salud es muy buena\no Excelente'))) %>% 
  ggplot(aes(y = prop, x = name, fill = m0_sexo,
             label = scales::percent(prop, accuracy = .1))) + 
  theme_bw() + 
  geom_col(position = 'dodge2') +
  geom_text(position = position_dodge(.9), 
            vjust = -.5, size = 3) +
  scale_y_continuous(labels = scales::percent, limits = c(0,1)) +
  ylab(label = NULL) +
  xlab(label = NULL) +  
  scale_fill_viridis_d(begin = .33, end = .66) +
  theme(legend.position = 'top', legend.title = element_blank()) +
  ggtitle(NULL, 'Porcentaje que responde que...')


  
```

### Sintomatología depresiva


```{r depre-wave, fig.cap = 'Porcentaje que presenta síntomas de depresión (2021)'}

elsoc_long_2016_2021 %>% 
  filter(tipo_atricion == 1, ola == 5) %>% 
  purrr::map_at(.at = vars(starts_with('s11_0')), 
                .f = function(s) car::recode(s, "1 = 0; 2 = 1; 3 = 2; c(4, 5) = 3; c(-888, -999) = NA")) %>%
  as.data.frame() %>%  
  mutate(phq9 = (s11_01 + s11_02 + s11_03 + s11_04 + s11_05 + s11_06 + s11_07 + s11_08 + s11_09),
         depr = factor(car::recode(phq9, "0:4 = 1; 5:9 = 2; 10:14 = 3; 15:27 = 4"), 
                       levels = c(1,2,3,4),
                       labels = c('Sin sintomas o síntomas\nde depresión mínima', 
                                  'Síntomas de\ndepresion media', 
                                  'Síntomas de\ndepresion moderada', 
                                  'Síntomas de depresion\nmoderada-severa o severa'))) %>%
  prop(depr, na.rm = TRUE) %>% 
  ggplot(aes(y = prop, x = depr, fill = depr, 
             label = scales::percent(prop, accuracy = .1))) + 
  theme_bw() + 
  geom_col(position = 'dodge2') +
  scale_y_continuous(labels = scales::percent, limits = 0:1) +
  ylab(label = NULL) +
  xlab(label = NULL) +
  scale_fill_viridis_d(begin = 0, end = .85, direction = -1) +
  geom_text(position = position_dodge2(.9),
            size = 3, 
            vjust = -.5) +
  theme(legend.position = 'none')

```

La lectura del gráfico no es intuitiva, pero se entiende que las personas sin síntomas están más satisfechas, se acercan más a su ideal o tienen una mejor salud percibida. Tiene mucho sentido, pero gráfico debe venir acompañado de nota para poder leerlo. 

```{r depre-bienestar, fig.cap = 'Satisfacción con la vida y salud subjetiva (ola 2021), según Sintomas de depresión'}

elsoc_long_2016_2021 %>% 
  purrr::map_at(.at = vars(starts_with('s11_0')), 
                .f = function(s) car::recode(s, "1 = 0; 2 = 1; 3 = 2; c(4, 5) = 3; c(-888, -999) = NA")) %>%
  as.data.frame() %>%  
  mutate(phq9 = (s11_01 + s11_02 + s11_03 + s11_04 + s11_05 + s11_06 + s11_07 + s11_08 + s11_09),
         depr = factor(car::recode(phq9, "0:4 = 1; 5:9 = 2; 10:14 = 3; 15:27 = 4"), 
                       levels = c(1,2,3,4),
                       labels = c('Sin sintomas o síntomas\nde depresión mínima', 
                                  'Síntomas de\ndepresion media', 
                                  'Síntomas de\ndepresion moderada', 
                                  'Síntomas de depresion\nmoderada-severa o severa'))) %>%
  filter(tipo_atricion == 1 & ola == 5, !is_nsnr(s01, s02, s03) & !is.na(depr)) %>%  
  prop_list(s01 %in% 4:5, s02 %in% 4:5, s03 %in% 4:5, by = depr, na.rm = TRUE) %>% 
  mutate(name = factor(name,
                       levels = c('s01 %in% 4:5', 's02 %in% 4:5', 's03 %in% 4:5'),
                       labels = c('Está satisfecho o muy\nsatisfecho con su vida',
                                  'Su vida se acerca o se acerca\ncompletamente a su ideal',
                                  'Su salud es muy buena\no Excelente'))) %>% 
  ggplot(aes(y = prop, x = name, fill = depr, 
             label = scales::percent(prop, accuracy = .1))) + 
  theme_bw() + 
  geom_col(position = 'dodge2') +
  scale_y_continuous(labels = scales::percent, limits = 0:1) +
  ylab(label = NULL) +
  xlab(label = NULL) +
  scale_fill_viridis_d(begin = 0, end = .85, direction = -1) +
  geom_text(position = position_dodge2(.9),
            size = 3, 
            vjust = -.5) +
  theme(legend.position = 'top',
        legend.title = element_blank())


```


Confirma que contexto de estallido social pudo haber golpeado fuertemente la salud mental de las personas. También podría sugerir que en 2021 podría haber mejorado la salud mental de las personas en comparación con 2020, si se considera que en octubre 2020 (usando misma escala) el Termómetro Social hubo menor prevalencia de síntomas depresivos moderados a severos. Esto puede estar asociado a mejoría de condiciones sanitarias (además, un gran porcentaje de encuestados respondió en febrero, algunos de ellos en vacaciones).



```{r depre-wave2, fig.cap = 'Porcentaje que presenta síntomas de depresión, según ola'}

elsoc_long_2016_2021 %>% 
  purrr::map_at(.at = vars(starts_with('s11_0')), 
                .f = function(s) car::recode(s, "1 = 0; 2 = 1; 3 = 2; c(4, 5) = 3; c(-888, -999) = NA")) %>%
  as.data.frame() %>%  
  mutate(phq9 = (s11_01 + s11_02 + s11_03 + s11_04 + s11_05 + s11_06 + s11_07 + s11_08 + s11_09),
         depr = factor(car::recode(phq9, "0:4 = 1; 5:9 = 2; 10:14 = 3; 15:27 = 4"), 
                       levels = c(1,2,3,4),
                       labels = c('Sin sintomas o síntomas\nde depresión mínima', 
                                  'Síntomas de\ndepresion media', 
                                  'Síntomas de\ndepresion moderada', 
                                  'Síntomas de depresion\nmoderada-severa\no severa'))) %>%
  dplyr::filter(tipo_atricion == 1) %>% 
  prop(depr, by = c(ola), na.rm = TRUE) %>% 
  sjlabelled::as_label(depr, ola) %>% 
  ggplot(aes(y = prop, x = ola, fill = fct_rev(depr), 
             label = scales::percent(prop, accuracy = .1))) + 
  theme_bw() + 
  geom_col(position = 'Stack') +
  scale_y_continuous(labels = scales::percent) +
  ylab(label = NULL) +
  xlab(label = NULL) +
  scale_fill_viridis_d(begin = 0, end = .85, option = 'viridis') +
  geom_text(position = position_stack(vjust = .5),
            size = 3, 
            color = rep(rep(c('black', 'white'), each = 2), 5)) + 
  theme(legend.position = 'top',
        legend.title = element_blank()) + 
  guides(fill = guide_legend(reverse = TRUE))

```

Confirma alta oscilación de la carga de síntomas a lo largo del tiempo. Entre participantes sin síntomas o síntomas leves, una proporción importante permanece en un estado saludable. 
¿Cuántas personas no bajan en ninguna ola del punto de corte (10 o más puntos en la escala) entre 2016-2021 (es decir, permanece en categoría síntomas moderados a severos)? 

Prevalencia de síntomas depresivos moderados a severos según sexo 2016-2021 (muestra alta brecha entre hombres y mujeres en 2019, lo cual podría estar hablando de un mayor impacto del estallido en las mujeres). Llama la atención también la baja prevalencia de síntomas depresivos moderados a severos en hombres en 2021. 

```{r depre-wave-sexo, fig.cap = 'Porcentaje que presenta síntomas de depresión moderados a severos, según sexo y ola'}

elsoc_long_2016_2021 %>% 
  purrr::map_at(.at = vars(starts_with('s11_0')), 
                .f = function(s) car::recode(s, "1 = 0; 2 = 1; 3 = 2; c(4, 5) = 3; c(-888, -999) = NA")) %>%
  as.data.frame() %>%  
  mutate(phq9 = (s11_01 + s11_02 + s11_03 + s11_04 + s11_05 + s11_06 + s11_07 + s11_08 + s11_09)) %>% 
  dplyr::filter(tipo_atricion == 1) %>% 
  prop(phq9 >= 10 , by = c(ola, m0_sexo), na.rm = TRUE) %>% 
  sjlabelled::as_label(ola, m0_sexo) %>% 
  ggplot(aes(y = prop, x = ola, fill = m0_sexo, 
             label = scales::percent(prop, accuracy = .1))) + 
  theme_bw() + 
  geom_col(position = 'dodge2') +
  scale_y_continuous(labels = scales::percent, limits = 0:1) +
  ylab(label = NULL) +
  xlab(label = NULL) +
  scale_fill_viridis_d(begin = 0.33, end = .66, option = 'viridis') +
  geom_text(position = position_dodge(.9), vjust = -.5,
            size = 3) +
  theme(legend.position = 'top',
        legend.title = element_blank())

```


Confirma alta oscilación de la carga de síntomas a lo largo del tiempo. Entre participantes sin síntomas o síntomas leves, una proporción importante permanece en un estado saludable. 
¿Cuántas personas no bajan en ninguna ola del punto de corte (10 o más puntos en la escala) entre 2016-2021 (es decir, permanece en categoría síntomas moderados a severos)? 

  
```{r depre-alluvial, fig.cap = 'Cambios en síntomas depresivos entre 2016 y 2021'}

elsoc_long_2016_2021 %>% 
  purrr::map_at(.at = vars(starts_with('s11_0')), 
                .f = function(s) car::recode(s, "1 = 0; 2 = 1; 3 = 2; c(4, 5) = 3; c(-888, -999) = NA")) %>%
  as.data.frame() %>%  
  dplyr::filter(tipo_atricion == 1) %>% 
  mutate(phq9 = (s11_01 + s11_02 + s11_03 + s11_04 + s11_05 + s11_06 + s11_07 + s11_08 + s11_09),
         depr = factor(car::recode(phq9, "0:4 = 1; 5:9 = 2; 10:14 = 3; 15:27 = 4"),
                       levels = c(1,2,3,4),
                       labels = c('Sin sintomas o síntomas\nde depresión mínima', 
                                  'Síntomas de\ndepresion media', 
                                  'Síntomas de\ndepresion moderada', 
                                  'Síntomas de depresion\nmoderada-severa o severa'))) %>% 
  as_label(ola) %>% 
  survey_design_elsoc() %>%
  svytable(~depr + ola + idencuesta, design = .) %>% 
  as.data.frame() %>% 
  group_by(ola) %>% 
  mutate(prop = Freq/sum(Freq)) %>%
  filter(Freq > 0) %>% 
  ggplot(aes(y = prop, x = ola, fill = fct_rev(depr), 
             stratum = fct_rev(depr), alluvium = idencuesta)) +
  theme_bw() +
  ggalluvial::geom_flow(alpha = .66) + 
  ggalluvial::geom_stratum(linetype = 0, width = .55) +
  scale_y_continuous(labels = scales::percent) + 
  ylab(label = NULL) +
  xlab(label = NULL) + 
  theme(legend.position = 'top',
        legend.title = element_blank()) +
  scale_fill_viridis_d(end = .85) +
  geom_text(data = function(x) { group_by(.data = x, ola, depr) %>%
      summarise(prop = sum(prop, na.rm = TRUE), idencuesta = 1) %>%
      ungroup()}, 
      aes(label = scales::percent(prop, accuracy = .1)),
      position = position_stack(vjust = .5),
      show.legend = FALSE,
      color = rep(c('black', 'black', 'white', 'white'), 5),
            size = 3) + 
  guides(fill = guide_legend(reverse = TRUE))

```

```{r, results='hide'}

elsoc_depr_lca <- elsoc_wide_2016_2021 %>% 
  dplyr::filter(tipo_atricion == 1) %>% 
  purrr::map_at(.at = vars(starts_with('s11_0')), 
                .f = function(s) car::recode(s, "1 = 0; 2 = 1; 3 = 2; c(4, 5) = 3; c(-888, -999) = NA")) %>%
  as.data.frame() %>%
  mutate(
    phq9_w01 = (s11_01_w01 + s11_02_w01 + s11_03_w01 + s11_04_w01 + s11_05_w01 + s11_06_w01 + s11_07_w01 + s11_08_w01+ s11_09_w01),
    phq9_w02 = (s11_01_w02 + s11_02_w02 + s11_03_w02 + s11_04_w02 + s11_05_w02 + s11_06_w02 + s11_07_w02 + s11_08_w02+ s11_09_w02),
    phq9_w03 = (s11_01_w03 + s11_02_w03 + s11_03_w03 + s11_04_w03 + s11_05_w03 + s11_06_w03 + s11_07_w03 + s11_08_w03+ s11_09_w03),
    phq9_w04 = (s11_01_w04 + s11_02_w04 + s11_03_w04 + s11_04_w04 + s11_05_w04 + s11_06_w04 + s11_07_w04 + s11_08_w04+ s11_09_w04),
    phq9_w05 = (s11_01_w05 + s11_02_w05 + s11_03_w05 + s11_04_w05 + s11_05_w05 + s11_06_w05 + s11_07_w05 + s11_08_w05+ s11_09_w05),
    depr_w01 = car::recode(phq9_w01, "0:4 = 1; 5:9 = 2; 10:14 = 3; 15:27 = 4; else = NA"),
    depr_w02 = car::recode(phq9_w02, "0:4 = 1; 5:9 = 2; 10:14 = 3; 15:27 = 4; else = NA"),
    depr_w03 = car::recode(phq9_w03, "0:4 = 1; 5:9 = 2; 10:14 = 3; 15:27 = 4; else = NA"),
    depr_w04 = car::recode(phq9_w04, "0:4 = 1; 5:9 = 2; 10:14 = 3; 15:27 = 4; else = NA"),
    depr_w05 = car::recode(phq9_w05, "0:4 = 1; 5:9 = 2; 10:14 = 3; 15:27 = 4; else = NA")
    ) %>% 
  drop_na(starts_with('depr_'))

set.seed(1)
lca3 <- poLCA(cbind(depr_w01, depr_w02, depr_w03, depr_w04, depr_w05) ~ 1,
        data = elsoc_depr_lca , nclass = 3, na.rm = TRUE, maxiter = 5000, nrep = 10)
lca4 <- poLCA(cbind(depr_w01, depr_w02, depr_w03, depr_w04, depr_w05) ~ 1,
        data = elsoc_depr_lca , nclass = 4, na.rm = TRUE, maxiter = 5000, nrep = 10)
lca5 <- poLCA(cbind(depr_w01, depr_w02, depr_w03, depr_w04, depr_w05) ~ 1,
        data = elsoc_depr_lca , nclass = 5, na.rm = TRUE, maxiter = 5000, nrep = 10)
lca6 <- poLCA(cbind(depr_w01, depr_w02, depr_w03, depr_w04, depr_w05) ~ 1,
        data = elsoc_depr_lca , nclass = 6, na.rm = TRUE, maxiter = 5000, nrep = 10)

elsoc_depr_lca$class3 <- as.factor(lca3$predclass)
elsoc_depr_lca$class4 <- as.factor(lca4$predclass)
elsoc_depr_lca$class5 <- as.factor(lca5 $predclass)
elsoc_depr_lca$class6 <- as.factor(lca6 $predclass)

indicadores_lca <- function(x) {
  purrr::map_df(.x = x, .f = function(k) {
    data.frame(Nclases = length(k$P), 
               AIC = k$aic, 
               BIC = k$bic, 
               Nobs = k$Nobs, 
               Chisq = k$Chisq)
  })
}
```



Esto es sin duda lo más interesante de esta sección. Pero necesitamos que nos expliquen en detalle cómo se construyeron los perfiles de sintomatología depresiva.
La palabra “prevalencia” en las leyendas no corresponde para clasificar los perfiles de trayectoria. Tal vez sea más pertinente hablar de “baja carga de síntomas”, “carga media-baja” o “baja severidad de síntomas” (le daremos una vuelta a la manera de nombrar). 
Entendemos que 9.8% de los participante se mantuvo en un perfil de alta carga de síntomas depresivos a lo largo de las olas (es decir, hubo persistencia o recurrencia de los síntomas moderados a severos a lo largo del tiempo), lo cual hace sentido. Algunos estudios sugieren que el impacto económico de la depresión en la población está relacionado con su duración más que con su gravedad. La persistencia de los síntomas severos representa una alta carga individual, familiar y posiblemente para el sistema de salud (son personas que tienden a enfermarse más y utilizan más los servicios de salud, licencias médicas, ausentismo laboral, etc). Por eso caracterizar a ese grupo es muy relevante en términos de salud pública.



```{r}
      
# Agregar etiquetas (3 clases)
elsoc_depr_lca$class_depr3 <- factor(elsoc_depr_lca$class3)

elsoc_depr_lca %>%
    survey_design_elsoc(weights = 'ponderador02_w05') %>% 
    prop_list(depr_w01, depr_w02, depr_w03, depr_w04, depr_w05, 
              by = class_depr3, na.rm = TRUE) %>%
    mutate(name = factor(name,
                         levels = glue::glue('depr_w0{1:5}'),
                         labels = c(2016:2019, 2021)),
           sintomas = factor(value,
                             levels = 1:4,
                             labels = c('Sin sintomas o síntomas\nde depresión mínima', 
                                  'Síntomas de\ndepresion media', 
                                  'Síntomas de\ndepresion moderada', 
                                  'Síntomas de depresion\nmoderada-severa o severa')),
           class_depr3 = factor(class_depr3,
                                    labels = glue::glue("{get_labels(elsoc_depr_lca$class_depr3)}\n ({scales::percent(elsoc_depr_lca %>% survey_design_elsoc(weights = 'ponderador02_w05') %>%
                                    prop(class_depr3, na.rm = TRUE) %>%
                                    pull(prop), .1)})"))
           ) %>% 
    ggplot(aes(x = prop, y = fct_rev(name), fill = fct_rev(sintomas))) + 
    geom_col(position = 'stack') + 
    facet_grid(~ class_depr3) +
    labs(y = "Ola del estudio", 
         x = "Proporción",
         fill = "") +
    scale_x_continuous(breaks = seq(0, 1, .25),
                       labels = scales::percent) +
    guides(fill = guide_legend(reverse = TRUE)) +
    theme_bw() + 
    theme(legend.position = "top", 
          plot.title = element_text(size = 14),
          axis.text.x = element_text(size = 8)) + 
    scale_fill_viridis_d(end = .85)

```




```{r, fig.cap = 'Perfiles de sintomatología depresiva: 4 clases (2016-2021)'}
      
# Agregar etiquetas (4 clases)
elsoc_depr_lca$class_depr <- factor(elsoc_depr_lca$class4,
                             levels = c('1', '3', '4', '2'),
                             labels = c('Carga baja de\nsíntomas de depresión',
                                        'Carga media-baja de\nsíntomas de depresión',
                                        'Carga media-alta de\nsíntomas de depresión',
                                        'Carga alta de\nsíntomas de depresión'))

elsoc_depr_lca %>%
    survey_design_elsoc(weights = 'ponderador02_w05') %>% 
    prop_list(depr_w01, depr_w02, depr_w03, depr_w04, depr_w05, 
              by = class_depr, na.rm = TRUE) %>%
    mutate(name = factor(name,
                         levels = glue::glue('depr_w0{1:5}'),
                         labels = c(2016:2019, 2021)),
           sintomas = factor(value,
                             levels = 1:4,
                             labels = c('Sin sintomas o síntomas\nde depresión mínima', 
                                  'Síntomas de\ndepresion media', 
                                  'Síntomas de\ndepresion moderada', 
                                  'Síntomas de depresion\nmoderada-severa o severa')),
           class_depr = factor(class_depr,
                                    labels = glue::glue("{get_labels(elsoc_depr_lca$class_depr)}\n ({scales::percent(elsoc_depr_lca %>% survey_design_elsoc(weights = 'ponderador02_w05') %>%
                                    prop(class_depr, na.rm = TRUE) %>%
                                    pull(prop), .1)})"))
           ) %>% 
    ggplot(aes(x = prop, y = fct_rev(name), fill = fct_rev(sintomas))) + 
    geom_col(position = 'stack') + 
    facet_grid(~ class_depr) +
    labs(y = "Ola del estudio", 
         x = "Proporción",
         fill = "") +
    scale_x_continuous(breaks = seq(0, 1, .25),
                       labels = scales::percent) +
    guides(fill = guide_legend(reverse = TRUE)) +
    theme_bw() + 
    theme(legend.position = "top", 
          plot.title = element_text(size = 14),
          axis.text.x = element_text(size = 8)) + 
    scale_fill_viridis_d(end = .85)

```


```{r}

# Agregar etiquetas (5 clases)
elsoc_depr_lca$class_depr5 <- factor(elsoc_depr_lca$class5)

elsoc_depr_lca %>%
    survey_design_elsoc(weights = 'ponderador02_w05') %>% 
    prop_list(depr_w01, depr_w02, depr_w03, depr_w04, depr_w05, 
              by = class_depr5, na.rm = TRUE) %>%
    mutate(name = factor(name,
                         levels = glue::glue('depr_w0{1:5}'),
                         labels = c(2016:2019, 2021)),
           sintomas = factor(value,
                             levels = 1:4,
                             labels = c('Sin sintomas o síntomas\nde depresión mínima', 
                                  'Síntomas de\ndepresion media', 
                                  'Síntomas de\ndepresion moderada', 
                                  'Síntomas de depresion\nmoderada-severa o severa')),
           class_depr5 = factor(class_depr5,
                                    labels = glue::glue("{get_labels(elsoc_depr_lca$class_depr5)}\n ({scales::percent(elsoc_depr_lca %>% survey_design_elsoc(weights = 'ponderador02_w05') %>%
                                    prop(class_depr5, na.rm = TRUE) %>%
                                    pull(prop), .1)})"))
           ) %>% 
    ggplot(aes(x = prop, y = fct_rev(name), fill = fct_rev(sintomas))) + 
    geom_col(position = 'stack') + 
    facet_grid(~ class_depr5) +
    labs(y = "Ola del estudio", 
         x = "Proporción",
         fill = "") +
    scale_x_continuous(breaks = seq(0, 1, .25),
                       labels = scales::percent) +
    guides(fill = guide_legend(reverse = TRUE)) +
    theme_bw() + 
    theme(legend.position = "top", 
          plot.title = element_text(size = 14),
          axis.text.x = element_text(size = 8)) + 
    scale_fill_viridis_d(end = .85)

```



```{r}

# Agregar etiquetas (6 clases)
elsoc_depr_lca$class_dep6 <- factor(elsoc_depr_lca$class6)

elsoc_depr_lca %>%
    survey_design_elsoc(weights = 'ponderador02_w05') %>% 
    prop_list(depr_w01, depr_w02, depr_w03, depr_w04, depr_w05, 
              by = class_dep6, na.rm = TRUE) %>%
    mutate(name = factor(name,
                         levels = glue::glue('depr_w0{1:5}'),
                         labels = c(2016:2019, 2021)),
           sintomas = factor(value,
                             levels = 1:4,
                             labels = c('Sin sintomas o síntomas\nde depresión mínima', 
                                  'Síntomas de\ndepresion media', 
                                  'Síntomas de\ndepresion moderada', 
                                  'Síntomas de depresion\nmoderada-severa o severa')),
           class_dep6 = factor(class_dep6,
                                    labels = glue::glue("{get_labels(elsoc_depr_lca$class_dep6)}\n ({scales::percent(elsoc_depr_lca %>% survey_design_elsoc(weights = 'ponderador02_w05') %>%
                                    prop(class_dep6, na.rm = TRUE) %>%
                                    pull(prop), .1)})"))
           ) %>% 
    ggplot(aes(x = prop, y = fct_rev(name), fill = fct_rev(sintomas))) + 
    geom_col(position = 'stack') + 
    facet_grid(~ class_dep6) +
    labs(y = "Ola del estudio", 
         x = "Proporción",
         fill = "") +
    scale_x_continuous(breaks = seq(0, 1, .25),
                       labels = scales::percent) +
    guides(fill = guide_legend(reverse = TRUE)) +
    theme_bw() + 
    theme(legend.position = "top", 
          plot.title = element_text(size = 14),
          axis.text.x = element_text(size = 8)) + 
    scale_fill_viridis_d(end = .85)


```


```{r}
indicadores_lca(list(lca3, lca4, lca5))

```


Este gráfico es muy interesante, porque si entendemos bien, las mujeres son quienes presentan en mayor proporción persistencia de los síntomas depresivos más severos (es decir, les cuesta más salir de un estado depresivo). Esto es consistente con la literatura internacional. 

```{r, fig.cap = 'Cargas de sintomatología depresiva, según sexo'}

elsoc_depr_lca %>% 
  filter(tipo_atricion == 1) %>% 
  survey_design_elsoc(weights = 'ponderador02_w05') %>% 
  prop(class_depr, by = m0_sexo_w05, na.rm = TRUE) %>% 
  sjlabelled::as_label(class_depr, m0_sexo_w05) %>%
  ggplot(aes(x = prop, y = m0_sexo_w05, 
                   fill = fct_rev(class_depr),
              label = scales::percent(prop, accuracy = .1))) +
  theme_bw() +   
  geom_col() +
  geom_text(position = position_stack(vjust = .5), size = 3,
            color = rep(c('black', 'black', 'white', 'white'), 2)) +
  ylab(label = NULL) +
  xlab(label = NULL) +
  scale_x_continuous(labels = scales::percent) +
  scale_fill_viridis_d(begin = .1, end = .8, direction = 1, option = 'viridis') +
  theme(legend.position = 'top',
        legend.title = element_blank())  + 
  guides(fill = guide_legend(reverse = TRUE))


```

```{r, fig.cap = 'Cargas de sintomatología depresiva, según tramo de edad (en 2021)'}

elsoc_depr_lca %>% 
  filter(tipo_atricion == 1) %>% 
  survey_design_elsoc(weights = 'ponderador02_w05') %>% 
  mutate(edadt = factor(car::recode(m0_edad_w05, "18:29 = 1; 30:49 = 2; 50:64 = 3; 65:150 = 4"),
                        labels = c('18-29', '30-49', '50-64', '65 o más'))) %>% 
  prop(class_depr, by = edadt, na.rm = TRUE) %>% 
  sjlabelled::as_label(class_depr, edadt) %>%
  ggplot(aes(x = prop, y = edadt, 
                   fill = fct_rev(class_depr),
              label = scales::percent(prop, accuracy = .1))) +
  theme_bw() +   
  geom_col() +
  geom_text(position = position_stack(vjust = .5), size = 3,
            color = rep(c('black', 'black', 'white', 'white'), 4)) +
  ylab(label = NULL) +
  xlab(label = NULL) +
  scale_x_continuous(labels = scales::percent) +
  scale_fill_viridis_d(begin = .1, end = .8, direction = 1, option = 'viridis') +
  theme(legend.position = 'top',
        legend.title = element_blank())  + 
  guides(fill = guide_legend(reverse = TRUE))

```


```{r, fig.cap = 'Cargas de sintomatología depresiva, según quintiles de ingreso (en 2021)'}

elsoc_depr_lca %>% 
  left_join(elsoc_clase %>% filter(ola == 5)) %>%  
  filter(tipo_atricion == 1, !is.na(quintil)) %>% 
  survey_design_elsoc(weights = 'ponderador02_w05') %>% 
  prop(class_depr, by = quintil, na.rm = TRUE) %>% 
  sjlabelled::as_label(class_depr, quintil) %>%
  ggplot(aes(x = prop, y = quintil, 
                   fill = fct_rev(class_depr),
              label = scales::percent(prop, accuracy = .1))) +
  theme_bw() +   
  geom_col() +
  geom_text(position = position_stack(vjust = .5), size = 3,
            color = rep(c('black', 'black', 'white', 'white'), 5)) +
  ylab(label = NULL) +
  xlab(label = NULL) +
  scale_x_continuous(labels = scales::percent) +
  scale_fill_viridis_d(begin = .1, end = .8, direction = 1, option = 'viridis') +
  theme(legend.position = 'top',
        legend.title = element_blank())  + 
  guides(fill = guide_legend(reverse = TRUE))

```


## Economía y bienestar

Esta parte debería ir en un apartado independiente (“Economía y trabajo”?), no en salud y bienestar.
De todos modos, sería interesante hacer el cruce entre acceso a beneficios y retiros del 10% con síntomas depresivos, para explorar si el acceso a bonos mitiga carga de síntomas.


Salud mental está correlacionado con situación socioeconómica:

```{r depre-quintil, fig.cap = 'Porcentaje que presenta síntomas de depresión moderados a severos, según quintiles de ingreso del hogar (2021)'}

elsoc_long_2016_2021 %>% 
  left_join(elsoc_clase) %>% 
  filter(ola == 5) %>% 
  purrr::map_at(.at = vars(starts_with('s11_0')), 
                .f = function(s) car::recode(s, "1 = 0; 2 = 1; 3 = 2; c(4, 5) = 3; c(-888, -999) = NA")) %>%
  as.data.frame() %>%  
  mutate(phq9 = (s11_01 + s11_02 + s11_03 + s11_04 + s11_05 + s11_06 + s11_07 + s11_08 + s11_09)) %>% 
  dplyr::filter(tipo_atricion == 1, !is_nsnr(quintil), !is.na(quintil)) %>% 
  prop(phq9 >= 10 , by = c(quintil), na.rm = TRUE) %>% 
  sjlabelled::as_label(quintil) %>% 
  ggplot(aes(y = prop, x = quintil, 
             label = scales::percent(prop, accuracy = .1))) + 
  theme_bw() + 
  geom_col(position = 'dodge2', fill = viridis(1, begin = .33)) +
  scale_y_continuous(labels = scales::percent, limits = 0:1) +
  ylab(label = NULL) +
  xlab(label = NULL) +
  geom_text(position = position_dodge(.9), vjust = -.5,
            size = 3) 

```


```{r sitlab-sexo, fig.cap = 'Situación laboral, según sexo (2021)'}

elsoc_long_2016_2021 %>%
  filter(ola == 5, tipo_atricion == 1 & !is_nsnr(m02)) %>% 
  mutate(sit_ocup = factor(car::recode(m02, "1:3 = 1; 7 = 2; 6 = 3; 5 = 4; c(4, 8, 9) = 5"), 
                           levels = c(1, 2, 3, 4, 5),
                           labels = c("Trabajo remunerado", "Trabajo doméstico\nno remunerado", "Desempleado/a", "Jubilado/a o\npensionado/a", "Otros (inactivos)"))
         ) %>% 
  prop(sit_ocup, by = m0_sexo, na.rm = TRUE) %>% 
  as_label(m0_sexo) %>% 
  ggplot(aes(y = prop, x = m0_sexo, fill = fct_rev(sit_ocup),
             label = scales::percent(ifelse(prop>.01, prop, NA), accuracy = .1))) + 
  theme_bw() + 
  geom_col(position = 'stack') +
  geom_text(position = position_stack(vjust = .5), size = 3, na.rm = TRUE,
            color = rep(c('white', 'white', 'white', 'black', 'black'), 2)) +
  scale_y_continuous(labels = scales::percent) +
  ylab(label = NULL) +
  xlab(label = NULL) +
  theme(legend.position = 'top',
        legend.title = element_blank()) +
    guides(fill = guide_legend(reverse = TRUE))+
  scale_fill_viridis_d(end = .85, direction = -1)

```


```{r cambio-sitlab-sexo, fig.cap = 'Cambios en situación laboral, según sexo (2019-2021)'}

elsoc_long_2016_2021 %>%
  filter(ola %in% 4:5) %>% 
  mutate(sit_ocup = factor(car::recode(m02, "1:3 = 1; 7 = 2; 6 = 3; 5 = 4; c(4, 8, 9) = 5"), 
                           levels = c(1, 2, 3, 4, 5),
                           labels = c("Trabajo remunerado", "Trabajo doméstico\nno remunerado", "Desempleado/a", "Jubilado/a o\npensionado/a", "Otros (inactivos)"))
         ) %>% 
  as_label(ola, m0_sexo) %>% 
  dplyr::filter(tipo_atricion == 1 & !is_nsnr(m02)) %>% 
  survey_design_elsoc() %>%
  svytable(~sit_ocup + ola + m0_sexo + idencuesta, design = .) %>% 
  as.data.frame() %>% 
  group_by(ola, m0_sexo) %>% 
  mutate(prop = Freq/sum(Freq)) %>%
  filter(Freq > 0) %>% 
  ggplot(aes(y = prop, x = ola, fill = fct_rev(sit_ocup), 
             stratum = fct_rev(sit_ocup), alluvium = idencuesta)) +
  theme_bw() +
  facet_wrap(~m0_sexo) +
  ggalluvial::geom_flow(alpha = .66) + 
  ggalluvial::geom_stratum(linetype = 0, width = .55) +
  scale_y_continuous(labels = scales::percent) + 
  ylab(label = NULL) +
  xlab(label = NULL) + 
  theme(legend.position = 'top',
        legend.title = element_blank()) +
  scale_fill_viridis_d(direction = -1, end = .9) +
  geom_text(data = function(x) { group_by(.data = x, ola, m0_sexo, sit_ocup) %>%
      summarise(prop = sum(prop, na.rm = TRUE), idencuesta = 1) %>%
      ungroup()}, 
      aes(label = scales::percent(ifelse(prop>.01, prop, NA), accuracy = .1)),
      position = position_stack(vjust = .5),
      show.legend = FALSE,
      color = rep(c('white', 'white', 'white', 'black', 'black'), 4),
            size = 3, na.rm = TRUE) +
  guides(fill = guide_legend(reverse = TRUE))

```

```{r depre-sitlab, fig.cap = 'Porcentaje que presenta síntomas de depresión moderados a severos, según situación laboral (2021)'}

elsoc_long_2016_2021 %>% 
  filter(ola == 5, tipo_atricion == 1 & !is_nsnr(m02)) %>% 
  mutate(sit_ocup = factor(car::recode(m02, "1:3 = 1; 7 = 2; 6 = 3; 5 = 4; c(4, 8, 9) = 5"), 
                           levels = c(1, 2, 3, 4, 5),
                           labels = c("Trabajo remunerado", "Trabajo doméstico\nno remunerado", "Desempleado/a", "Jubilado/a o\npensionado/a", "Otros (inactivos)"))
         ) %>% 
  purrr::map_at(.at = vars(starts_with('s11_0')), 
                .f = function(s) car::recode(s, "1 = 0; 2 = 1; 3 = 2; c(4, 5) = 3; c(-888, -999) = NA")) %>%
  as.data.frame() %>%  
  mutate(phq9 = (s11_01 + s11_02 + s11_03 + s11_04 + s11_05 + s11_06 + s11_07 + s11_08 + s11_09)) %>% 
  prop(phq9 >= 10 , by = c(sit_ocup), na.rm = TRUE) %>% 
  sjlabelled::as_label(sit_ocup) %>% 
  ggplot(aes(y = prop, x = sit_ocup,
             label = scales::percent(ifelse(prop>0.01, prop, NA), accuracy = .1))) + 
  theme_bw() + 
  geom_col(position = 'dodge2', fill = viridis(1, begin = .5)) +
  scale_y_continuous(labels = scales::percent, limits = 0:1) +
  ylab(label = NULL) +
  xlab(label = NULL) +
  geom_text(position = position_dodge(.9), vjust = -.5,
            size = 3, na.rm = TRUE)

```


```{r trabremoto, fig.cap = 'Porcentaje que trabaja en modalidad remota (2021)'}

elsoc_long_2016_2021 %>% 
  filter(ola == 5 & tipo_atricion == 1, !is_nsnr(m60)) %>% 
  prop(m60, na.rm = TRUE) %>% 
  mutate(m60 = factor(m60, levels = 1:3,
                      labels = c('Trabajo de manera\ncompleta desde el hogar',
                                 'Trabajo de manera\n parcial en el hogar',
                                 'Trabajo fuera del hogar'))) %>% 
  ggplot(aes(y = prop, x = m60, 
             label = scales::percent(prop, accuracy = .1))) +
  theme_bw() + 
  geom_col(position = 'dodge2', fill = viridis(1, begin = .33)) +
  scale_y_continuous(labels = scales::percent,
                     limits = c(0, 1)) +
  ylab(label = NULL) +
  xlab(label = NULL) +
  scale_fill_viridis_d(begin = .33, end = .66, direction = -1, option = 'viridis') +
  geom_text(vjust = -0.5,
            position = position_dodge(width = .9),
            size = 3)  + 
  theme(legend.position = 'top', legend.title = element_blank())

```


```{r depre-trabremoto, fig.cap = 'Porcentaje que presenta síntomas de depresión moderados a severos, según trabajo remoto (2021)'}

elsoc_long_2016_2021 %>% 
  filter(ola == 5 & tipo_atricion == 1, !is_nsnr(m02, m60)) %>% 
  mutate(m60 = ifelse(m02 %in% 1:3, m60, 4),
         m60 = factor(m60, levels = 1:4,
                      labels = c('Trabajo de manera\ncompleta desde el hogar',
                                 'Trabajo de manera\n parcial en el hogar',
                                 'Trabajo fuera del hogar',
                                 'Sin trabajo remunerado'))) %>% 
  purrr::map_at(.at = vars(starts_with('s11_0')), 
                .f = function(s) car::recode(s, "1 = 0; 2 = 1; 3 = 2; c(4, 5) = 3; c(-888, -999) = NA")) %>%
  as.data.frame() %>% 
  mutate(phq9 = (s11_01 + s11_02 + s11_03 + s11_04 + s11_05 + s11_06 + s11_07 + s11_08 + s11_09)) %>% 
  prop(phq9 >= 10 , by = m60, na.rm = TRUE) %>% 
  sjlabelled::as_label(m60) %>% 
  ggplot(aes(y = prop, x = m60,
             label = scales::percent(ifelse(prop>0.01, prop, NA), accuracy = .1))) + 
  theme_bw() + 
  geom_col(position = 'dodge2', fill = viridis(1, begin = .5)) +
  scale_y_continuous(labels = scales::percent, limits = 0:1) +
  ylab(label = NULL) +
  xlab(label = NULL) +
  geom_text(position = position_dodge(.9), vjust = -.5,
            size = 3, na.rm = TRUE)

```

```{r deudas, fig.cap = 'Porcentaje que posee deudas con..., según ola'}

elsoc_long_2016_2021 %>% 
  filter(tipo_atricion == 1 & ola %in% c(1, 3, 5),
         !is_nsnr(m42_01, m42_02, m42_03, m42_04)) %>% 
  pivot_longer(cols = c(m42_01, m42_02, m42_03, m42_04)) %>% 
  prop(value == 1, by = c(ola, name), na.rm = TRUE) %>% 
  as_label(ola) %>% 
  mutate(name = factor(name, 
                       levels = c('m42_01', 'm42_02', 'm42_03', 'm42_04'),
                       labels = c('Casa\ncomercial', 'Banco', 
                                  'Parientes', 'Otros'))) %>% 
  ggplot(aes(y = prop, x = name, fill = ola, 
             label = scales::percent(prop, accuracy = .1))) +
  theme_bw() + 
  geom_col(position = "dodge2") +
  scale_y_continuous(labels = scales::percent,
                     limits = c(0, 1)) +
  ylab(label = NULL) +
  xlab(label = NULL) +
  scale_fill_viridis_d(end = .85, direction = -1, option = 'viridis') + 
  geom_text(vjust = -0.8,
            position = position_dodge(width = .9),
            size= 2.75)  +
  theme(legend.position = 'top',
        legend.title = element_blank())

```


```{r ndeudas-depr, fig.cap = 'Porcentaje que presenta síntomas de depresión moderados a severos, según número de deudas y ola'}

elsoc_long_2016_2021 %>% 
  filter(tipo_atricion == 1 & ola %in% c(1, 3, 5),
         !is_nsnr(m42_01, m42_02, m42_03, m42_04)) %>% 
  mutate(deudas = car::recode((m42_01 == 1) + (m42_02 == 1) + (m42_03 == 1) + (m42_04 == 1),
         "0 = '0'; 1 = '1'; 2:4 = '2 o más'")) %>% 
  filter(!is.na(deudas)) %>% 
  purrr::map_at(.at = vars(starts_with('s11_0')), 
                .f = function(s) car::recode(s, "1 = 0; 2 = 1; 3 = 2; c(4, 5) = 3; c(-888, -999) = NA")) %>%
  as.data.frame() %>% 
  mutate(phq9 = (s11_01 + s11_02 + s11_03 + s11_04 + s11_05 + s11_06 + s11_07 + s11_08 + s11_09)) %>% 
  prop(phq9 >= 10 , by = c(deudas, ola), na.rm = TRUE, vartype = 'cv') %>% 
  as_label(ola) %>% 
  ggplot(aes(y = prop, x = ola, fill = deudas, 
             label = scales::percent(prop, accuracy = .1))) +
  theme_bw() + 
  geom_col(position = "dodge2") +
  scale_y_continuous(labels = scales::percent,
                     limits = c(0, 1)) +
  ylab(label = NULL) +
  xlab(label = NULL) +
  scale_fill_viridis_d(end = .85, direction = -1, option = 'viridis') + 
  geom_text(vjust = -0.8,
            position = position_dodge(width = .9),
            size= 2.75)  +
  theme(legend.position = 'top',
        legend.title = element_blank())

```


## COVID - 19

Parece que el 10,7% calza bien con los datos de diagnóstico a nivel nacional (en torno al 10%). De todos modos chequear (si coincide, buen punto a favor de la encuesta).  

```{r covid-diagnostico, fig.cap = 'Porcentaje que ha sido diagnosticado y que conoce a alguien diagnosticado con COVID-a9 (2021)'}

elsoc_long_2016_2021 %>% 
  dplyr::filter(ola == 5, tipo_atricion == 1 & !is_nsnr(s31) & !is_nsnr(r03_09)) %>%
  prop_list(s31 == 1, r03_09 > 1, na.rm = TRUE) %>% 
  mutate(name = factor(name, levels = c('s31 == 1', 'r03_09 > 1'),
                       labels = c('Fue diagnosticado con COVID-19',
                                  'Tiene al menos un conocido/a que\nfue diagnosticado con COVID-19'))) %>% 
  ggplot(aes(y = prop, x = name, fill = name,
             label = scales::percent(prop, accuracy = .1))) +
  theme_bw() + 
  geom_col(position = 'dodge2') +
  scale_y_continuous(labels = scales::percent,
                     limits = c(0, 1)) +
  ylab(label = NULL) +
  xlab(label = NULL) +
  scale_fill_viridis_d(begin = .33, end = .66, direction = -1, option = 'viridis') +
  geom_text(vjust = -0.5,
            position = position_dodge(width = .9),
            size = 3)  + 
  theme(legend.position = 'none') + 
  ggtitle(NULL, 'Porcentaje que...')

```


```{r covid-diagnostico-quintil, fig.cap = 'Porcentaje que ha sido diagnosticado y que conoce a alguien diagnosticado con COVID-19, según quintiles de ingreso (2021)'}

elsoc_long_2016_2021 %>% 
  dplyr::filter(ola == 5, tipo_atricion == 1 & !is_nsnr(s31, r03_09, m02)) %>%
  mutate(educ = factor(car::recode(m01, recodes = "1:3 = 1; 4:5 = 2; 6:7 = 3; 8:10 = 4"),
                       levels = 1:4,
                       labels = c("Basica", "Media", "Tecnica", "Universitaria"))) %>% 
  prop_list(s31 == 1, r03_09 > 1, by = educ, na.rm = TRUE) %>% 
  mutate(name = factor(name, levels = c('s31 == 1', 'r03_09 > 1'),
                       labels = c('Fue diagnosticado con COVID-19',
                                  'Tiene al menos un conocido/a que\nfue diagnosticado con COVID-19'))) %>% 
  ggplot(aes(y = prop, x = name, fill = educ,
             label = scales::percent(prop, accuracy = .1))) +
  theme_bw() + 
  geom_col(position = 'dodge2') +
  scale_y_continuous(labels = scales::percent,
                     limits = c(0, 1)) +
  ylab(label = NULL) +
  xlab(label = NULL) +
  scale_fill_viridis_d(end = .85, direction = -1, option = 'viridis') +
  geom_text(vjust = -0.5,
            position = position_dodge(width = .9),
            size = 3)  + 
  theme(legend.position = 'top', legend.title = element_blank()) + 
  ggtitle(NULL, 'Porcentaje que...')

```


```{r temas-covid, fig.cap = 'Porcentaje De acuerdo o Muy de acuerdo con... (2021)'}

elsoc_long_2016_2021 %>% 
  filter(ola == 5, tipo_atricion == 1, !is_nsnr(c37_09, c37_10)) %>% 
  prop_list(c37_09 %in% 4:5, c37_10 %in% 4:5, na.rm = TRUE) %>% 
  mutate(name = factor(name, 
                       levels = c('c37_09 %in% 4:5', 'c37_10 %in% 4:5'),
                       labels = c('Es más importante darle prioridad a la actividad\neconómica que a la salud de la población', 
                                  'Las cuarentenas estrictas son muy necesarias\npara resguardar la salud de la poblacion'))) %>% 
  ggplot(aes(y = prop, x = name, fill = name,
             label = scales::percent(prop, accuracy = .1))) +
  theme_bw() + 
  geom_col(position = 'dodge2') +
  scale_y_continuous(labels = scales::percent,
                     limits = c(0, 1)) +
  ylab(label = NULL) +
  xlab(label = NULL) +
  scale_fill_viridis_d(begin = .33, end = .66, direction = -1, option = 'viridis') +
  geom_text(vjust = -0.5,
            position = position_dodge(width = .9),
            size = 3)  + 
  theme(legend.position = 'none') + 
  ggtitle(NULL, 'En el contexto actual de la pandemia del coronavirus...')

```


```{r temas-covid-educ, fig.cap = 'Porcentaje De acuerdo o Muy de acuerdo con..., según nivel educacional (2021)'}

elsoc_long_2016_2021 %>% 
  filter(ola == 5, tipo_atricion == 1, !is_nsnr(m01, c37_09, c37_10)) %>% 
  mutate(educ = factor(car::recode(m01, recodes = "1:3 = 1; 4:5 = 2; 6:7 = 3; 8:10 = 4"),
                       levels = 1:4,
                       labels = c("Basica", "Media", "Tecnica", "Universitaria"))) %>% 
  prop_list(c37_09 %in% 4:5, c37_10 %in% 4:5, by = educ, na.rm = TRUE) %>% 
  mutate(name = factor(name, 
                       levels = c('c37_09 %in% 4:5', 'c37_10 %in% 4:5'),
                       labels = c('Es más importante darle prioridad a\nla actividad económica que a la\nsalud de la población', 
                                  'Las cuarentenas estrictas son\nmuy necesarias para resguardar la\nsalud de la poblacion'))) %>% 
  ggplot(aes(y = prop, x = name, fill = educ,
             label = scales::percent(prop, accuracy = .1))) +
  theme_bw() + 
  geom_col(position = 'dodge2') +
  scale_y_continuous(labels = scales::percent,
                     limits = c(0, 1)) +
  ylab(label = NULL) +
  xlab(label = NULL) + 
  scale_fill_viridis_d(end = .85, direction = -1, option = 'viridis') +
  geom_text(vjust = -0.5,
            position = position_dodge(width = .9),
            size = 3)  + 
  theme(legend.position = 'top', legend.title = element_blank()) + 
  ggtitle(NULL, 'En el contexto actual de la pandemia del coronavirus...')


```

```{r temas-covid-quintil, fig.cap = 'Porcentaje De acuerdo o Muy de acuerdo con..., según quintiles de ingreso (2021)'}

elsoc_long_2016_2021 %>% 
  filter(ola == 5, tipo_atricion == 1, !is_nsnr(m02, c37_09, c37_10)) %>% 
  mutate(educ = factor(car::recode(m01, recodes = "1:3 = 1; 4:5 = 2; 6:7 = 3; 8:10 = 4"),
                     levels = 1:4,
                     labels = c("Basica", "Media", "Tecnica", "Universitaria"))) %>% 
  prop_list(c37_09 %in% 4:5, c37_10 %in% 4:5, by = educ, na.rm = TRUE) %>% 
  mutate(name = factor(name, 
                       levels = c('c37_09 %in% 4:5', 'c37_10 %in% 4:5'),
                       labels = c('Es más importante darle prioridad a\nla actividad económica que a la\nsalud de la población', 
                                  'Las cuarentenas estrictas son\nmuy necesarias para resguardar la\nsalud de la poblacion'))) %>% 
  ggplot(aes(y = prop, x = name, fill = educ,
             label = scales::percent(prop, accuracy = .1))) +
  theme_bw() + 
  geom_col(position = 'dodge2') +
  scale_y_continuous(labels = scales::percent,
                     limits = c(0, 1)) +
  ylab(label = NULL) +
  xlab(label = NULL) + 
  scale_fill_viridis_d(end = .85, direction = -1, option = 'viridis') +
  geom_text(vjust = -0.5,
            position = position_dodge(width = .9),
            size = 3)  + 
  theme(legend.position = 'top', legend.title = element_blank()) + 
  ggtitle(NULL, 'En el contexto actual de la pandemia del coronavirus...')


```

Mayor porcentaje de diagnóstico en Q5 puede estar dando cuenta de mayor acceso a exámenes, no necesariamente mayor prevalencia de COVID en ese grupo (comunas de estrato socioeconómico bajo han tenido mayor incidencia del virus y mayor tasa de mortalidad). Si se presenta, esto debe subrayarse. 

Resultado similar a lo encontrado en encuesta Termómetro social. Las personas reportan alto apego a las medidas sanitarias. 

```{r dist-total, fig.cap='¿En qué medida usted ha seguido la recomendación de quedarse en su hogar, manteniendo el aislamiento social? (2021).'}

elsoc_long_2016_2021 %>% 
  filter(tipo_atricion == 1 & ola == 5,
         !is_nsnr(c48)) %>% 
  mutate(c48 = factor(car::recode(c48, "1:2 = 1; 3 = 2; 4:5 = 3"),
                               levels = 1:3,
                               labels= c("Nunca o casi nunca", "A veces",
                                         "Frecuentemente o\nmuy frecuentemente"))) %>%
  prop(c48, na.rm = TRUE) %>% 
  ggplot(aes(y = prop, x = c48, 
             label = scales::percent(prop, accuracy = .1))) +
  theme_bw() + 
  geom_col(position = 'dodge2', fill = viridis(1, begin = .5)) +
  scale_y_continuous(labels = scales::percent,
                      limits = 0:1) +
  ylab(label = NULL) +
  xlab(label = NULL) +
  scale_fill_viridis_d(begin = 0, end = .85, direction = -1, option = 'viridis') +
  geom_text(vjust = -0.8,
            position = position_dodge(width = .9),
            size= 2.75)

```


Es coherente que personas que nunca o casi nunca hayan seguido recomendaciones de aislamiento hayan tenido mayores niveles de diagnóstico. Nuevamente la relación con los conocidos no es teóricamente evidente (sacaríamos las columnas de la derecha).

```{r covid-dist, fig.cap = 'Porcentaje que ha sido diagnosticado con COVID, según cumplimiento de aislamiento social (2021)'}

elsoc_long_2016_2021 %>% 
  left_join(elsoc_clase) %>% 
  dplyr::filter(ola == 5, tipo_atricion == 1, !is_nsnr(c48),
                !is_nsnr(s31, r03_09, d01_01) & !is.na(quintil)) %>%
  mutate(c48 = factor(car::recode(c48, "1:2 = 1; 3 = 2; 4:5 = 3"),
                               levels = 1:3,
                               labels= c("Nunca o casi nunca", "A veces",
                                         "Frecuentemente o\nmuy frecuentemente"))) %>%
  prop(s31 == 1, by = c48, na.rm = TRUE) %>% 
  ggplot(aes(y = prop, x = c48, fill = c48,
             label = scales::percent(prop, accuracy = .1))) +
  theme_bw() + 
  geom_col(position = 'dodge2') +
  scale_y_continuous(labels = scales::percent,
                     limits = c(0, 1)) +
  ylab(label = NULL) +
  xlab(label = NULL) +
  scale_fill_viridis_d(begin = 0, end = .75, direction = -1, option = 'viridis') +
  geom_text(vjust = -0.5,
            position = position_dodge(width = .9),
            size = 3)  + 
  theme(legend.position = 'none',
        legend.title = element_blank())

```


```{r dist-educ, fig.cap = 'Porcentaje que sigue aislamiento social Frecuente o Muy frecuentemente, según nivel educacional (2021)'}

elsoc_long_2016_2021 %>% 
  filter(tipo_atricion == 1 & ola == 5,
         !is_nsnr(c48, m01)) %>% 
  mutate(educ = factor(car::recode(m01, recodes = "1:3 = 1; 4:5 = 2; 6:7 = 3; 8:10 = 4"),
                       levels = 1:4,
                       labels = c("Basica", "Media", "Tecnica", "Universitaria"))) %>% 
  prop(c48 %in% 4:5, educ, na.rm = TRUE) %>% 
  ggplot(aes(y = prop, x = educ, 
             label = scales::percent(prop, accuracy = .1))) +
  theme_bw() + 
  geom_col(position = 'dodge2', fill = viridis(1, begin = .5)) +
  scale_y_continuous(labels = scales::percent,
                      limits = 0:1) +
  ylab(label = NULL) +
  xlab(label = NULL) +
  scale_fill_viridis_d(begin = 0, end = .85, direction = -1, option = 'viridis') +
  geom_text(vjust = -0.8,
            position = position_dodge(width = .9),
            size= 2.75)

```


```{r dist-opinion, fig.cap = 'Porcentaje que sigue aislamiento social Frecuente o Muy frecuentemente, según grado de acuerdo con cuarentenas (2021)'}

elsoc_long_2016_2021 %>% 
  filter(tipo_atricion == 1 & ola == 5,
         !is_nsnr(c48, c37_10), !is.na(c37_10)) %>% 
  mutate(c37_10 = factor(car::recode(c37_10, "1:2 = 1; 3 = 2; 4:5 = 3"),
                         levels = 1:3,
                         labels = c('En desacuerdo o\nTotalmente en desacuerdo', 
                                    'Ni de acuerdo\nni en desacuerdo',
                                    'De acuerdo o\nTotalmente de acuerdo'))) %>% 
  prop(c48 %in% 4:5, c37_10, na.rm = TRUE) %>% 
  ggplot(aes(y = prop, x = c37_10, 
             label = scales::percent(prop, accuracy = .1))) +
  theme_bw() + 
  geom_col(position = 'dodge2', fill = viridis(1, begin = .5)) +
  scale_y_continuous(labels = scales::percent,
                      limits = 0:1) +
  ylab(label = NULL) +
  xlab(label = NULL) +
  scale_fill_viridis_d(begin = 0, end = .85, direction = -1, option = 'viridis') +
  geom_text(vjust = -0.8,
            position = position_dodge(width = .9),
            size= 2.75)



```


