
# Temas de salud mental y bienestar

## Salud mental y bienestar de la población

### ¿Cómo ha cambiado la salud mental y nivel de bienestar de la población?

```{r}

elsoc_long_2016_2021 %>% 
  filter(tipo_atricion == 1 & !is_nsnr(s01, s02, s03)) %>% 
  sjlabelled::as_label(ola) %>%
  prop_list(s01 %in% 4:5, s02 %in% 4:5, s03 %in% 4:5, by = ola, na.rm = TRUE) %>% 
  mutate(name = factor(name,
                       levels = c('s01 %in% 4:5', 's02 %in% 4:5', 's03 %in% 4:5'),
                       labels = c('Esta satisfecho o muy\nsatisfecho con su vida',
                                  'Su vida se acerca o se acerca\ncompletamente a su ideal',
                                  'Su salud es muy buena\no Excelente'))) %>% 
  ggplot(aes(y = prop, x = ola, group = name, color = name,
             label = scales::percent(prop, accuracy = .1))) + 
  theme_bw() + 
  geom_point(size = 1.75) + 
  geom_line() +
  geom_text_repel(nudge_y = .025, size = 3, color = 'black') +
  scale_y_continuous(labels = scales::percent, limits = c(0,1)) +
  ylab(label = NULL) +
  xlab(label = NULL) +  
  scale_color_viridis_d(end = .75, option = 'viridis') +
  theme(legend.position = 'top',
        legend.title = element_blank()) +
  ggtitle('Satisfacción con la vida y salud subjetiva, según ola',
          'Porcentaje que responde que...')

```

```{r}

elsoc_long_2016_2021 %>% 
  filter(tipo_atricion == 1 & ola %in% c(1, 3, 5) & !is_nsnr(s04, s08, s09)) %>% 
  sjlabelled::as_label(ola) %>%
  prop_list(s04 %in% 1:4, s08 == 0, s09 == 2, by = ola, na.rm = TRUE) %>% 
  mutate(name = factor(name,
                       levels = c('s04 %in% 1:4', 's08 == 0', 's09 == 2'),
                       labels = c('Practica deporte o actividad física\nmás de 1 o 2 veces por semana',
                                  'No fuma regularmente',
                                  'No consume alcohol\nregularmente'))) %>% 
  ggplot(aes(y = prop, x = ola, group = name, color = name,
             label = scales::percent(prop, accuracy = .1))) + 
  theme_bw() + 
  geom_point(size = 1.75) + 
  geom_line() +
  geom_text_repel(nudge_y = .025, size = 3, color = 'black') +
  scale_y_continuous(labels = scales::percent, limits = c(0,1)) +
  ylab(label = NULL) +
  xlab(label = NULL) +  
  scale_color_viridis_d(end = .75, option = 'viridis') +
  theme(legend.position = 'top',
        legend.title = element_blank()) +
  ggtitle('Conducta saludable, según ola',
          'Porcentaje que responde que...')

```


```{r}

elsoc_long_2016_2021 %>% 
  filter(tipo_atricion == 1 & ola %in% c(1, 3, 5) & !is_nsnr(s04, s08, s09)) %>% 
  sjlabelled::as_label(ola) %>%
  mutate(suma = 4 - (s04 %in% 1:4) - (s08 == 0) - (s09 == 2)) %>% 
  prop(suma, by = ola, na.rm = TRUE) %>% 
  mutate(conducta_saludable = 
           factor(suma, levels = 1:4,
                  labels = c('Practica deporte, y\nno fuma, ni consume\nalcohol regularmente',
                             'Realiza 1 de 3\nconductas no\nsaludables',
                             'Realiza 2 de 3\nconductas no\nsaludables',
                             'No practica deporte,\nfuma y consume\nalcohol regularmente'))) %>% 
  ggplot(aes(y = prop, x = ola, fill = fct_rev(conducta_saludable),
             label = scales::percent(prop, accuracy = .1))) + 
  theme_bw() + 
  geom_col() +
  geom_text(position = position_stack(vjust = .5), 
            color = rep(rep(c('black', 'white'), each = 2), 3),
            size = 3) +
  scale_y_continuous(labels = scales::percent) +
  ylab(label = NULL) +
  xlab(label = NULL) +  
  scale_fill_viridis_d(end = .75, option = 'viridis') +
  theme(legend.position = 'top',
        legend.title = element_blank()) +
  ggtitle('Conducta saludable, según ola',
          'Porcentaje que responde que...') +
  guides(fill = guide_legend(reverse = TRUE))

```


```{r}

elsoc_long_2016_2021 %>% 
  filter(tipo_atricion == 1,
         !is_nsnr(s01, s02, s03) & !is_nsnr(s04, s08, s09),
         ola == 5) %>% 
  sjlabelled::as_label(ola) %>%
  mutate(suma = 4 - (s04 %in% 1:4) - (s08 == 0) - (s09 == 2),
         conducta_saludable = 
           factor(suma, levels = 1:4,
                  labels = c('Practica deporte, y\nno fuma, ni consume\nalcohol regularmente',
                             'Realiza 1 de 3\nconductas no\nsaludables',
                             'Realiza 2 de 3\nconductas no\nsaludables',
                             'No practica deporte,\nfuma y consume\nalcohol regularmente'))) %>% 
  prop_list(s01 %in% 4:5, s02 %in% 4:5, s03 %in% 4:5, 
            by = conducta_saludable, na.rm = TRUE) %>% 
  mutate(name = factor(name,
                       levels = c('s01 %in% 4:5', 's02 %in% 4:5', 's03 %in% 4:5'),
                       labels = c('Esta satisfecho o muy\nsatisfecho con su vida',
                                  'Su vida se acerca o se acerca\ncompletamente a su ideal',
                                  'Su salud es muy buena\no Excelente'))) %>% 
  ggplot(aes(y = prop, x = conducta_saludable, group = name, color = name,
             label = scales::percent(prop, accuracy = .1))) + 
  theme_bw() + 
  geom_point(size = 1.75) + 
  geom_line() +
  geom_text_repel(nudge_y = .025, size = 3, color = 'black') +
  scale_y_continuous(labels = scales::percent, limits = c(0,1)) +
  ylab(label = NULL) +
  xlab(label = NULL) +  
  scale_color_viridis_d(end = .75, option = 'viridis') +
  theme(legend.position = 'top',
        legend.title = element_blank()) +
  ggtitle('Satisfacción con la vida y salud subjetiva, según conducta saludable (2021)',
          'Porcentaje que responde que...')

```

### Sintomatología depresiva

```{r depre-wave, echo=FALSE, fig.align='center'}
elsoc_long_2016_2021 %>% 
  purrr::map_at(.at = vars(starts_with('s11_0')), 
                .f = function(s) car::recode(s, "1 = 0; 2 = 1; 3 = 2; c(4, 5) = 3; c(-888, -999) = NA")) %>%
  as.data.frame() %>%  
  mutate(phq9 = (s11_01 + s11_02 + s11_03 + s11_04 + s11_05 + s11_06 + s11_07 + s11_08 + s11_09),
         depr = factor(car::recode(phq9, "0:4 = 1; 5:9 = 2; 10:14 = 3; 15:27 = 4"), 
                       levels = c(1,2,3,4),
                       labels = c('Sin sintomas o Minima', 'Depresion Media', 'Depresion Moderada', 'Depresion Moderada-Severa\na Severa'))) %>%
  dplyr::filter(tipo_atricion == 1) %>% 
  prop(depr, by = c(ola), na.rm = TRUE) %>% 
  sjlabelled::as_label(depr, ola) %>% 
  ggplot(aes(y = prop, x = ola, fill = fct_rev(depr), 
             label = scales::percent(prop, accuracy = .1))) + 
  theme_bw() + 
  geom_col(position = 'Stack') +
  scale_y_continuous(labels = scales::percent) +
  ylab(label = NULL) +
  xlab(label = NULL) +
  scale_fill_viridis_d(begin = 0, end = .85, option = 'viridis') +
  geom_text(position = position_stack(vjust = .5),
            size = 3, 
            color = rep(rep(c('black', 'white'), each = 2), 5)) + 
  theme(legend.position = 'top',
        legend.title = element_blank()) + 
  guides(fill = guide_legend(reverse = TRUE)) +
  ggtitle('Síntomas de depresión, según ola')

```


```{r depre-sexo, echo=FALSE, fig.align='center'}

elsoc_long_2016_2021 %>% 
  purrr::map_at(.at = vars(starts_with('s11_0')), 
                .f = function(s) car::recode(s, "1 = 0; 2 = 1; 3 = 2; c(4, 5) = 3; c(-888, -999) = NA")) %>%
  as.data.frame() %>%  
  dplyr::filter(tipo_atricion == 1 & ola %in% c(1, 5)) %>% 
  mutate(phq9 = (s11_01 + s11_02 + s11_03 + s11_04 + s11_05 + s11_06 + s11_07 + s11_08 + s11_09),
         depr = factor(car::recode(phq9, "0:4 = 1; 5:9 = 2; 10:14 = 3; 15:27 = 4"),
                       levels = c(1,2,3,4),
                       labels = c('Sin sintomas o\nmínima', 'Depresion media', 
                                  'Depresion moderada', 'Depresion moderada-severa\no Depresión severa'))) %>% 
  as_label(ola) %>% 
  survey_design_elsoc() %>%
  svytable(~depr + ola + idencuesta, design = .) %>% 
  as.data.frame() %>% 
  group_by(ola) %>% 
  mutate(prop = Freq/sum(Freq)) %>%
  filter(Freq > 0) %>% 
  ggplot(aes(y = prop, x = ola, fill = fct_rev(depr), 
             stratum = fct_rev(depr), alluvium = idencuesta)) +
  ggalluvial::geom_flow(alpha = .66) + 
  ggalluvial::geom_stratum(linetype = 0, width = .55) +
  scale_y_continuous(labels = scales::percent) + 
  ylab(label = NULL) +
  xlab(label = NULL) + 
  theme(legend.position = 'top',
        legend.title = element_blank()) +
  scale_fill_viridis_d(direction = -1, end = .9) +
  geom_text(data = function(x) { group_by(.data = x, ola, depr) %>%
      summarise(prop = sum(prop, na.rm = TRUE), idencuesta = 1) %>%
      ungroup()}, 
      aes(label = scales::percent(prop, accuracy = .1)),
      position = position_stack(vjust = .5),
      show.legend = FALSE,
      color = rep(c('white', 'white', 'black', 'black'), 2),
            size = 3) + 
  guides(fill = guide_legend(reverse = TRUE)) + 
  ggtitle(label = 'Cambios en síntomas depresivos entre 2016 y 2021')

            
```


```{r lca-depre}

K <- 3
elsoc_lca <- elsoc_long_2016_2021 %>% 
  filter(tipo_atricion == 1, !is_nsnr(s11_01, s11_02, s11_03, s11_04, s11_05, s11_06, s11_07, s11_08, s11_09)) %>% 
  purrr::map_at(.at = vars(starts_with('s11_0')), 
                .f = function(s) car::recode(s, "1:2 = 1; 3:5 = 2")) %>%
  as.data.frame()

lca <- poLCA(cbind(s11_01, s11_02, s11_03, s11_04, s11_05, s11_06, s11_07, s11_08, s11_09) ~ 1, 
      data = elsoc_lca , nclass = K, na.rm = TRUE, maxiter = 5000, nrep = 10)
elsoc_lca$class <- as.factor(lca$predclass)

elsoc_lca %>%
  prop_list(s11_01, s11_02, s11_03, s11_04, s11_05, s11_06, s11_07, s11_08, s11_09, 
            by = class, na.rm = TRUE) %>%
  mutate(name = factor(name,
                       levels = glue::glue('s11_0{1:9}'),
                       labels = c('Poco interés\no alegría', 'Decaimiento o\ndesesperanza', 'Sueño\nalterado', 
                                  'Falta de\nenergía',
                                  'Apetito\nalterado', 'Dificultad para\nconcentrarse', 
                                  'Mala opinión\nde sí mismo', 'Enlatecimiento\nfísico', 'Pensamiento\nde muerte')),
         clase = factor(class,
                        levels = 1:K,
                        labels = paste0('(', scales::percent(
                          elsoc_lca %>%
                            prop(class, na.rm = TRUE) %>%
                            pull(prop), .1), ')')),
         participa = factor(value,
                            levels = 1:2, 
                            labels = c('Sin síntoma', 'Con síntoma'))) %>% 
  ggplot(aes(x = prop, y = fct_rev(name), fill = participa)) + 
  geom_col(position = 'stack') + 
  facet_grid(~ clase) +
  labs(y = "Evento", 
       x = "Proporción",
       title = glue::glue("Perfiles de sintomatología depresiva: {K} clases"), 
       fill = "") +
  scale_x_continuous(breaks = seq(0, 1, .25),
                     labels = scales::percent) +
  guides(fill = guide_legend(reverse = TRUE)) +
  theme_bw() + 
  theme(legend.position = "top", 
        plot.title = element_text(size = 14),
        axis.text.x = element_text(size = 8)) + 
  scale_fill_viridis_d(begin = .33, end = .66, direction = -1, option = 'viridis')

```

```{r depre-year-sexo, echo=FALSE, fig.align='center'}

elsoc_long_2016_2021 %>% 
  purrr::map_at(.at = vars(starts_with('s11_0')), 
                .f = function(s) car::recode(s, "1 = 0; 2 = 1; 3 = 2; c(4, 5) = 3; c(-888, -999) = NA")) %>%
  as.data.frame() %>%  
  mutate(phq9 = (s11_01 + s11_02 + s11_03 + s11_04 + s11_05 + s11_06 + s11_07 + s11_08 + s11_09)) %>% 
  dplyr::filter(tipo_atricion == 1 & muestra == 1) %>% 
  prop(phq9>=10, by = c(ola, m0_sexo), na.rm = TRUE) %>% 
  sjlabelled::as_label(ola, m0_sexo) %>% 
  ggplot(aes(y = prop, x = ola, 
                   color = m0_sexo, group = m0_sexo,
              label = scales::percent(prop, accuracy = .1))) +
  theme_bw() +   
  geom_line() +
  geom_point(size = 1.75) +
  scale_y_continuous(labels = scales::percent,
                     limits = c(0,0.5)) +
  ylab(label = NULL) +
  xlab(label = NULL) +
  scale_color_viridis_d(begin = .33, end = .66, direction = 1, option = 'viridis') +
  ggrepel::geom_text_repel(size = 3, nudge_y = .025) + 
  theme(legend.position = 'top',
        legend.title = element_blank())  + 
  ggtitle(label = 'Síntomas depresivos, según sexo', 
          'Porcentaje con sintomas de depresión moderada, moderada-severa o severa')
 
```

```{r depre-edad-sexo, echo=FALSE, fig.align='center'}

elsoc_long_2016_2021 %>% 
  purrr::map_at(.at = vars(starts_with('s11_0')), 
                .f = function(s) car::recode(s, "1 = 0; 2 = 1; 3 = 2; c(4, 5) = 3; c(-888, -999) = NA")) %>%
  as.data.frame() %>%  
  mutate(phq9 = (s11_01 + s11_02 + s11_03 + s11_04 + s11_05 + s11_06 + s11_07 + s11_08 + s11_09),
         edadt = factor(car::recode(m0_edad, "18:29 = 1; 30:49 = 2; 50:64 = 3; 65:150 = 4"),
                           labels = c('18-29', '30-49', '50-64', '65 o más'))) %>% 
  dplyr::filter(ola %in% c(1, 5) & tipo_atricion == 1 & muestra == 1) %>% 
  prop(phq9 >= 10, by = c(ola, edadt), na.rm = TRUE) %>% 
  sjlabelled::as_label(ola, edadt) %>% 
  ggplot(aes(y = prop, x = edadt, 
                   group = ola, color = ola,
                   label = scales::percent(prop, accuracy = .1))) +
  theme_bw() +   
  geom_line() +
  geom_point(size = 1.75) +
  scale_y_continuous(labels = scales::percent,
                     limits = c(0,0.5)) +
  ylab(label = NULL) +
  xlab(label = NULL) +
  scale_color_viridis_d(begin = .33, end = .66, direction = 1, option = 'viridis') +
  ggrepel::geom_text_repel(size = 3) + 
  theme(legend.position = 'top',
        legend.title = element_blank())  + 
  ggtitle(label = 'Síntomas depresivos, según tramo de edad y ola del estudio', 
          'Porcentaje con sintomas de depresión moderada, moderada-severa o severa')

```


```{r}


elsoc_long_2016_2021 %>% 
  purrr::map_at(.at = vars(starts_with('s11_0')), 
                .f = function(s) car::recode(s, "1 = 0; 2 = 1; 3 = 2; c(4, 5) = 3; c(-888, -999) = NA")) %>%
  as.data.frame() %>%  
  mutate(phq9 = (s11_01 + s11_02 + s11_03 + s11_04 + s11_05 + s11_06 + s11_07 + s11_08 + s11_09)) %>% 
  dplyr::filter(tipo_atricion == 1 & muestra == 1 & ola == 5,
                !is_nsnr(s01, s02, s03) & !is_nsnr(s04, s08, s09)) %>% 
  mutate(suma = 4 - (s04 %in% 1:4) - (s08 == 0) - (s09 == 2),
         conducta_saludable = 
           factor(suma, levels = 1:4,
                  labels = c('Practica deporte, y\nno fuma, ni consume\nalcohol regularmente',
                             'Realiza 1 de 3\nconductas no\nsaludables',
                             'Realiza 2 de 3\nconductas no\nsaludables',
                             'No practica deporte,\nfuma y consume\nalcohol regularmente'))) %>% 
  prop(phq9 >= 10, by = conducta_saludable, na.rm = TRUE) %>% 
  ggplot(aes(y = prop, x = conducta_saludable,
             label = scales::percent(prop, accuracy = .1))) + 
  theme_bw() + 
  geom_col(position = 'dodge2', fill = viridis(1, begin =.33)) +
  geom_text(position = position_dodge(.9), vjust = -.5, size = 3) +
  scale_y_continuous(labels = scales::percent, limits = c(0,1)) +
  ylab(label = NULL) +
  xlab(label = NULL) +  
  scale_color_viridis_d(end = .75, option = 'viridis') +
  theme(legend.position = 'top',
        legend.title = element_blank()) +
  ggtitle(label = 'Síntomas depresivos, según conducta saludable (2021)', 
          'Porcentaje con sintomas de depresión moderada, moderada-severa o severa')

```

```{r depre-labstat, echo=FALSE, fig.align='center'}

elsoc_long_2016_2021 %>%
  purrr::map_at(.at = vars(starts_with('s11_0')), 
                .f = function(s) car::recode(s, "1 = 0; 2 = 1; 3 = 2; c(4, 5) = 3; c(-888, -999) = NA")) %>%
  as.data.frame() %>%  
  mutate(phq9 = (s11_01 + s11_02 + s11_03 + s11_04 + s11_05 + s11_06 + s11_07 + s11_08 + s11_09),
         sit_ocup = factor(car::recode(m02, "1:3 = 1; 7 = 2; 6 = 3; 5 = 4; c(4, 8, 9) = 5"), 
                           levels = c(1, 2, 3, 4, 5),
                           labels = c("Trabajo remunerado", "Trabajo doméstico\nno remunerado", "Desempleado/a", "Jubilado/a o\npensionado/a", "Otras categorías"))
         ) %>% 
  dplyr::filter(ola == 5 & tipo_atricion == 1 & muestra == 1 & !m02 %in% c(-888, -999)) %>% 
  prop(phq9 >= 10, by = sit_ocup) %>% 
  ggplot(aes(y = prop, x = sit_ocup, 
             label = scales::percent(prop, accuracy = .1))) + 
  theme_bw() + 
  geom_col(position = 'dodge2', fill = viridis(1, begin =.33)) +
  geom_text(position = position_dodge(.9), vjust = -.5, size = 3) +
  scale_y_continuous(labels = scales::percent,
                     limits = c(0, 1)) +
  ylab(label = NULL) +
  xlab(label = NULL) +
  theme(legend.position = 'top',
        legend.title = element_blank())  +
  ggtitle(label = 'Síntomas depresivos, según categoría ocupacional (2021)', 
          'Porcentaje con sintomas de depresión moderada, moderada-severa o severa')

```

En 2021 no hay hombres en la categoría Trabajo doméstico no remunerado $^{*}$






## COVID - 19


```{r covid-sexo, fig.align='center'}

elsoc_long_2016_2021 %>% 
  dplyr::filter(ola == 5, tipo_atricion == 1 & !is_nsnr(s31) & !is_nsnr(r03_09)) %>%
  prop_list(s31 == 1, r03_09 > 1, na.rm = TRUE) %>% 
  mutate(name = factor(name, levels = c('s31 == 1', 'r03_09 > 1'),
                       labels = c('Fue diagnosticado con COVID-19',
                                  'Tiene al menos un conocido/a que\nfue diagnosticado con COVID-19'))) %>% 
  ggplot(aes(y = prop, x = name, fill = name,
             label = scales::percent(prop, accuracy = .1))) +
  theme_bw() + 
  geom_col(position = 'dodge2') +
  scale_y_continuous(labels = scales::percent,
                     limits = c(0, 1)) +
  ylab(label = NULL) +
  xlab(label = NULL) +
  scale_fill_viridis_d(begin = .33, end = .66, direction = -1, option = 'viridis') +
  geom_text(vjust = -0.5,
            position = position_dodge(width = .9),
            size = 3)  + 
  theme(legend.position = 'none') + 
  ggtitle('Cercanía de contagio de covid',
          'Porcentaje que...')

```

```{r depre clase.sub, echo=FALSE, fig.align='center'}

elsoc_long_2016_2021 %>% 
  dplyr::filter(ola == 5, tipo_atricion == 1,
                !is_nsnr(s31, r03_09, d01_01) & !is.na(d01_01)) %>%
  mutate(clase.sub = factor(car::recode(d01_01, "0:4 = 1; 5 = 2; 6:10 = 3"),
                            levels = 1:3,
                            labels = c('Baja y Media baja', 'Media', 'Media y Media alta'))) %>% 
  prop_list(s31 == 1, r03_09 > 1, by = clase.sub, na.rm = TRUE) %>% 
  mutate(name = factor(name, levels = c('s31 == 1', 'r03_09 > 1'),
                       labels = c('Fue diagnosticado con COVID-19',
                                  'Tiene al menos un conocido/a que\nfue diagnosticado con COVID-19'))) %>%
  ggplot(aes(y = prop, x = name, fill = clase.sub,
             label = scales::percent(prop, accuracy = .1))) +
  theme_bw() + 
  geom_col(position = 'dodge2') +
  scale_y_continuous(labels = scales::percent,
                     limits = c(0, 1)) +
  ylab(label = NULL) +
  xlab(label = NULL) +
  scale_fill_viridis_d(begin = 0, end = .75, direction = -1, option = 'viridis') +
  geom_text(vjust = -0.5,
            position = position_dodge(width = .9),
            size = 3)  + 
  theme(legend.position = 'top',
        legend.title = element_blank()) + 
  ggtitle('Cercanía de contagio de covid, según clase social subjetiva (2021)',
          'Porcentaje que...')

```


```{r, fig.align='center'}

elsoc_long_2016_2021 %>% 
  dplyr::filter(ola == 5, tipo_atricion == 1 & !is_nsnr(r03_09)) %>%
  mutate(r03_09 = factor(car::recode(r03_09, "4:7 = 4"),
                         levels = 1:4,
                         labels = c('No conoce a nadie que haya\nsido diagnosticado con COVID-19', 
                                    'Conoce a 1', 'Conoce entre 2 y 4', 'Conoce a 5 o más'))) %>% 
  prop(r03_09, na.rm = TRUE) %>% 
  as_label(r03_09) %>% 
  ggplot(aes(y = prop, x = r03_09, fill = r03_09,
             label = scales::percent(prop, accuracy = .1))) +
  theme_bw() + 
  geom_col(position = 'dodge2') +
  scale_y_continuous(labels = scales::percent,
                     limits = c(0, 1)) +
  ylab(label = NULL) +
  xlab(label = NULL) +
  scale_fill_viridis_d(begin = .33, end = .66, direction = -1, option = 'viridis') +
  geom_text(vjust = -0.5,
            position = position_dodge(width = .9),
            size = 3)  + 
  theme(legend.position = 'none') + 
  ggtitle('Distribución de los encuestados,\nsegún número de conocidos que han sido diagnosticados de covid (2021)')

```

### Cuarentenas

```{r hist-fecha-2021, fig.align='center'}
elsoc_long_2016_2021 %>% 
  filter(tipo_atricion == 1 & ola == 5) %>% 
  mutate(fecha = make_date(year = annio_entr, month = mes_entr, day = dia_entr),
         semana = lubridate::week(fecha)) %>% 
  group_by(semana) %>% 
  summarise(n = n()) %>%
  mutate(fecha = make_date(year = 2021, month = 1, day = 1) + 7*semana) %>% 
  ggplot(mapping = aes(y = n, x = fecha)) +
  theme_bw() +
  geom_col(fill = viridis(1, begin = .33)) +
  scale_y_continuous(limits = c(0,400)) + 
  ylab(label = NULL) +
  xlab(label = NULL) +
  scale_x_date(date_labels = "%d-%m",
               date_breaks = '2 weeks') +
  theme(axis.text.x = element_text(angle = 45, hjust = 1)) +
  ggtitle('¿Cuándo fueron encuestados los entrevistado? (2021)',
          'Frecuencia de encuestas, según fecha')

```

```{r}
elsoc_long_2016_2021 %>% 
  filter(ola == 5 & tipo_atricion == 1) %>% 
  left_join(elsoc_long_cuarentenas, by = c('idencuesta', 'ola')) %>% 
  mutate(cuarentena_acum.30t = factor(car::recode(cuarentena_acum.30, "0 = 1; 1:14 = 2; 15:21 = 3; 22:30 = 4"),
                                 levels = 1:4,
                                 labels = c('0 días', '1-14 días', '15-21 días', '22-30 días'))) %>% 
  prop(cuarentena_acum.30t) %>% 
  ggplot(aes(y = prop, x = cuarentena_acum.30t, fill = cuarentena_acum.30t,
             label = scales::percent(prop, accuracy = .1))) +
  theme_bw() + 
  geom_col(position = 'dodge2') +
  scale_y_continuous(labels = scales::percent,
                     limits = c(0, 1)) +
  ylab(label = NULL) +
  xlab(label = NULL) +
  scale_fill_viridis_d(end = .66, direction = -1, option = 'viridis') +
  geom_text(vjust = -0.5,
            position = position_dodge(width = .9),
            size = 3)  + 
  theme(legend.position = 'none') + 
  ggtitle('Días acumulados en cuarentena, el mes previo a la encuesta',
          'Distribución de los encuestados, según días en cuarentena')

```

```{r}

elsoc_long_2016_2021 %>% 
  filter(ola == 5 & tipo_atricion == 1, !is_nsnr(m60)) %>% 
  prop(m60, na.rm = TRUE) %>% 
  mutate(m60 = factor(m60, levels = 1:3,
                      labels = c('Trabajo de manera\ncompleta desde el hogar',
                                 'Trabajo de manera\n parcial en el hogar',
                                 'Trabajo fuera del hogar'))) %>% 
  ggplot(aes(y = prop, x = m60, fill = m60,
             label = scales::percent(prop, accuracy = .1))) +
  theme_bw() + 
  geom_col(position = 'dodge2') +
  scale_y_continuous(labels = scales::percent,
                     limits = c(0, 1)) +
  ylab(label = NULL) +
  xlab(label = NULL) +
  scale_fill_viridis_d(end = .66, direction = -1, option = 'viridis') +
  geom_text(vjust = -0.5,
            position = position_dodge(width = .9),
            size = 3)  + 
  theme(legend.position = 'none') + 
  ggtitle('Trabajo remoto (2021)',
          'Porcentaje que trabaja en modalidad...')

```


```{r}

elsoc_long_2016_2021 %>% 
  filter(tipo_atricion == 1, ola == 5) %>%
  left_join(elsoc_long_cuarentenas, by = c('idencuesta', 'ola')) %>%
  mutate(cuarentena_acum.30t = factor(car::recode(cuarentena_acum.30, "0 = 1; 1:14 = 2; 15:21 = 3; 22:30 = 4"),
                                 levels = 1:4,
                                 labels = c('0 días', '1-14 días', '15-21 días', '22-30 días'))) %>% 
  purrr::map_at(.at = vars(starts_with('s11_0')), 
                .f = function(s) car::recode(s, "1 = 0; 2 = 1; 3 = 2; c(4, 5) = 3; c(-888, -999) = NA")) %>%
  as.data.frame() %>%  
  mutate(phq9 = (s11_01 + s11_02 + s11_03 + s11_04 + s11_05 + s11_06 + s11_07 + s11_08 + s11_09)) %>%
  prop(phq9 >= 10, by = cuarentena_acum.30t, na.rm = TRUE) %>% 
  as_label(ola) %>% 
  ggplot(aes(y = prop, x = cuarentena_acum.30t, fill = cuarentena_acum.30t,
             label = scales::percent(prop, accuracy = .1))) + 
  theme_bw() + 
  geom_col(position = 'dodge2') +
  scale_y_continuous(labels = scales::percent, limits = c(0,1)) +
  scale_fill_viridis_d(begin = 0, end = .85, option = 'viridis') +
  ylab(label = NULL) +
  xlab(label = NULL) +
  geom_text(position = position_dodge(.9),
            vjust = -.5,
            size = 3) +
  theme(legend.position = 'none') +
  ggtitle(label = 'Síntomas depresivos, según días de cuarentena', 
          'Porcentaje con sintomas de depresión moderada, moderada-severa o severa')

```

```{r}
elsoc_long_2016_2021 %>% 
  filter(ola == 5 & tipo_atricion == 1, !is_nsnr(m60) & !is.na(m60)) %>% 
  mutate(m60 = factor(m60, levels = 1:3,
                      labels = c('Trabajo de manera\ncompleta desde el hogar',
                                 'Trabajo de manera\n parcial en el hogar',
                                 'Trabajo fuera del hogar'))) %>%
  purrr::map_at(.at = vars(starts_with('s11_0')), 
                .f = function(s) car::recode(s, "1 = 0; 2 = 1; 3 = 2; c(4, 5) = 3; c(-888, -999) = NA")) %>%
  as.data.frame() %>%  
  mutate(phq9 = (s11_01 + s11_02 + s11_03 + s11_04 + s11_05 + s11_06 + s11_07 + s11_08 + s11_09)) %>%
  prop(phq9 >= 10, by = m60, na.rm = TRUE) %>% 
  as_label(ola) %>% 
  ggplot(aes(y = prop, x = m60, fill = m60,
             label = scales::percent(prop, accuracy = .1))) + 
  theme_bw() + 
  geom_col(position = 'dodge2') +
  scale_y_continuous(labels = scales::percent, limits = c(0,1)) +
  scale_fill_viridis_d(begin = 0, end = .85, option = 'viridis') +
  ylab(label = NULL) +
  xlab(label = NULL) +
  geom_text(position = position_dodge(.9),
            vjust = -.5,
            size = 3) +
  theme(legend.position = 'none') +
  ggtitle(label = 'Síntomas depresivos, según modalidad de trabajo', 
          'Porcentaje con sintomas de depresión moderada, moderada-severa o severa')

```



### Grado de acuerdo con actividad económica versus salud pública según identificación política el año 2021

```{r}

elsoc_long_2016_2021 %>% 
  filter(ola == 5 & tipo_atricion == 1 & 
           !c37_09 %in% c(-888, -999) & !c15 %in% c(-888, -999)) %>% 
    mutate(pos_id = factor(car::recode(c15, recodes = "0:4 = 1; 5 = 2; 6:10 = 3; 11:12 = 4"),
                         levels = c(1, 2, 3, 4),
                         labels = c('Izquierda', "Centro", "Derecha", "No se identifica"))) %>%
  prop(c37_09 %in% 4:5, pos_id, na.rm = TRUE) %>% 
  sjlabelled::as_label(c37_09, pos_id) %>% 
  ggplot(aes(y = prop, x = pos_id, fill = pos_id, 
               label = scales::percent(prop, accuracy = .1))) +
  theme_bw() + 
    geom_col() +
    scale_y_continuous(labels = scales::percent, limits = c(0,1)) + 
    ylab(label = NULL) +
    xlab(label = NULL) +
    scale_fill_viridis_d(begin = 0, end = .85, direction = -1, option = 'viridis') +
    geom_text(vjust = -0.8,
              position = position_dodge(width = .9),
              size= 2.75) +
    theme(legend.position = 'none',   
          legend.title = element_blank())

```


```{r}

elsoc_long_2016_2021 %>% 
  filter(ola == 5 & tipo_atricion == 1 & 
           !c37_10 %in% c(-888, -999) & !c15 %in% c(-888, -999)) %>% 
    mutate(pos_id = factor(car::recode(c15, recodes = "0:4 = 1; 5 = 2; 6:10 = 3; 11:12 = 4"),
                         levels = c(1, 2, 3, 4),
                         labels = c('Izquierda', "Centro", "Derecha", "No se identifica"))) %>%
  prop(c37_10 %in% 4:5, pos_id, na.rm = TRUE) %>% 
  sjlabelled::as_label(pos_id) %>% 
  ggplot(aes(y = prop, x = pos_id, fill = pos_id,
               label = scales::percent(prop, accuracy = .1))) +
  theme_bw() + 
    geom_col() +
    scale_y_continuous(labels = scales::percent,
                       limits = c(0, 1)) +
    ylab(label = NULL) +
    xlab(label = NULL) +
    scale_fill_viridis_d(begin = 0, end = .85, direction = -1, option = 'viridis') +
    geom_text(vjust = -0.8,
              position = position_dodge(width = .9),
              size= 2.75) +
    theme(legend.position = 'none',   
          legend.title = element_blank())

```

## Estrés Financiero

```{r satisfaccion-wave, echo=FALSE, fig.align='center'}

elsoc_long_2016_2021 %>% 
  dplyr::filter(muestra == 1 & tipo_atricion == 1 & !m43 %in% c(-888, -999, NA)) %>% 
  prop(m43, by = ola, na.rm = TRUE) %>% 
  sjlabelled::as_label(m43, ola) %>% 
  ggplot(aes(y = prop, x = ola, fill = m43, 
             label = scales::percent(prop, accuracy = .1))) + 
  theme_bw() + 
  geom_col(position = 'Stack') +
  scale_y_continuous(labels = scales::percent) +
  ylab(label = NULL) +
  xlab(label = NULL) +
  scale_fill_viridis_d(begin = .33, end = .85, direction = -1, option = 'viridis') +
  geom_text(position = position_stack(vjust = .5),
            size= 2.75) + 
  theme(legend.position = 'top',
        legend.title = element_blank()) 

```

```{r satisfaccion-retiro, echo=FALSE, fig.align='center'}
datos.g19.11 <- elsoc_long_2016_2021 %>% 
  dplyr::filter(muestra == 1 & tipo_atricion == 1
                & !m16 %in% c(-888, -999, NA) & !m63_02 %in% c(-888, -999, NA)) %>% 
  prop(m16, by = c(m63_02), na.rm = TRUE) %>% 
  sjlabelled::as_label(m16, m63_02) 


g19.11 <- datos.g19.11 %>% 
  ggplot(aes(y = prop, x = m63_02, fill = m16, 
             label = scales::percent(prop, accuracy = .1))) + 
  theme_bw() + 
  geom_col(position = 'Stack') +
  scale_y_continuous(labels = scales::percent) +
  ylab(label = NULL) +
  xlab(label = NULL) +
  scale_fill_viridis_d(begin = .33, end = .85, direction = -1, option = 'viridis') +
  #cambiar geom_text tal que: Stack y cambio colores
  geom_text(position = position_stack(vjust = .5),
            size= 2.75) + 
  theme(legend.position = 'top',
        legend.title = element_blank()) 

g19.11
```

```{r clase.sub-benef.estatal, echo=FALSE, fig.align='center'}

datos.g19.12 <- elsoc_long_2016_2021 %>% 
  mutate(clase.sub = factor(car::recode(d01_01, "c(0,1,2,3)='Baja y media baja'; c(4, 5)='Media'; c(6,7,8,9,10)='Alta y media alta'"),
                           levels = c("Baja y media baja", "Media", "Alta y media alta"))) %>%
  dplyr::filter(muestra == 1 & tipo_atricion == 1
                & !clase.sub %in% c(-888, -999, NA) & !m63_01 %in% c(-888, -999, NA)) %>% 
  prop(clase.sub, by = c(m63_01), na.rm = TRUE) %>% 
  sjlabelled::as_label(clase.sub, m63_01) 

g19.12 <- datos.g19.12 %>% 
  ggplot(aes(y = prop, x = m63_01, fill = clase.sub, 
             label = scales::percent(prop, accuracy = .1))) + 
  theme_bw() + 
  geom_col(position = 'Stack') +
  scale_y_continuous(labels = scales::percent) +
  ylab(label = NULL) +
  xlab(label = NULL) +
  scale_fill_viridis_d(begin = .33, end = .85, direction = -1, option = 'viridis') +
  #cambiar geom_text tal que: Stack y cambio colores
  geom_text(position = position_stack(vjust = .5),
            size= 2.75) + 
  theme(legend.position = 'top',
        legend.title = element_blank()) 

g19.12
```

```{r clase.sub.hij-1erretiro, echo=FALSE, fig.align='center'}
datos.g19.13 <- elsoc_long_2016_2021 %>% 
  mutate(clase.sub.hijos = factor(car::recode(d01_03, "c(0,1,2,3)='Baja y media baja'; c(4, 5,6)='Media'; c(7,8,9,10)='Alta y media alta'"),
                           levels = c("Baja y media baja", "Media", "Alta y media alta"))) %>%
  dplyr::filter(muestra == 1 & tipo_atricion == 1
                & !clase.sub.hijos %in% c(-888, -999, NA) & !m63_01 %in% c(-888, -999, NA)) %>% 
  prop(clase.sub.hijos, by = c(m63_02), na.rm = TRUE) %>% 
  sjlabelled::as_label(clase.sub.hijos, m63_02) 

g19.13 <- datos.g19.13 %>% 
  ggplot(aes(y = prop, x = m63_02, fill = clase.sub.hijos, 
             label = scales::percent(prop, accuracy = .1))) + 
  theme_bw() + 
  geom_col(position = 'Stack') +
  scale_y_continuous(labels = scales::percent) +
  ylab(label = NULL) +
  xlab(label = NULL) +
  scale_fill_viridis_d(begin = .33, end = .85, direction = -1, option = 'viridis') +
  #cambiar geom_text tal que: Stack y cambio colores
  geom_text(position = position_stack(vjust = .5),
            size= 2.75) + 
  theme(legend.position = 'top',
        legend.title = element_blank())

g19.13
```

```{r endeud-1retiro, echo=FALSE, fig.align='center'}
datos.g19.14 <- elsoc_long_2016_2021 %>% 
  dplyr::filter(muestra == 1 & tipo_atricion == 1
                & !m43 %in% c(-888, -999, NA) & !is.na(m43) & !m63_02 %in% c(-888, -999, NA)) %>% 
  prop(m43, by = c(m63_02), na.rm = TRUE) %>% 
  sjlabelled::as_label(m43, m63_02) 

g19.14 <- datos.g19.14  %>% 
  ggplot(aes(y = prop, x = m63_02, fill = m43, 
             label = scales::percent(prop, accuracy = .1))) + 
  theme_bw() + 
  geom_col(position = 'Stack') +
  scale_y_continuous(labels = scales::percent) +
  ylab(label = NULL) +
  xlab(label = NULL) +
  scale_fill_viridis_d(begin = .33, end = .85, direction = -1, option = 'viridis') +
  #cambiar geom_text tal que: Stack y cambio colores
  geom_text(position = position_stack(vjust = .5),
            size= 2.75) + 
  theme(legend.position = 'top',
        legend.title = element_blank())

g19.14
```

```{r endeud-2retiro, echo=FALSE, fig.align='center'}
datos.g19.15 <- elsoc_long_2016_2021 %>% 
  dplyr::filter(muestra == 1 & tipo_atricion == 1
                & !m43 %in% c(-888, -999, NA) & !is.na(m43) & !m63_03 %in% c(-888, -999, NA)) %>% 
  prop(m43, by = c(m63_03), na.rm = TRUE) %>% 
  sjlabelled::as_label(m43, m63_03) 

g19.15 <- datos.g19.15  %>% 
  ggplot(aes(y = prop, x = m63_03, fill = m43, 
             label = scales::percent(prop, accuracy = .1))) + 
  theme_bw() + 
  geom_col(position = 'Stack') +
  scale_y_continuous(labels = scales::percent) +
  ylab(label = NULL) +
  xlab(label = NULL) +
  scale_fill_viridis_d(begin = .33, end = .85, direction = -1, option = 'viridis') +
  #cambiar geom_text tal que: Stack y cambio colores
  geom_text(position = position_stack(vjust = .5),
            size= 2.75) + 
  theme(legend.position = 'top',
        legend.title = element_blank()) 
g19.15
```

```{r deuda-retiro1, fig.align='center'}
elsoc_long_2016_2021 %>% 
  left_join(elsoc_wide_2016_2021 %>% 
              filter(!m63_02_w05 %in% c(-888, -999) & !m63_03_w05 %in% c(-888, -999)) %>%
              mutate(retiros = factor(case_when(m63_02_w05 == 1 & m63_03_w05 == 1 ~ 1,
                                                m63_02_w05 == 1 ~ 2,
                                                TRUE ~ 3),
                                      levels = c(3, 2, 1),
                                      labels = c('Ningún retiro', 
                                                 'Primer retiro', 
                                                 'Primer y segundo\n retiro'))) %>%
              select(idencuesta, retiros), by = 'idencuesta') %>% 
  filter(tipo_atricion == 1 & ola %in% c(3, 5) & !is.na(retiros) &
           !m42_01 %in% c(-888, -999) & !m42_02 %in% c(-888, -999) & 
           !m42_03 %in% c(-888, -999) & !m42_04 %in% c(-888, -999)) %>% 
  pivot_longer(cols = c(m42_01, m42_02, m42_03, m42_04)) %>% 
  prop(value, by = c(ola, retiros, name), na.rm = TRUE) %>% 
  as_label(value, ola) %>% 
  filter(value == 1) %>% 
  mutate(name = factor(name, 
                       levels = c('m42_01', 'm42_02', 'm42_03', 'm42_04'),
                       labels = c('Casa\ncomercial', 'Banco', 
                                  'Parientes', 'Otros'))) %>% 
  ggplot(aes(y = prop, x = name, fill = ola, 
             label = scales::percent(prop, accuracy = .1))) +
  facet_wrap(.~retiros) +
  theme_bw() + 
  geom_col(position = "dodge2") +
  scale_y_continuous(labels = scales::percent,
                     limits = c(0, 1)) +
  ylab(label = NULL) +
  xlab(label = NULL) +
  scale_fill_viridis_d(begin = .33, end = .66, direction = -1, option = 'viridis') + 
  geom_text(vjust = -0.8,
            position = position_dodge(width = .9),
            size= 2.75)  +
  theme(legend.position = 'top',
        legend.title = element_blank())

```



## Distanciamiento y comportamiento prosocial en pandemia

```{r dist-total, fig.align='center', fig.cap='¿En qué medida usted ha seguido la recomendación de quedarse en su hogar, manteniendo el aislamiento social? (2021).'}

datos.9.1 <- elsoc_long_2016_2021 %>% 
  filter(tipo_atricion == 1 & muestra == 1 & ola %in% c(5) & !c48 %in% c(-888, -999)) %>% 
  mutate(dis_soc = factor(car::recode(c48, "c(1,2) = 1; c(3) = 2; c(4,5) = 3"),
                               levels = c(1,2,3),
                               labels= c("Nunca o casi nunca", "A veces",
                                         "Frecuentemente o\nmuy frecuentemente"))) %>%
  prop(x = dis_soc, na.rm = TRUE)

g9.1 <- datos.9.1 %>% 
  ggplot(aes(y = prop, x = dis_soc, fill = dis_soc, 
             label = as.character(scales::percent(prop, accuracy = .1)))) +
  theme_bw() + 
  geom_col(position = 'Dodge') +
  scale_y_continuous(labels = scales::percent,
                      limits = c(0, 1)) +
  ylab(label = NULL) +
  xlab(label = NULL) +
  scale_fill_viridis_d(begin = 0, end = .85, direction = -1, option = 'viridis') +
  geom_text(vjust = -0.8,
            position = position_dodge(width = .9),
            size= 2.75) +
  theme(legend.position = 'none', 
        legend.title = element_blank())
g9.1
```

```{r dist-quintil, fig.align='center', fig.cap='¿En qué medida usted ha seguido la recomendación de quedarse en su hogar, manteniendo el aislamiento social? según quintil de ingreso. Suma de respuestas "Frecuente o "Muy frecuentemente" (2021).'}
datos.9.2 <- elsoc_long_2016_2021 %>% 
  filter(tipo_atricion == 1 & muestra == 1 & ola %in% c(5) & !t01 %in% c(-888, -999)) %>% 
  mutate(dis_soc = factor(car::recode(c48, "c(1,2) = 1; c(3) = 2; c(4,5) = 3"),
                               levels = c(1,2,3), labels= c("Nunca o casi nunca", "A veces",
                                         "Frecuentemente o\nmuy frecuentemente")),
         m30 = as.numeric(car::recode(m30,"1=110000;2=251000;3=305000;4=355000;5=400000;6=445000;
                                           7=490000;8=535000;9=585000;10=640000;11=700000;12=765000;
                                           13=845000;14=935000;15=1040000;16=1180000;17=1375000;
                                           18=1670000;19=2275000;20=2700000;NA=NA")),
         m29_imp = ifelse(!is.na(m29),m29, m30),
         n_hogar = case_when(ola == 1 ~ nhogar1, ola == 2 ~ m46_nhogar,
                             ola == 3 ~ m54, ola == 4 ~ m54, ola == 5 ~ m54)) %>%
  mutate(ing_pc = (m29_imp/n_hogar)) %>%
  sjlabelled::as_label(ola) %>% 
  group_by(ola) %>% 
  mutate(quintil = factor(ntile(-desc(ing_pc), 5), levels = c(1,2,3,4,5),
         labels = c('Q1', 'Q2', 'Q3', 'Q4', 'Q5'))) %>% 
  prop(x = dis_soc, by = c(ola, quintil), na.rm = TRUE) %>% 
  filter(dis_soc == "Frecuentemente o\nmuy frecuentemente")

g9.2 <- 
  datos.9.2 %>% 
  ggplot(aes(y = prop, x = quintil, fill = quintil, 
             label = as.character(scales::percent(prop, accuracy = .1)))) + 
  theme_bw() + 
  geom_col(position = 'Dodge') +
  scale_y_continuous(labels = scales::percent,
                      limits = c(0, 1)) +
  ylab(label = NULL) +
  xlab(label = NULL) +
  scale_fill_viridis_d(begin = 0, end = .99, direction = -1, option = 'viridis') +
  geom_text(vjust = -0.8,
            position = position_dodge(width = .9),
            size= 2.75) + 
  theme(legend.position = 'none',
        legend.title = element_blank())
g9.2
```


```{r dist-edad, fig.align='center', fig.cap='¿En qué medida usted ha seguido la recomendación de quedarse en su hogar, manteniendo el aislamiento social? según edad. Suma de respuestas "Frecuente o "Muy frecuentemente" (2021).'}
datos.9.3 <- elsoc_long_2016_2021 %>% 
  filter(tipo_atricion == 1 & muestra == 1 & ola %in% c(5) & !c48 %in% c(-888, -999)) %>% 
  mutate(dis_soc = factor(car::recode(c48, "c(1,2) = 1; c(3) = 2; c(4,5) = 3"),
                               levels = c(1,2,3),
                               labels= c("Nunca o\ncasi nunca", "A veces",
                                         "Frecuentemente o\nmuy frecuentemente")),
         edadt = factor(car::recode(m0_edad, "18:29=1; 30:49=2; 50:64=3 ;65:150=4"),
                        levels = c(1,2,3,4), labels = c('18-29', '30-49', '50-64', '65 o más'))) %>%
  prop(x = dis_soc, by = edadt, na.rm = TRUE) %>% 
  filter(dis_soc == "Frecuentemente o\nmuy frecuentemente")

g9.3 <- 
  datos.9.3 %>% 
  ggplot(aes(y = prop, x = edadt, fill = edadt, 
             label = as.character(scales::percent(prop, accuracy = .1)))) + 
  theme_bw() + 
  geom_col(position = 'Dodge') +
  scale_y_continuous(labels = scales::percent,
                      limits = c(0, 1)) +
  ylab(label = NULL) +
  xlab(label = NULL) +
  scale_fill_viridis_d(begin = 0, end = .99, direction = -1, option = 'viridis') +
  geom_text(vjust = -0.8,
            position = position_dodge(width = .9),
            size= 2.75) + 
  theme(legend.position = 'none',
        legend.title = element_blank())
g9.3
```

```{r dist-estrato, fig.align='center', fig.cap='¿En qué medida usted ha seguido la recomendación de quedarse en su hogar, manteniendo el aislamiento social? según estrato muestral (2021).'}
datos.9.4 <- elsoc_long_2016_2021 %>% 
  filter(tipo_atricion == 1 & muestra == 1 & ola %in% c(5) & !c48 %in% c(-888, -999)) %>% 
  mutate(dis_soc = factor(car::recode(c48, "c(1,2) = 1; c(3) = 2; c(4,5) = 3"),
                               levels = c(1,2,3),
                               labels= c("Nunca o\ncasi nunca", "A veces",
                                         "Frecuentemente o\nmuy frecuentemente")),
         estrato = factor(estrato, levels = c(1,2,3,4,5,6),
                          labels = c('Gran\nSantiago', 'Gran\nValparaíso', 'Gran\nConcepción',
                                     'Ciudades\ngrandes', 'Ciudades\nmedianas', 'Ciudades\npequeñas'))) %>%
  prop(x = dis_soc, by = estrato, na.rm = TRUE)

g9.4 <- datos.9.4 %>%
  ggplot(aes(y = prop, x = estrato, fill = dis_soc, 
             label = as.character(scales::percent(prop, accuracy = .1)))) + 
  theme_bw() + 
  geom_col(position = 'Stack') +
  ylab(label = NULL) +
  xlab(label = NULL) +
  scale_fill_viridis_d(begin = 0, end = .99, direction = -1, option = 'viridis') +
  geom_text(position = position_stack(vjust = .5),
            size= 2.75, color = rep.int(c( 'black','black','white'), 6)) + 
  theme(legend.position = 'top',
        legend.title = element_blank())
g9.4
```

```{r dist-telet, fig.align='center', fig.cap='¿En qué medida usted ha seguido la recomendación de quedarse en su hogar, manteniendo el aislamiento social? según tipo de trabajo en pandemia. Suma de respuestas "Frecuente o "Muy frecuentemente" (2021).'}
datos.9.5 <- elsoc_long_2016_2021 %>% 
  filter(tipo_atricion == 1 & muestra == 1 & ola %in% c(5) & !c48 %in% c(-888, -999) & !m60 %in% c(-888, -999)) %>% 
  mutate(dis_soc = factor(car::recode(c48, "c(1,2) = 1; c(3) = 2; c(4,5) = 3"),
                               levels = c(1,2,3),
                               labels= c("Nunca o\ncasi nunca", "A veces",
                                         "Frecuentemente o\nmuy frecuentemente")),
         trab_pandemia = factor(m60, labels = c('Trabajo de manera\ncompleta desde el hogar',
                                                'Trabajo de manera\nparcial desde el hogar',
                                                'Trabajo fuera\ndel hogar'))) %>%
  prop(x = dis_soc, by = trab_pandemia, na.rm = TRUE) %>% 
  filter(dis_soc == "Frecuentemente o\nmuy frecuentemente") %>% 
  drop_na()

g9.5 <- 
  datos.9.5 %>% 
  ggplot(aes(y = prop, x = trab_pandemia, fill = trab_pandemia, 
             label = as.character(scales::percent(prop, accuracy = .1)))) + 
  theme_bw() + 
  geom_col(position = 'Dodge') +
  scale_y_continuous(labels = scales::percent,
                      limits = c(0, 1)) +
  ylab(label = NULL) +
  xlab(label = NULL) +
  scale_fill_viridis_d(begin = 0, end = .99, direction = -1, option = 'viridis') +
  geom_text(vjust = -0.8,
            position = position_dodge(width = .9),
            size= 2.75) + 
  theme(legend.position = 'none',
        legend.title = element_blank())
g9.5
```
```{r dist-covid, fig.align='center', fig.cap='¿En qué medida usted ha seguido la recomendación de quedarse en su hogar, manteniendo el aislamiento social? según diagnóstico con coronavirus. Suma de respuestas "Frecuente o "Muy frecuentemente" (2021).'}
datos.9.6 <- elsoc_long_2016_2021 %>% 
  filter(tipo_atricion == 1 & muestra == 1 & ola %in% c(5) & !c48 %in% c(-888, -999) & !s31 %in% c(-888, -999)) %>% 
  mutate(dis_soc = factor(car::recode(c48, "c(1,2) = 1; c(3) = 2; c(4,5) = 3"),
                               levels = c(1,2,3),
                               labels= c("Nunca o\ncasi nunca", "A veces",
                                         "Frecuentemente o\nmuy frecuentemente")),
         covid = factor(s31, labels = c('Si','No'))) %>%
  prop(x = dis_soc, by = covid, na.rm = TRUE) %>% 
  filter(dis_soc == "Frecuentemente o\nmuy frecuentemente") %>% 
  drop_na()

g9.6 <- 
  datos.9.6 %>% 
  ggplot(aes(y = prop, x = covid, fill = covid, 
             label = as.character(scales::percent(prop, accuracy = .1)))) + 
  theme_bw() + 
  geom_col(position = 'Dodge') +
  scale_y_continuous(labels = scales::percent,
                      limits = c(0, 1)) +
  ylab(label = NULL) +
  xlab(label = NULL) +
  scale_fill_viridis_d(begin = 0, end = .77, direction = -1, option = 'viridis') +
  geom_text(vjust = -0.8,
            position = position_dodge(width = .9),
            size= 2.75) + 
  theme(legend.position = 'none',
        legend.title = element_blank())
g9.6
```
## Efecto del distanciamiento social 

### Comportamiento pro-social

```{r dist-pros, fig.align='center', fig.cap='Frecuencia de comportamientos pro-sociales, según ola de estudio. Porcentaje de respuestas de "Lo hizo mas de dos veces".'}

datos.9.7 <- elsoc_long_2016_2021 %>% 
  filter(tipo_atricion == 1 & muestra == 1) %>%  
  select(c07_01, c07_03, c07_02, c07_07, ola, ponderador02, segmento_disenno, estrato_disenno) %>% 
  pivot_longer(cols = c(c07_01, c07_03, c07_02, c07_07)) %>% 
  filter(!value %in% c(-888, -999)) %>% 
  prop(value == 3, by = c(ola, name), na.rm = TRUE) %>% 
  mutate(name = factor(name,
                       levels = c('c07_01', 'c07_03', 'c07_02', 'c07_07'),
                       labels = c('Visito casa\nde vecino',
                               'Amigos visitaron\nsu casa',
                               'Asistio a reunion sobre temas\nde interes publico/comunitario',
                               'Converso con persona\nen problemas o deprimida')))

g9.7 <- datos.9.7 %>% 
  ggplot(aes(y = prop, x = ola, color = name, group = name,
             label = scales::percent(prop, accuracy = .1))) +
  theme_bw() +   
  geom_line(size = 1) +
  geom_point(size = 1.8) +
  scale_y_continuous(labels = scales::percent,
                     limits = c(0,1)) +
  ylab(label = NULL) +
  xlab(label = NULL) +
  scale_color_viridis_d(begin = 0, end = .77, direction = -1, option = 'viridis') +
  ggrepel::geom_text_repel(size= 2.75) +
  theme(legend.position = 'top',
        legend.title = element_blank())
g9.7
```
```{r dist-pros2, fig.align='center', fig.cap='Frecuencia de comportamientos pro-sociales, según cumplimiento de distanciamiento social (2021). Porcentaje de respuestas de "Lo hizo mas de dos veces".'}
datos.9.8 <- elsoc_long_2016_2021 %>% 
  filter(tipo_atricion == 1 & muestra == 1 & ola == 5 & !c48 %in% c(-888,-999)) %>%  
  select(c07_01, c07_03, c07_02, c07_07,c48, ola, ponderador02, segmento_disenno, estrato_disenno) %>% 
  mutate(dis_soc = factor(car::recode(c48, "c(1,2) = 1; c(3) = 2; c(4,5) = 3"),
                               levels = c(1,2,3), labels= c("Nunca o\ncasi nunca", "A veces",
                                         "Frecuentemente o\nmuy frecuentemente"))) %>%
  pivot_longer(cols = c(c07_01, c07_03, c07_02, c07_07)) %>% 
  filter(!value %in% c(-888, -999)) %>% 
  prop(value == 3, by = c(name, dis_soc), na.rm = TRUE) %>% 
  mutate(name = factor(name,
                       levels = c('c07_01', 'c07_03', 'c07_02', 'c07_07'),
                       labels = c('Visito casa\nde vecino',
                               'Amigos visitaron\nsu casa',
                               'Asistio a reunion\nsobre temas de\ninteres publico/comunitario',
                               'Converso con persona en\nproblemas o deprimida')))

g9.8 <- datos.9.8 %>% 
  ggplot(aes(y = prop, x = name, fill = dis_soc, 
             label = scales::percent(prop, accuracy = .1))) + 
  theme_bw() + 
  geom_col(position = 'dodge2') +
  scale_y_continuous(labels = scales::percent,
                     limits = c(0, .8)) +
  ylab(label = NULL) +
  xlab(label = NULL) +
  scale_fill_viridis_d(begin = 0, end = .85, direction = -1, option = 'viridis') +
  theme(legend.position = 'top',
        legend.title = element_blank()) +
  geom_text(vjust = -0.8,
            position = position_dodge(width = .9),
            size= 2.75)
g9.8
```

### Percepción de conflictividad y criminalidad barrial
```{r dist-barrio, fig.align='center', fig.cap='Percepción de conflictividad y criminalidad barrial, según cumplimiento de distanciamiento social (2021). Porcentaje de personas que responden "Muchas veces o siempre".'}
datos.9.9 <- elsoc_long_2016_2021 %>%
  filter(tipo_atricion == 1 & muestra == 1 & ola == 5 & 
           !t11_01 %in% c(-888, -999) & !t11_02 %in% c(-888, -999) & !t11_03 %in% c(-888, -999) &
           !t11_04 %in% c(-888, -999) &
           !t09_01 %in% c(-888, -999) & !t09_02 %in% c(-888, -999) & !t09_03 %in% c(-888, -999) & 
           !c48 %in% c(-888, -999)) %>%
  mutate(barrio_confli = (t11_01 + t11_03 + t11_03 + t11_04)/4,
         barrio_crim = (t09_01 + t09_02 + t09_03)/3) %>%
  mutate(barrio_confli_rec = factor(cut(barrio_confli, breaks = c(0,1,2.75,5)),
                                    labels = c("Nunca","Pocas o algunas veces","Muchas veces o siempre")),
         barrio_crim_rec = factor(cut(barrio_crim, breaks = c(0,1,2.67,5)),
                                  labels = c("Nunca","Pocas o algunas veces","Muchas veces o siempre")),
         dis_soc = factor(car::recode(c48, "c(1,2) = 1; c(3) = 2; c(4,5) = 3"),
                               levels = c(1,2,3), labels= c("Nunca o\ncasi nunca", "A veces",
                                         "Frecuentemente o\nmuy frecuentemente"))) %>%
  select(barrio_confli_rec,barrio_crim_rec, estrato_disenno, segmento_disenno, ponderador02, dis_soc) %>%
  pivot_longer(cols = c(barrio_confli_rec, barrio_crim_rec)) %>% 
  prop(value == 'Muchas veces o siempre', by = c(name, dis_soc), na.rm = TRUE) %>% 
  mutate(name = factor(name, levels = c('barrio_confli_rec', 'barrio_crim_rec'), 
                       labels = c('Conflictividad barrial', 'Criminalidad barrial'))) %>% 
  sjlabelled::as_label(dis_soc)

g9.9 <- datos.9.9 %>% 
  ggplot(aes(y = prop, x = name, fill = dis_soc, 
             label = scales::percent(prop, accuracy = .1))) + 
  theme_bw() + 
  geom_col(position = 'dodge2') +
  scale_y_continuous(labels = scales::percent,
                     limits = c(0, .8)) +
  ylab(label = NULL) +
  xlab(label = NULL) +
  scale_fill_viridis_d(begin = 0, end = .85, direction = -1, option = 'viridis') +
  theme(legend.position = 'top',
        legend.title = element_blank()) +
  geom_text(vjust = -0.8,
            position = position_dodge(width = .9),
            size= 2.75)
g9.9
```



