---
editor_options: 
  markdown: 
    wrap: 72
---

# Movimientos Sociales y Acciones Colectivas



## Ciclo de movilización política y estallido social


<!-- ### 1.1 ¿Cuál es el movimiento social que usted más valora de esta lista? Según ola del estudio  -->

```{r diseno, echo=FALSE}
elsoc_diseno <- svydesign(ids = ~segmento, #muestreo por conglomerado a nivel de manzanas (segmento)
                          strata = ~estrato, #muestreo estratificado a nivel ciudad (estato)
                          weights = ~ponderador02, #ponderador de corte transversal
                          nest = TRUE,
                          data = elsoc_panel_m1)
```

```{r echo=FALSE}
datos.grafico1 <- data.frame((svytable(~mov + ola, elsoc_diseno, round = F))) %>%
  group_by(ola) %>% mutate(porcentaje=Freq/sum(Freq)) %>%
  na.omit()

datos.subset <- droplevels(subset(datos.grafico1, datos.grafico1$ola == '2019' | datos.grafico1$ola == '2021'))

```


```{r echo=FALSE}
graf.mov <-datos.subset %>% 
  ggplot(aes(y = porcentaje, x = mov, fill = ola, 
             label = as.character(scales::percent(porcentaje, accuracy = .1)))) + 
  theme_bw() + 
  geom_col(position = 'dodge2') +
  scale_y_continuous(labels = scales::percent,
                     limits = c(0,0.3)) +
  ylab(label = NULL) +
  xlab(label = NULL) +
  scale_fill_viridis_d(begin = 0, end = .85, direction = -1, option = 'viridis') +
  coord_flip() +
  theme(axis.text.x = element_text(size=rel(.9))) +
  scale_x_discrete(labels = waiver( ))

graf.mov




```



```{r mov, eval=FALSE, fig.align='left', fig.cap="¿Cuál, include=FALSE}

g1.1 <- gr.bar.freq(var_y = 'ola', var_x = 'mov', suma100 = 'y', no_label_texto = T,
                    data = subset(elsoc_panel_m1, ola == 2018 | ola == 2019), expand=T, limits_y = c(0,.4),
                    reverse_x=T, reverse_y = T, posicion_leyenda = 'right', invertir_labels = T,
                    colores = c(.33,.66,1)) +
  coord_flip() + theme(axis.text.x = element_text(size=rel(.9))) +
  scale_x_discrete(labels = waiver())

g1.1

```
>  **Nota:**  Resultados Ponderados (con Diseño Muestral Complejo). N = `r getN(g1.1, 'var_y')` 

<!-- ### 1.2 Frecuencia de participación en movimientos sociales, según Ola de encuesta. Porcentaje que responde A veces, Frecuentemente o Muy frecuentemente  -->



```{r freq-mov, eval=FALSE, fig.align='center', fig.cap="Frecuencia de participación en movimientos sociales, include=FALSE}
g1.2 <-  gr.bar.freq.rec.list(c('freq_mov_w04','freq_mov_w03', 'freq_mov_w02', 'freq_mov_w01'),  var_z=NULL,
                              REC = c('A veces', 'Frecuentemente o muy frecuentemente'),
                          data = elsoc_wide_m1, ponderador = 'ponderador02_w04', reverse_y=T,
                          label_x = c('2016', '2017', '2018', '2019'), posicion = 'stack')
g1.2
```

>  **Nota:**  Resultados Ponderados (con Diseño Muestral Complejo). N=`r getN(g1.2)` 

## Estallido social y aumento en la participación en movimientos sociales


<!-- ### 1.3 Cambio en Frecuencia de participación en movimientos sociales, según ola de encuesta -->
```{r cambio-freq, eval=FALSE, fig.align='center', fig.cap="Cambio en Frecuencia de participación en movimientos sociales, include=FALSE}
g1.3 <- gr.bar.freq.list(c('cambio_freq_mov_w04','cambio_freq_mov_w03', 'cambio_freq_mov_w02'), 
                         data = elsoc_wide_m1, ponderador = 'ponderador02_w04', reverse_y=T,
                         label_x = c('2016-2017', '2017-2018', '2018-2019'),
                         label_color = c('Disminuye participación','Se mantiene nivel de participación','Aumenta participación'),
                         posicion = 'stack',
                    colores = c(0,.85,1))

g1.3
```


>  **Nota:**  Resultados Ponderados (con Diseño Muestral Complejo). N = `r getN(g1.3)` 


<!-- ### 1.4 Cambio en Frecuencia de participación en movimientos sociales entre 2018 y 2019, según edad del entrevistado -->

```{r cambio-freq-edad, eval=FALSE, fig.align='center', fig.cap="Cambio en Frecuencia de participación en movimientos sociales entre 2018 y 2019, include=FALSE}
# g1.4 <- gr.bar.freq('cambio_freq_mov_w04', var_x = 'edad_w03', data = subset(elsoc_wide_m1), reverse_y=T, ponderador = 'ponderador02_w03',
                 posicion = 'stack',
                    colores = c(0,.85,1))
g1.4
```

>  **Nota:**  Resultados Ponderados (con Diseño Muestral Complejo). N = `r getN(g1.4, NULL)` 

<!-- ### 1.5 Cambio en Frecuencia de participación en movimientos sociales entre 2018 y 2019, según nivel educacional del entrevistado -->
```{r cambio-freq-educ, fig.align='center',fig.cap="Cambio en Frecuencia de participación en movimientos sociales entre 2018 y 2019, según nivel educacional del entrevistado"}
g1.5 <- gr.bar.freq('cambio_freq_mov_w04', var_x = 'educ_w03', data = subset(elsoc_wide_m1), reverse_y=T, ponderador = 'ponderador02_w03',
                 posicion = 'stack',
                    colores = c(0,.85,1))
g1.5

```

>  **Nota:**  Resultados Ponderados (con Diseño Muestral Complejo). N = `r getN(g1.5, NULL)`

<!-- ### 1.6 Cambio en Frecuencia de participación en movimientos sociales entre 2018 y 2019, según posición ideológica del entrevistado (de año previo) -->
```{r cambio-freq-ideo, fig.align='center', fig.cap="Cambio en Frecuencia de participación en movimientos sociales entre 2018 y 2019, según posición ideológica del entrevistado (de año previo)"}
g1.6 <- gr.bar.freq('cambio_freq_mov_w04', var_x = 'pos_id_w03', 
                    data = subset(elsoc_wide_m1), ponderador = 'ponderador02_w03', reverse_y=T, posicion = 'stack',
                    colores = c(0,.85,1))
g1.6
```

>  **Nota:**  Resultados Ponderados (con Diseño Muestral Complejo). N = `r getN(g1.6, NULL)`


<!-- ### 1.7 Cambio en Frecuencia de participación en movimientos sociales entre 2018 y 2019, según participación de amigos en movimiento social -->
```{r cambio-freq-amig, fig.align='center',fig.cap="Cambio en Frecuencia de participación en movimientos sociales entre 2018 y 2019, según participación de amigos en movimiento social"}
elsoc_wide_m1 <- elsoc_wide_m1 %>% 
  mutate(c24_w04_rec = case_when(c24_w04 == '1' | c24_w04 == '2' ~ 1,
                             c24_w04 == '3' ~ 2,
                             c24_w04 == '4' | c24_w04 == '5' ~ 3))

g1.7 <- gr.bar.freq('cambio_freq_mov_w04', var_x = 'c24_w04_rec', 
                    data = subset(elsoc_wide_m1), ponderador = 'ponderador02_w03', reverse_y=T,
                    posicion = 'stack',
                    label_x = c('Nunca o casi nunca', 'A veces', 'Frecuentemente o Muy frecuentemente'),
                    titulo_x = 'Participación de amigos en movimiento social',
                    colores = c(0,.85,1))
g1.7
```

>  **Nota:**  Resultados Ponderados (con Diseño Muestral Complejo). N = `r getN(g1.7, NULL)`


```{r echo = FALSE}
elsoc_wide_m1 <- elsoc_wide_m1 %>% 
  mutate(c41_01_w04_rec = factor(case_when(c41_01_w04 == 1 ~ 1,
                                   c41_01_w04 == 2 | c41_01_w04 == 3 ~2,
                                   c41_01_w04 == 4 | c41_01_w04 == 5 ~3),
                                 labels = c('Nada', 'Poca o Algo', 'Bastante o Mucha')),
         c41_02_w04_rec = factor(case_when(c41_02_w04 == 1 ~ 1,
                                   c41_02_w04 == 2 | c41_02_w04 == 3 ~2,
                                   c41_02_w04 == 4 | c41_02_w04 == 5 ~3),
                                 labels = c('Nada', 'Poca o Algo', 'Bastante o Mucha')))

elsoc_wide_m1 <- elsoc_wide_m1 %>% 
  mutate(c41_04_w04_rec = factor(case_when(c41_04_w04 == 1 ~ 1,
                                   c41_04_w04 == 2 | c41_04_w04 == 3 ~2,
                                   c41_04_w04 == 4 | c41_04_w04 == 5 ~3),
                                 labels = c('Nada', 'Poca o Algo', 'Bastante o Mucha')),
         c42_04_w04_rec = factor(case_when(c42_04_w04 == 1 ~ 1,
                                   c42_04_w04 == 2 | c42_04_w04 == 3 ~2,
                                   c42_04_w04 == 4 | c42_04_w04 == 5 ~3),
                                 labels = c('Nada', 'Poca o Algo', 'Bastante o Mucha')))

elsoc_wide_m1 <- elsoc_wide_m1 %>% 
  mutate(c41_03_w04_rec = factor(case_when(c41_03_w04 == 1 ~ 1,
                                   c41_03_w04 == 2 | c41_03_w04 == 3 ~2,
                                   c41_03_w04 == 4 | c41_03_w04 == 5 ~3),
                                 labels = c('Nada', 'Poca o Algo', 'Bastante o Mucha')),
         c42_03_w04_rec = factor(case_when(c42_03_w04 == 1 ~ 1,
                                   c42_03_w04 == 2 | c42_03_w04 == 3 ~2,
                                   c42_03_w04 == 4 | c42_03_w04 == 5 ~3),
                                 labels = c('Nada', 'Poca o Algo', 'Bastante o Mucha')))

```

<!-- ### 1.8 Rabia y miedo hacia nivel de desigualdad, costo de la vida en Chile, actuar de carabineros y actuar de manifestantes violentos (2019) -->

```{r rabia-miedo, fig.align='center',fig.cap="Rabia y miedo hacia nivel de desigualdad, costo de la vida en Chile, actuar de carabineros y actuar de manifestantes violentos (2019)"}
g1.8a <- gr.bar.freq.list(c('c41_01_w04_rec', 'c41_02_w04_rec', 'c41_03_w04_rec', 'c42_03_w04_rec', 'c41_04_w04_rec', 'c42_04_w04_rec'), posicion = 'stack', 
                         data = elsoc_wide_m1, ponderador = 'ponderador02_w04',
                 label_list = c('Rabia Nivel de desigualdad', 'Rabia Costo de la vida', 'Rabia Manifestantes violentos', 'Rabia Actuar Carabineros', 'Miedo Manifestantes violentos', 'Miedo Actuar Carabineros')) 
g1.8a

```

>  **Nota:**  Resultados Ponderados (con Diseño Muestral Complejo). N = `r getN(g1.8a, 'var_x')` 



<!-- ### 1.9 Frecuencia de participación en movimiento social (2019), según rabia hacia nivel de desigualdad y costo de la vida en Chile -->

```{r freq-rabia-ineq, fig.align='center',fig.cap="Frecuencia de participación en movimiento social (2019), según rabia hacia nivel de desigualdad y costo de la vida en Chile"}

g1.8 <- gr.bar.freq.list('freq_mov_w04', c('c41_01_w04_rec', 'c41_02_w04_rec'), posicion = 'stack', reverse_y=T,
                         data = elsoc_wide_m1, ponderador = 'ponderador02_w04', 
                         label_list = c('Rabia por nivel de desigualdad', 'Rabia por costo de vida'),
                    colores = c(0,.85,1))
g1.8

```

>  **Nota:**  Resultados Ponderados (con Diseño Muestral Complejo). N = `r getN(g1.8, 'var_z')` 

<!-- ### 1.10 Frecuencia de participación en movimiento social (2019), según rabia y miedo hacia el accionar de Carabineros en manifestaciones -->
```{r freq-rabia-carab, fig.align='center',fig.cap="Frecuencia de participación en movimiento social (2019), según rabia y miedo hacia el accionar de Carabineros en manifestaciones"}

g1.9 <- gr.bar.freq.list('freq_mov_w04', c('c41_04_w04_rec', 'c42_04_w04_rec'), posicion = 'stack', reverse_y=T,
                         data = elsoc_wide_m1, ponderador = 'ponderador02_w04',
                         label_list = c('Rabia Carabineros', 'Miedo Carabineros'),
                    colores = c(0,.85,1))
g1.9


```

>  **Nota:**  Resultados Ponderados (con Diseño Muestral Complejo). N = `r getN(g1.9, 'var_z')` 

<!-- ### 1.11 Frecuencia de participación en movimiento social (2019), según rabia y miedo hacia manifestantes violentos en protestas -->

```{r freq-rabia-violent, fig.align='center',fig.cap="Frecuencia de participación en movimiento social (2019), según rabia y miedo hacia manifestantes violentos en protestas"}

g1.10 <- gr.bar.freq.list('freq_mov_w04', c('c41_03_w04_rec', 'c42_03_w04_rec'), posicion = 'stack', reverse_y=T,
                          data = elsoc_wide_m1, ponderador = 'ponderador02_w04',
                          label_list = c('Rabia manifestantes violentos', 'Miedo manifestantes violentos'),
                    colores = c(0,.85,1))
g1.10

```

>  **Nota:**  Resultados Ponderados (con Diseño Muestral Complejo). N = `r getN(g1.10, 'var_z')` 