---
editor_options: 
  markdown: 
    wrap: 72
---

# Identificación Política



## Identificación política

### 2.1 Identificación política por ola

<!-- ### 2.1 Identificación política por ola -->

```{r echo=FALSE}

elsoc_long_2016_2021 %>%
  filter(tipo_atricion == 1 & !c15 %in% c(-888, -999)) %>%
  mutate(pos_id = factor(car::recode(c15, recodes = "0:4 = 1; 5 = 2; 6:10 = 3; 11:12 = 4"),
                         levels = c(1, 2, 3, 4),
                         labels = c('Izquierda', "Centro", "Derecha", "No se identifica"))) %>%
  prop(x = pos_id, by = ola, na.rm = TRUE) %>% 
  sjlabelled::as_label(ola) %>% 
  ggplot(aes(y = prop, x = pos_id, fill = ola, 
             label = scales::percent(prop, accuracy = .1))) +
  theme_bw() + 
  geom_col(position= 'dodge2') +
  scale_y_continuous(labels = scales::percent,
                     limits = c(0, 1)) +
  ylab(label = NULL) +
  xlab(label = NULL) +
  scale_fill_viridis_d(begin = 0, end = .85, direction = -1, option = 'viridis') +
  geom_text(vjust = -0.8,
            position = position_dodge(width = .9),
            size= 2.75) +
  theme(legend.position = 'top',
        legend.title = element_blank())

```

### 2.2 Alluvial de cambios de Identificación política

<!-- ### 2.2 Alluvial de cambios de Identificación política (+o-) -->

```{r include=FALSE}
elsoc_panel_m1 <- elsoc_long_2016_2021 %>% 
  filter(tipo_atricion == 1) %>% 
  group_by(idencuesta) %>% 
  mutate(pos_id = factor(car::recode(c15, recodes = "0:4 = 1; 5 = 2; 6:10 = 3; 11:12 = 4"),
                       levels = c(1, 2, 3, 4),
                       labels = c('Izquierda', "Centro", "Derecha", "No se identifica"))) %>%
  ungroup() %>%
  sjlabelled::as_label(ola) %>% 
  survey_design_elsoc()

datos.2.2 <- data.frame((svytable(~pos_id + ola + idencuesta, elsoc_panel_m1, round = F))) %>% dplyr::filter(Freq>0)  %>% group_by(ola) %>% mutate(porcentaje=Freq/sum(Freq)) %>% na.omit()

etiquetas.2.2 <- data.frame((svytable(~pos_id + ola, elsoc_panel_m1, round = F))) %>% group_by(ola) %>% mutate(porcentaje=Freq/sum(Freq)) %>% drop_na() %>% 
  mutate(idencuesta = 1)

g.2.2 <- ggplot(datos.2.2, aes(x = ola, fill = pos_id, stratum = pos_id,
                             alluvium = idencuesta, y = porcentaje))+
    ggalluvial::geom_flow(alpha = .66) + 
    ggalluvial::geom_stratum(linetype = 0) +
    scale_y_continuous(labels = scales::percent) + 
    ylab(label = NULL) +
    xlab(label = NULL) + 
    theme(legend.position = 'top',
          legend.title = element_blank()) +
    scale_fill_viridis_d(begin = 0, end = .95, direction = -1, option = 'viridis') +
    geom_text(data = etiquetas.2.2, 
              aes(label = ifelse(porcentaje > 0.03 , scales::percent(porcentaje, accuracy = .1),"")),
              position = position_stack(vjust = .5),
              show.legend = FALSE,
              size = 2,
              color = rep('white'))

g.2.2
```

### 2.3 De acuerdo o Totalmente de acuerdo con la cuarentena según identificación política el año 2021


```{r}
elsoc_long_2016_2021 %>% 
  filter(ola == 5 & tipo_atricion == 1 & 
           !c37_10 %in% c(-888, -999) & !c15 %in% c(-888, -999)) %>% 
    mutate(pos_id = factor(car::recode(c15, recodes = "0:4 = 1; 5 = 2; 6:10 = 3; 11:12 = 4"),
                         levels = c(1, 2, 3, 4),
                         labels = c('Izquierda', "Centro", "Derecha", "No se identifica"))) %>%
  prop(c37_10 %in% 4:5, pos_id, na.rm = TRUE) %>% 
  sjlabelled::as_label(pos_id) %>% 
  ggplot(aes(y = prop, x = pos_id, fill = pos_id,
               label = scales::percent(prop, accuracy = .1))) +
  theme_bw() + 
    geom_col() +
    scale_y_continuous(labels = scales::percent,
                       limits = c(0, 1)) +
    ylab(label = NULL) +
    xlab(label = NULL) +
    scale_fill_viridis_d(begin = 0, end = .85, direction = -1, option = 'viridis') +
    geom_text(vjust = -0.8,
              position = position_dodge(width = .9),
              size= 2.75) +
    theme(legend.position = 'none',   
          legend.title = element_blank())

```


### 2.4 Grado de acuerdo con actividad económica versus salud pública según identificación política el año 2021

<!-- ### 2.4 Grado de acuerdo con la frase "Es más importante darle prioridad a la actividad económica que a la salud de la población" según identificación política -->

```{r}

elsoc_long_2016_2021 %>% 
  filter(ola == 5 & tipo_atricion == 1 & 
           !c37_09 %in% c(-888, -999) & !c15 %in% c(-888, -999)) %>% 
    mutate(pos_id = factor(car::recode(c15, recodes = "0:4 = 1; 5 = 2; 6:10 = 3; 11:12 = 4"),
                         levels = c(1, 2, 3, 4),
                         labels = c('Izquierda', "Centro", "Derecha", "No se identifica"))) %>%
  prop(c37_09 %in% 4:5, pos_id, na.rm = TRUE) %>% 
  sjlabelled::as_label(c37_09, pos_id) %>% 
  ggplot(aes(y = prop, x = pos_id, fill = pos_id, 
               label = scales::percent(prop, accuracy = .1))) +
  theme_bw() + 
    geom_col() +
    scale_y_continuous(labels = scales::percent, limits = c(0,1)) + 
    ylab(label = NULL) +
    xlab(label = NULL) +
    scale_fill_viridis_d(begin = 0, end = .85, direction = -1, option = 'viridis') +
    geom_text(vjust = -0.8,
              position = position_dodge(width = .9),
              size= 2.75) +
    theme(legend.position = 'none',   
          legend.title = element_blank())

```

### 2.6 Grado de acuerdo con el aborto según identificación política

```{r}

elsoc_long_2016_2021 %>%
  filter(tipo_atricion == 1 & ola %in% 3:5 & !c37_02 %in% c(-888, -999) & !c15 %in% c(-888, -999)) %>%
  mutate(pos_id = factor(car::recode(c15, recodes = "0:4 = 1; 5 = 2; 6:10 = 3; 11:12 = 4"),
                         levels = c(1, 2, 3, 4),
                         labels = c('Izquierda', "Centro", "Derecha", "No se identifica"))) %>%
  prop(c37_02 %in% 4:5, by = c(ola, pos_id), na.rm = TRUE) %>%
  as_label(ola) %>% 
  ggplot(aes(y = prop, x = pos_id, fill = ola,  
               label = scales::percent(prop, accuracy = .1))) +
    theme_bw() + 
    geom_col(position= 'dodge2') +
    scale_y_continuous(labels = scales::percent,
                       limits = c(0, 1)) +
    ylab(label = NULL) +
    xlab(label = NULL) +
    scale_fill_viridis_d(begin = 0, end = .85, direction = -1, option = 'viridis') +
    geom_text(vjust = -0.8,
              position = position_dodge(width = .9),
              size= 2.75) +
    theme(legend.position = 'top',
          legend.title = element_blank())

```

### 2.7 Grado de acuerdo con la capitalizacion individual pensiones según identificación política

```{r}

elsoc_long_2016_2021 %>%
  filter(tipo_atricion == 1 & ola %in% 3:5 & !c37_02 %in% c(-888, -999) & !c15 %in% c(-888, -999)) %>%
  mutate(pos_id = factor(car::recode(c15, recodes = "0:4 = 1; 5 = 2; 6:10 = 3; 11:12 = 4"),
                         levels = c(1, 2, 3, 4),
                         labels = c('Izquierda', "Centro", "Derecha", "No se identifica"))) %>%
  prop(c37_02 %in% 4:5, by = c(ola, pos_id), na.rm = TRUE) %>%
  as_label(ola) %>% 
  ggplot(aes(y = prop, x = pos_id, fill = ola,  
               label = scales::percent(prop, accuracy = .1))) +
    theme_bw() + 
    geom_col(position= 'dodge2') +
    scale_y_continuous(labels = scales::percent,
                       limits = c(0, 1)) +
    ylab(label = NULL) +
    xlab(label = NULL) +
    scale_fill_viridis_d(begin = 0, end = .85, direction = -1, option = 'viridis') +
    geom_text(vjust = -0.8,
              position = position_dodge(width = .9),
              size= 2.75) +
    theme(legend.position = 'top',
          legend.title = element_blank())

```

### 2.8 Grado de acuerdo con las restricciones de ingreso de migrantes según identificación política (2019)

```{r}
elsoc_long_2016_2021 %>%
  filter(tipo_atricion == 1 & ola %in% 3:5 & 
           !c37_05 %in% c(-888, -999) & !c15 %in% c(-888, -999)) %>%
    mutate(pos_id = factor(car::recode(c15, recodes = "0:4 = 1; 5 = 2; 6:10 = 3; 11:12 = 4"),
                         levels = c(1, 2, 3, 4),
                         labels = c('Izquierda', "Centro", "Derecha", "No se identifica"))) %>%
  prop(x = c37_05 %in% 4:5, by = c(ola, pos_id), na.rm = TRUE) %>% 
  as_label(ola) %>% 
  ggplot(aes(y = prop, x = pos_id, fill = ola, 
               label = scales::percent(prop, accuracy = .1))) +
    theme_bw() + 
    geom_col(position= 'dodge2') +
    scale_y_continuous(labels = scales::percent,
                       limits = c(0, 1)) +
    ylab(label = NULL) +
    xlab(label = NULL) +
    scale_fill_viridis_d(begin = 0, end = .85, direction = -1, option = 'viridis') +
    geom_text(vjust = -0.8,
              position = position_dodge(width = .9),
              size= 2.75) +
    theme(legend.position = 'top',
          legend.title = element_blank())

```

