---
editor_options: 
  markdown: 
    wrap: 72
---

# Identificación Política



## Identificación con Partidos y Coaliciones


<!-- ### 2.1 ¿Cuál de los siguientes partidos políticos representa mejor sus intereses, creencias y valores? Según Ola del Estudio -->
```{r idpart, fig.align='center', fig.cap="¿Cuál de los siguientes partidos políticos representa mejor sus intereses, creencias y valores? Según Ola del Estudio"}
g2.1 <- gr.bar.freq(var_x = 'idpart', var_y = 'ola', suma100 = 'y')
g2.1
```

>  **Nota:**  Resultados Ponderados (con Diseño Muestral Complejo). N = `r getN(g2.1, 'var_y')`

<!-- ### 2.2 ¿Cuál de las siguientes coaliciones políticas representa mejor sus intereses, creencias y valores? Según Ola del Estudio -->
```{r idcoal, fig.align='center',fig.cap="¿Cuál de las siguientes coaliciones políticas representa mejor sus intereses, creencias y valores? Según Ola del Estudio"}
g2.2 <- gr.bar.freq(var_x = 'idcoal', var_y = 'ola', suma100 = 'y', data = elsoc_panel_m1, expand=T)
g2.2
```

>  **Nota:**  Resultados Ponderados (con Diseño Muestral Complejo). N = `r getN(g2.2, 'var_y')`

<!-- ### 2.3 Identificación con partidos políticos, según identificación con coalición política (2019) -->
```{r idpart-by-idcoal, fig.align='center',fig.cap="Identificación con partidos políticos, según identificación con coalición política (2019)"}
g2.3 <- gr.bar.freq(var_y = 'idpart', var_x = 'idcoal', data = subset(elsoc_panel_m1, ola == 2019 & idcoal != 'Otro'),
            posicion = 'stack')
g2.3
```


>  **Nota:**  Resultados Ponderados (con Diseño Muestral Complejo). N = `r getN(g2.3, NULL)`

<!-- ### 2.4 Cambios en identificación con coaliciones políticas, entre 2016 y 2019 -->
```{r idcoal-aluv, fig.align='center',fig.cap="Cambios en identificación con coaliciones políticas, entre 2016 y 2019"}

g2.4 <- gr.alluvial.freq('idcoal', data = subset(elsoc_panel_m1, ola == 2016 | ola == 2018 | ola == 2019))
g2.4 

```


>  **Nota:**  Resultados Ponderados (con Diseño Muestral Complejo). N = `r getN(g2.4)`


<!-- ### 2.5 Posición ideológica, según ola de estudio -->
```{r pos-id-aluv, fig.align='center', fig.cap="Posición ideológica"}
g2.5 <- gr.bar.freq(var_x = 'pos_id', var_y = 'ola', suma100 = 'y', data = subset(elsoc_panel_m1, ola == 2016 | ola == 2019), limits_y = c(0,.5))
g2.5
```


>  **Nota:**  Resultados Ponderados (con Diseño Muestral Complejo). N = `r getN(g2.5, 'var_y')`

<!-- ### 2.6 Cambios en Posición ideológica, según ola de estudio -->
```{r pos-id, fig.align='center',fig.cap="Cambios en Posición ideológica, según ola de estudio"}
g2.6 <- gr.alluvial.freq( 'pos_id', data = subset(elsoc_panel_m1, ola == 2016 | ola == 2019))
g2.6 
```


>  **Nota:**  Resultados Ponderados (con Diseño Muestral Complejo). N = `r getN(g2.6)`

<!-- ### 2.7 Porcentaje que se identifica con algún partido o coalición política, según Ola del estudio -->
```{r id-sin, fig.align='center',fig.cap="Porcentaje que se identifica con algún partido o coalición política, según Ola del estudio"}
g2.7 <- gr.bar.freq('id_sin', posicion = 'stack')
g2.7
```


>  **Nota:**  Resultados Ponderados (con Diseño Muestral Complejo). N = `r getN(g2.7)`

<!-- ### 2.8 Cambios en identificación con algún partido o coalición política, según Ola del estudio -->
```{r id-sin-by-wave, fig.align='center',fig.cap="Cambios en identificación con algún partido o coalición política, según Ola del estudio"}
g2.8 <- gr.alluvial.freq('id_sin', data = subset(elsoc_panel_m1, ola == 2016 | ola == 2019), posicion_leyenda = 'top')
g2.8 
```


>  **Nota:**  Resultados Ponderados (con Diseño Muestral Complejo). N = `r getN(g2.8)`

<!-- ### 2.9 Cambios en identificación con algún partido o coalición política entre 2016 y 2019, según grupo etáreo (en 2016) -->
```{r id-sin-edad, fig.align='center',fig.cap="Cambios en identificación con algún partido o coalición política entre 2016 y 2019, según grupo etáreo (en 2016)"}
g2.9 <- gr.bar.freq(var_y = 'id_sin', var_x = 'edad_w01', 
            data = elsoc_wide_m1,
            ponderador = 'ponderador02_w04',
            posicion = 'stack')
g2.9
```

>  **Nota:**  Resultados Ponderados (con Diseño Muestral Complejo). N = `r getN(g2.9, NULL)`


<!-- ### 2.10 Cambios en identificación con algún partido o coalición política entre 2016 y 2019, según posición ideológica (en 2016) -->
```{r id-sin-ideol, fig.align='center',fig.cap="Cambios en identificación con algún partido o coalición política entre 2016 y 2019, según posición ideológica (en 2016)"}
g2.10 <- gr.bar.freq(var_y = 'id_sin', var_x = 'pos_id_w01', 
            data = elsoc_wide_m1,
            ponderador = 'ponderador02_w04',
            posicion = 'stack')
g2.10
```

>  **Nota:**  Resultados Ponderados (con Diseño Muestral Complejo). N = `r getN(g2.10, NULL)`


<!-- ### 2.11 Cambios en identificación con algún partido o coalición política entre 2016 y 2019, según interés (en 2016) -->
```{r id-sin-interes, fig.align='center',fig.cap="Cambios en identificación con algún partido o coalición política entre 2016 y 2019, según interés (en 2016)"}
g2.11 <- gr.bar.freq(var_y = 'id_sin', var_x = 'interes_politica_w01', 
            data = elsoc_wide_m1,
            ponderador = 'ponderador02_w04',
            posicion = 'stack')
g2.11
```

>  **Nota:**  Resultados Ponderados (con Diseño Muestral Complejo). N = `r getN(g2.11, NULL)`
