---
editor_options: 
  markdown: 
    wrap: 72
---

# Identificación Política



## Identificación política

### 2.1 Identificación política por ola

<!-- ### 2.1 Identificación política por ola -->

```{r echo=FALSE}
datos.2.1 <- elsoc_long_2016_2021 %>%
  filter(tipo_atricion == 1) %>%
  mutate(pos_id = car::recode(c15, recodes = "c(0,1,2,3,4)=1; c(5)=2; c(6,7,8,9,10)=3; c(11,12, -999, -888)=4")) %>%
  mutate(pos_id = factor(pos_id, levels = c(1, 2, 3, 4),
                         labels = c('Izquierda', "Centro", "Derecha", "No se identifica"))) %>%
  prop(x = pos_id, by = ola, na.rm = TRUE) %>% 
  sjlabelled::as_label(ola)

g.2.1 <- datos.2.1 %>% 
    ggplot(aes(y = prop, x = pos_id, fill = ola, 
               label = as.character(scales::percent(prop, accuracy = .1)))) +
    theme_bw() + 
    geom_col(position= 'dodge2') +
    #escala del eje y en porcentajes del 0 al 100%
    scale_y_continuous(labels = scales::percent,
                       limits = c(0, 1)) +
    #Nombres de los ejes se eliminan
    ylab(label = NULL) +
    xlab(label = NULL) +
    #colores oficiales por ola: degradé 'viridis'
    scale_fill_viridis_d(begin = 0, end = .85, direction = -1, option = 'viridis') +
    #etiquetas por sobre cada barra
    geom_text(vjust = -0.8,
              position = position_dodge(width = .9),
              size= 2.75) +
    #posicionamiento de leyenda arriba
    theme(legend.position = 'top',
          legend.title = element_blank())


g.2.1
```

### 2.2 Alluvial de cambios de Identificación política

<!-- ### 2.2 Alluvial de cambios de Identificación política (+o-) -->

```{r include=FALSE}
elsoc_panel_m1 <- elsoc_long_2016_2021 %>% 
  filter(tipo_atricion == 1) %>% 
  group_by(idencuesta) %>% 
  mutate(pos_id = car::recode(c15, recodes = "c(0,1,2,3,4)=1; c(5)=2; c(6,7,8,9,10)=3; c(11,12, -999, -888)=4")) %>%
  mutate(pos_id = factor(pos_id, levels = c(1, 2, 3, 4),
                         labels = c('Izquierda', "Centro", "Derecha", "No se identifica"))) %>%
  ungroup() %>%
  sjlabelled::as_label(ola) %>% 
  survey_design_elsoc()

datos.2.2 <- data.frame((svytable(~pos_id + ola + idencuesta, elsoc_panel_m1, round = F))) %>% dplyr::filter(Freq>0)  %>% group_by(ola) %>% mutate(porcentaje=Freq/sum(Freq)) %>% na.omit()

etiquetas.2.2 <- data.frame((svytable(~pos_id + ola, elsoc_panel_m1, round = F))) %>% group_by(ola) %>% mutate(porcentaje=Freq/sum(Freq)) %>% drop_na() %>% 
  mutate(idencuesta = 1)

g.2.2 <- ggplot(datos.2.2, aes(x = ola, fill = pos_id, stratum = pos_id,
                             alluvium = idencuesta, y = porcentaje))+
    ggalluvial::geom_flow(alpha = .66) + 
    ggalluvial::geom_stratum(linetype = 0) +
    scale_y_continuous(labels = scales::percent) + 
    ylab(label = NULL) +
    xlab(label = NULL) + 
    theme(legend.position = 'top',
          legend.title = element_blank()) +
    scale_fill_viridis_d(begin = 0, end = .95, direction = -1, option = 'viridis') +
    geom_text(data = etiquetas.2.2, 
              aes(label = ifelse(porcentaje > 0.03 , scales::percent(porcentaje, accuracy = .1),"")),
              position = position_stack(vjust = .5),
              show.legend = FALSE,
              size = 2,
              color = rep('white'))

g.2.2
```

### 2.3 De acuerdo o Totalmente de acuerdo con la cuarentena según identificación política el año 2021


```{r include=FALSE}
g.2.3 <-datos.2.3 %>% 
  ggplot(aes(y = prop, x = pos_id, fill = c37_10, 
               label = as.character(scales::percent(prop, accuracy = .1)))) +
  theme_bw() + 
    geom_col() +
    scale_y_continuous(labels = scales::percent,
                       limits = c(0, 1)) +
    ylab(label = NULL) +
    xlab(label = NULL) +
    scale_fill_viridis_d(begin = 0, end = .85, direction = -1, option = 'viridis') +
    geom_text(vjust = -0.8,
              position = position_dodge(width = .9),
              size= 2.75) +
    theme(legend.position = 'none',   
          legend.title = element_blank())

  #g.2.3

```


### 2.4 Grado de acuerdo con actividad económica versus salud pública según identificación política el año 2021

<!-- ### 2.4 Grado de acuerdo con la frase "Es más importante darle prioridad a la actividad económica que a la salud de la población" según identificación política -->

```{r include=FALSE}

g.2.4 <- datos.2.4 %>% 
  ggplot(aes(y = prop, x = pos_id, fill = salud_ac, 
               label = as.character(scales::percent(prop, accuracy = .1)))) +
  theme_bw() + 
    geom_col() +
    scale_y_continuous(labels = scales::percent,
                       limits = c(0, 1)) +
    ylab(label = NULL) +
    xlab(label = NULL) +
    scale_fill_viridis_d(begin = 0, end = .85, direction = -1, option = 'viridis') +
    geom_text(vjust = -0.8,
              position = position_dodge(width = .9),
              size= 2.75) +
    theme(legend.position = 'none',   
          legend.title = element_blank())

#g.2.4

```

### 2.6 Grado de acuerdo con el aborto según identificación política

```{r include=FALSE}
datos.2.6 <- elsoc_long_2016_2021 %>%
  filter(tipo_atricion == 1 & c37_02 %in% c(4,5)) %>%
  mutate(aborto = car::recode(c37_02, recodes = "c(4,5)= 1;
                                      else=NA", as.factor = TRUE)) %>%
  mutate(pos_id = car::recode(c15, recodes = "c(0,1,2,3,4)=1; c(5)=2; c(6,7,8,9,10)=3; c(11,12, -999, -888)=4")) %>%
  mutate(pos_id = factor(pos_id, levels = c(1, 2, 3, 4),
                         labels = c('Izquierda', "Centro", "Derecha", "No se identifica"))) %>%
   prop(x = pos_id, by = c(ola, aborto), na.rm = TRUE) %>%
  sjlabelled::as_label(ola)

g2.6 <-datos.2.6 %>% 
  ggplot(aes(y = prop, x = pos_id,  
               label = as.character(scales::percent(prop, accuracy = .1)))) +
    theme_bw() + 
    geom_col(position= 'dodge2') +
    #escala del eje y en porcentajes del 0 al 100%
    scale_y_continuous(labels = scales::percent,
                       limits = c(0, 1)) +
    #Nombres de los ejes se eliminan
    ylab(label = NULL) +
    xlab(label = NULL) +
    #colores oficiales por ola: degradé 'viridis'
    scale_fill_viridis_d(begin = 0, end = .85, direction = -1, option = 'viridis') +
  facet_grid(.~ola) +
    #etiquetas por sobre cada barra
    geom_text(vjust = -0.8,
              position = position_dodge(width = .9),
              size= 2.75) +
    #posicionamiento de leyenda arriba
    theme(legend.position = 'top',
          legend.title = element_blank())

#g2.6
```

### 2.7 Grado de acuerdo con la capitalizacion individual pensiones según identificación política

```{r}
datos.2.7 <- elsoc_long_2016_2021 %>%
  filter(tipo_atricion == 1) %>%
  mutate(cap_pension = car::recode(c37_04, recodes = "c(1,2)= 1;
                                      c(3)= 2; 
                                      c(4,5)= 3;
                                      else=NA", as.factor = TRUE)) %>%
  mutate(pos_id = car::recode(c15, recodes = "c(0,1,2,3,4)=1; c(5)=2; c(6,7,8,9,10)=3; c(11,12, -999, -888)=4")) %>%
  filter(cap_pension %in% c(3)) %>% 
  mutate(pos_id = factor(pos_id, levels = c(1, 2, 3, 4),
                         labels = c('Izquierda', "Centro", "Derecha", "No se identifica"))) %>%
  prop(x = pos_id, by = c(cap_pension, ola), na.rm = TRUE) %>% 
  sjlabelled::as_label(ola)
```

```{r}
g2.7 <-datos.2.7 %>% 
  ggplot(aes(y = prop, x = ola, fill = cap_pension, 
               label = as.character(scales::percent(prop, accuracy = .1)))) +
    theme_bw() + 
    geom_col(position= 'dodge2') +
    #escala del eje y en porcentajes del 0 al 100%
    scale_y_continuous(labels = scales::percent,
                       limits = c(0, 1)) +
    #Nombres de los ejes se eliminan
    ylab(label = NULL) +
    xlab(label = NULL) +
    #colores oficiales por ola: degradé 'viridis'
    scale_fill_viridis_d(begin = 0, end = .85, direction = -1, option = 'viridis') +
  facet_grid(.~pos_id) +
    #etiquetas por sobre cada barra
    geom_text(vjust = -0.8,
              position = position_dodge(width = .9),
              size= 2.75) +
    #posicionamiento de leyenda arriba
    theme(legend.position = 'top',
          legend.title = element_blank())

#g2.7
```

### 2.8 Grado de acuerdo con las restricciones de ingreso de migrantes según identificación política

```{r}
datos.2.8 <- elsoc_long_2016_2021 %>%
  filter(tipo_atricion == 1) %>%
  mutate(rest_migrantes = car::recode(c37_05, recodes = "c(1,2)= 1;
                                      c(3)= 2; 
                                      c(4,5)= 3;
                                      else=NA", as.factor = TRUE)) %>%
  mutate(pos_id = car::recode(c15, recodes = "c(0,1,2,3,4)=1; c(5)=2; c(6,7,8,9,10)=3; c(11,12, -999, -888)=4")) %>%
  filter(rest_migrantes %in% c(3)) %>% 
  mutate(pos_id = factor(pos_id, levels = c(1, 2, 3, 4),
                         labels = c('Izquierda', "Centro", "Derecha", "No se identifica"))) %>%
  prop(x = pos_id, by = c(rest_migrantes, ola), na.rm = TRUE) %>% 
  sjlabelled::as_label(ola) %>%
  na.omit()
g2.8 <-datos.2.8 %>% 
  ggplot(aes(y = prop, x = ola, fill = rest_migrantes, 
               label = as.character(scales::percent(prop, accuracy = .1)))) +
    theme_bw() + 
    geom_col(position= 'dodge2') +
    #escala del eje y en porcentajes del 0 al 100%
    scale_y_continuous(labels = scales::percent,
                       limits = c(0, 1)) +
    #Nombres de los ejes se eliminan
    ylab(label = NULL) +
    xlab(label = NULL) +
    #colores oficiales por ola: degradé 'viridis'
    scale_fill_viridis_d(begin = 0, end = .85, direction = -1, option = 'viridis') +
  facet_grid(.~pos_id) +
    #etiquetas por sobre cada barra
    geom_text(vjust = -0.8,
              position = position_dodge(width = .9),
              size= 2.75) +
    #posicionamiento de leyenda arriba
    theme(legend.position = 'top',
          legend.title = element_blank())

#g2.8
```

