---
editor_options: 
  markdown: 
    wrap: 72
---

# Perfiles Ideológicos de los Chilenos 

## Clases latentes: Motivación

### Batería de preguntas

- Las parejas homosexuales deberían poder adoptar hijos
- El aborto debe ser legal bajo cualquier circunstancia
- El Estado de Chile, más que los privados, debería ser el principal proveedor de educación
- Cada persona debiera asegurarse por sí mismo su futura pensión para la tercera edad
- Chile debería tomar medidas más drásticas para impedir el ingreso de inmigrantes al país
- La educación sexual de los niños debería ser responsabilidad exclusiva de los padres
- Se deberían clausurar empresas contaminantes, incluso si esto implica un aumento en el desempleo
- El gasto social debe destinarse únicamente a los más pobres y vulnerables

## Modelo teórico de perfiles ideólogicos


### Aproximación Empírica


### Perfiles ideológicos: Resultados principales



<!-- ### 4.5 Religión, según Perfiles ideológicos de los chilenos (2019) -->
```{r include=FALSE}

```



<!-- ### 4.6 Posición política, según Perfiles ideológicos de los chilenos (2019) -->
```{r include=FALSE}

```



<!-- ### 4.7 Interés en política, según Perfiles ideológicos de los chilenos (2019) -->
```{r include=FALSE}

```



<!-- ### 4.8 Satisfacción con la Democracia, según Perfiles ideológicos de los chilenos (2019) -->
```{r include=FALSE}

```


<!-- ### 4.9 Preferencia por la Democracia, según Perfiles ideológicos de los chilenos (2019) -->
```{r include=FALSE}

```


<!-- ### 4.10 Consistencia durante las 4 olas en Posición política, según Perfiles ideológicos de los chilenos (2019) -->
```{r include=FALSE}

```

<!-- ### 4.11 Consistencia durante las 4 olas en Identificación partidaria, según Perfiles ideológicos -->
```{r include=FALSE}

```



<!-- ### 4.12 Consistencia durante las 4 olas en Identificación con coaliciones política, según Perfiles ideológicos (2019) -->
```{r include=FALSE}

```

<!-- ### 4.13 Niveles de confianza social, según Perfiles ideológicos de los chilenos (2019) -->
```{r include=FALSE}

```


```{r include=FALSE}

```


