---
editor_options: 
  markdown: 
    wrap: 72
---

# Perfiles Ideológicos de los Chilenos 

## Clases latentes: Motivación

### Batería de preguntas

- Las parejas homosexuales deberían poder adoptar hijos
- El aborto debe ser legal bajo cualquier circunstancia
- El Estado de Chile, más que los privados, debería ser el principal proveedor de educación
- Cada persona debiera asegurarse por sí mismo su futura pensión para la tercera edad
- Chile debería tomar medidas más drásticas para impedir el ingreso de inmigrantes al país
- La educación sexual de los niños debería ser responsabilidad exclusiva de los padres
- Se deberían clausurar empresas contaminantes, incluso si esto implica un aumento en el desempleo
- El gasto social debe destinarse únicamente a los más pobres y vulnerables

## Modelo teórico de perfiles ideólogicos


### Aproximación Empírica


### Perfiles ideológicos: Resultados principales


>  **Nota:**  Resultados Ponderados (con Diseño Muestral Complejo). N = `r getN(n4.4, NULL)`

<!-- ### 4.5 Religión, según Perfiles ideológicos de los chilenos (2019) -->
```{r relig-perfiles, fig.align='center',fig.cap="Religión, según Perfiles ideológicos de los chilenos (2019)"}
n4.5<- gr.bar.freq("relig", var_x = "CL", data= baseCL, posicion = 'stack', reverse_y =T, colores = c(0,.85,1))
n4.5
```


>  **Nota:**  Resultados Ponderados (con Diseño Muestral Complejo). N = `r getN(n4.5, NULL)`

<!-- ### 4.6 Posición política, según Perfiles ideológicos de los chilenos (2019) -->
```{r pospol-perfiles,echo=FALSE, fig.cap="Posición política, según Perfiles ideológicos de los chilenos (2019)"}
n4.6<- gr.bar.freq("idpoli", var_x = "CL", data= baseCL, posicion = 'stack', reverse_y = T)
n4.6
```


>  **Nota:**  Resultados Ponderados (con Diseño Muestral Complejo). N = `r getN(n4.6, NULL)`

<!-- ### 4.7 Interés en política, según Perfiles ideológicos de los chilenos (2019) -->
```{r intpol-perfiles,fig.cap="Interés en política, según Perfiles ideológicos de los chilenos (2019)"}
n4.7<- gr.bar.freq("c13", data = baseCL, var_x = "CL", posicion = 'stack')
n4.7
```


>  **Nota:**  Resultados Ponderados (con Diseño Muestral Complejo). N = `r getN(n4.7, NULL)`

<!-- ### 4.8 Satisfacción con la Democracia, según Perfiles ideológicos de los chilenos (2019) -->
```{r satisf-perfiles,fig.cap="Satisfacción con la Democracia, según Perfiles ideológicos de los chilenos (2019)"}
n4.8<- gr.bar.freq("c01", data = baseCL, var_x = "CL", posicion = 'stack')
n4.8
```


>  **Nota:**  Resultados Ponderados (con Diseño Muestral Complejo). N = `r getN(n4.8, NULL)`

<!-- ### 4.9 Preferencia por la Democracia, según Perfiles ideológicos de los chilenos (2019) -->
```{r prefdem-perfiles,echo=FALSE,fig.cap="Preferencia por la Democracia, según Perfiles ideológicos de los chilenos (2019)"}
n4.9<- gr.bar.freq("c25", data = baseCL, var_x = "CL", posicion = 'stack')
n4.9
```


>  **Nota:**  Resultados Ponderados (con Diseño Muestral Complejo). N = `r getN(n4.9, NULL)`

<!-- ### 4.10 Consistencia durante las 4 olas en Posición política, según Perfiles ideológicos de los chilenos (2019) -->
```{r conspol-perfiles,fig.cap="Consistencia durante las 4 olas en Posición política, según Perfiles ideológicos de los chilenos (2019)"}
n4.10<- gr.bar.freq("identidad.pospoli.long", var_x = "CL", data= baseCL, posicion = 'stack', reverse_y = T)
n4.10
```
>  **Nota:**  Resultados Ponderados (con Diseño Muestral Complejo). N = `r getN(n4.10, NULL)`

<!-- ### 4.11 Consistencia durante las 4 olas en Identificación partidaria, según Perfiles ideológicos -->
```{r idpart-perfiles,fig.cap="Consistencia durante las 4 olas en Identificación partidaria, según Perfiles ideológicos"}
n4.11<- gr.bar.freq("identidad.parti.long", var_x = "CL", data= baseCL, posicion = 'stack', reverse_y = T)
n4.11
```


>  **Nota:**  Resultados Ponderados (con Diseño Muestral Complejo). N = `r getN(n4.11, NULL)`

<!-- ### 4.12 Consistencia durante las 4 olas en Identificación con coaliciones política, según Perfiles ideológicos (2019) -->
```{r idcol-perfiles,fig.cap="Consistencia durante las 4 olas en Identificación con coaliciones política, según Perfiles ideológicos (2019)"}
n4.12<- gr.bar.freq("identidad.coali.long", var_x = "CL", data= baseCL, posicion = 'stack')
n4.12
```
>  **Nota:**  Resultados Ponderados (con Diseño Muestral Complejo). N = `r getN(n4.12, NULL)`

<!-- ### 4.13 Niveles de confianza social, según Perfiles ideológicos de los chilenos (2019) -->
```{r socconf-perfiles, message=FALSE, warning=FALSE,fig.cap="Niveles de confianza social, según Perfiles ideológicos de los chilenos (2019)"}
library(car)
#Confianza Social 1 - Confianza Social Generalizada
baseCL$confsoc1 <- recode(as.numeric(baseCL$c02), "1=3; 2=1; 3=2")
#Confianza Social 2 - Altruismo Social Generalizado
baseCL$confsoc2 <- recode(as.numeric(baseCL$c03), "1=3; 2=1; 3=2")
#Confianza Social 3 - Mayoria de la gente trata de ser justa
baseCL$confsoc3 <- recode(as.numeric(baseCL$c04), "1=1; 2=3; 3=2")
#Indicadores
baseCL$confsoc <- baseCL$confsoc1 + baseCL$confsoc2 + baseCL$confsoc3
baseCL$confsoc <- recode(baseCL$confsoc, "3=1; 4:6=2; 7:9=3")
baseCL$confsoc_rec <- recode(baseCL$confsoc, "3=1;else=0",as.factor = T)
baseCL$confsoc <- factor(baseCL$confsoc,levels = c(1,2,3),labels = c("Baja", "Media", "Alta")) 
```


```{r confsoc}
n4.13<- gr.bar.freq("confsoc", var_x = "CL", data= baseCL, posicion= 'stack')
n4.13
```


>  **Nota:**  Resultados Ponderados (con Diseño Muestral Complejo). N = `r getN(n4.13, NULL)`
