---
editor_options: 
  markdown: 
    wrap: 72
---

# Cambio Constitucional
¿Cómo ha variado la opinión pública frente a la cuestión constitucional? ¿Quiénes cambian de opinión con el estallido social?

Desde que se inició el proceso de reflexión en torno a un cambio de la constitución, durante el segundo gobierno de la presidenta Bachelet, y hasta que se consolidó el acuerdo del 15 de noviembre, post estallido social de octubre 2019, ELSOC ha monitoreado cómo las personas perciben la constitución, su importancia, el posible cambio y las formas de concretarlo.


## Caracterización de la opinión publica respecto al cambio constitucional

Desde que se inició el proceso de reflexión en torno a un cambio de la constitución, durante el segundo gobierno de la presidenta Bachelet, y hasta que se consolidó el acuerdo del 15 de noviembre, post estallido social de octubre 2019, ELSOC ha monitoreado cómo las personas perciben la constitución, su importancia, el posible cambio y las formas de concretarlo.


Así, se observa (ver Figura \@ref(fig:consti-opi)), que existe un cambio muy relevante desde el 2016 al 2019 constatándose 1) una caída de la conformidad con la actual constitución, llegando a solo un 7%), 2) un aumento de la importancia de cambiarla, llegando a un 74%, y 3) y alto grado de acuerdo en la necesidad de cambiar la Constitución (82%). Adicionalmente, se observa un aumento de las personas que conversan frecuentemente con amigos y familiares sobre un posible cambio a la constitución, pasando desde un 14% el 2016 a un 28% el 2019 (post estallido social, ver Figura \@ref(fig:conversa-consti)).


Tal como se aprecia en la Figura \@ref(fig:cambio-consti), el año 2019 disminuye el porcentaje de personas que piensan que un grupo de expertos deba redactar la constitución en conjunto con el parlamento, aumentando la opción por una asamblea constituyente. Interesantemente, se producen trayectoria cruzadas que revelan la dinámica o cambio que ha ocurrido en esta materia, donde un flujo importante de personas que el 2016 pensaba que era deseable que un grupo de expertos redactara la nueva Constitución, cambia su opinión el 2019, apoyando la opción que sean los ciudadanos en una asamblea constituyente quienes la redacten. Un proceso inverso ocurre en el grupo importante de personas que el 2016 apoyaba la asamblea constituyente y el 2019 opta porque sea un grupo de expertos que cumpla esta tarea.

Al analizar las variaciones respecto del grado de acuerdo de cambiar la Constitución, se observa que si bien la importancia aumenta en todos los grupos etarios, es espacialmente entre los jóvenes de 18 a 29 años donde se constata un aumento ostensible pasando desde el 63% el 2016 a 90% el 2019 (Ver Figura \@ref(fig:deacuerdo-consti)).


Al analizar el grado de acuerdo de cambiar la Constitución en función del nivel educacional de la población (Figura \@ref(fig:deacuerdo-cons-educ)), se observan variaciones en el tiempo que siguen una tendencia similar en todos los grupos (desde la educación básica a la universitaria). Sin embargo, en términos relativos este grado de acuerdo es más alto en los niveles educacionales más altos (2017 y 2018), hasta que en 2019, dichas diferencias desaparecen, constatándose un alto consenso en torno al 80 % de acuerdo que se cambie la Constitución en todos los grupos.


Por últimos, los resultados revelan que existen cambios importantes en el grado de acuerdo de cambiar la Constitución en función de la orientación política de los participantes (Figura \@ref(fig:deacuerdo-consti-pospol)). De manera sistemática, y a lo largo del tiempo, son las personas que se declaran de izquierda quienes muestran los niveles más altos y estables de acuerdo con cambiar la Constitución, seguido por quienes se identifican en el centro. Las personas de derecha y quienes no se identifican con ninguna orientación política tienen un patrón muy similar entre el 2016 y 2018, fluctuando entre un 67% y 50% de acuerdo. Este patrón cambia sustantivamente post estallido social, donde tienden a convergen todos los grupos en altos niveles de acuerdo (entre un 94% y 81%) exceptuando a las personas que se identifican con la derecha, quienes llegan a un 58% de grado de acuerdo.



<!-- ### 7.1 Caracterización de la opinión pública sobre el cambio constitucional -->
```{r consti-opi, fig.aligN='center',fig.cap='Caracterización de la opinión pública sobre el cambio constitucional'}

elsoc_panel_m1 <- elsoc_panel_m1 %>% 
  mutate(c26_rec = factor(c26, labels = c('1','2','3','4','5')),
         c27_rec = factor(c27, labels = c('1','2','3','4','5')),
         c28_rec = factor(c28, labels = c('1','2','3','4','5')))

g7.1 <- gr.line.freq.rec.list(c('c26_rec', 'c27_rec', 'c28_rec'), 'ola', 
                      label_list = c('Está conforme o muy conforme con actual constitución', 
                                     'Es importante o muy importante que se cambie la constitución',
                                     'Estoy de acuerdo o muy de acuerdo con que se cambie la constitución'),
                      colores = c(0,.66,-1))

g7.1  

```

> Nota 1: Resultados Ponderados (con Diseño Muestral Complejo). N = `r getN(g7.1, 'var_y')`. 

> Nota 2: Preguntas de Importancia de Cambio Constitucional y Conformidad con Actual Constitución no fueron levantadas en año 2018.


<!-- ### 7.2 ¿Con qué frecuencia conversa usted sobre un posible cambio de la Constitución con amigos, familiares o conocidos?. Porcentaje que responde "Frecuente" o "Muy frecuentemente"  -->

```{r conversa-consti, fig.aligN='center',fig.cap='¿Con qué frecuencia conversa usted sobre un posible cambio de la Constitución con amigos, familiares o conocidos?. Porcentaje que responde "Frecuente" o "Muy frecuentemente"'}
elsoc_panel_m1$c30_rec <- factor(with(elsoc_panel_m1, 
                                     case_when(c30 == 'Nunca' | c30 == 'Casi nunca' ~ 1,
                                               c30 == 'A veces' ~ 2,
                                               c30 == 'Frecuentemente' | c30 == 'Muy frecuentemente' ~ 3)),
                                labels = c('Nunca o casi nunca', 'A veces', 'Frecuentemente o Muy frecuentemente'))

g7.4 <- gr.bar.freq('c30_rec', 'ola', posicion = 'stack', colores = c(0,.85,1))
g7.4 

```

>  **Nota:** Resultados Ponderados (con Diseño Muestral Complejo). N = `r getN(g7.4)`

<!-- ### 7.3 En Chile hay distintas opiniones sobre como cambiar la Constitución. Si se cambiara la Constitución, ¿cuál de las siguientes opciones representa mejor su opinión? -->

```{r cambio-consti, fig.align='center',fig.cap='En Chile hay distintas opiniones sobre como cambiar la Constitución. Si se cambiara la Constitución, ¿cuál de las siguientes opciones representa mejor su opinión?'}
g7.5 <- gr.alluvial.freq('c29', data = subset(elsoc_panel_m1, ola == 2016 | ola == 2019),
                         reverse_y=F, posicion_leyenda = 'top')
g7.5  

```

>  **Nota:** Resultados Ponderados (con Diseño Muestral Complejo). N = `r getN(g7.5, 'var_y')`

<!-- ### 7.4 ¿En qué medida está usted de acuerdo o en desacuerdo con que se cambie la Constitución en Chile?, según tramo de edad. Porcentaje que responde que está "De acuerdo" o "Muy de acuerdo"  -->
```{r deacuerdo-consti, fig.align='center',fig.cap='¿En qué medida está usted de acuerdo o en desacuerdo con que se cambie la Constitución en Chile?, según tramo de edad. Porcentaje que responde que está "De acuerdo" o "Muy de acuerdo"'}
g7.6 <- gr.line.freq.rec('c28', var_z = 'edadt', var_x = 'ola')
g7.6   
```
>  **Nota:** Resultados Ponderados (con Diseño Muestral Complejo). N = `r getN(g7.6, 'var_z')`

<!-- ### 7.5 ¿En qué medida está usted de acuerdo o en desacuerdo con que se cambie la Constitución en Chile?, según nivel educacional. Porcentaje que responde que está "De acuerdo" o "Muy de acuerdo" -->

```{r deacuerdo-cons-educ, fig.align='center',fig.cap='¿En qué medida está usted de acuerdo o en desacuerdo con que se cambie la Constitución en Chile?, según nivel educacional. Porcentaje que responde que está "De acuerdo" o "Muy de acuerdo" '}
g7.7 <- gr.line.freq.rec('c28', var_z = 'educ', var_x = 'ola')
g7.7   
```
>  **Nota:** Resultados Ponderados (con Diseño Muestral Complejo). N = `r getN(g7.7, 'var_z')`

<!-- ### 7.6 ¿En qué medida está usted de acuerdo o en desacuerdo con que se cambie la Constitución en Chile?, según Posición política. Porcentaje que responde que está "De acuerdo" o "Muy de acuerdo"  -->
```{r deacuerdo-consti-pospol, fig.aligN='center',fig.cap='¿En qué medida está usted de acuerdo o en desacuerdo con que se cambie la Constitución en Chile?, según Posición política. Porcentaje que responde que está "De acuerdo" o "Muy de acuerdo" '}
g7.6 <- gr.line.freq.rec('c28', var_z = 'edadt', var_x = 'ola')
g7.6  
```
>  **Nota:** Resultados Ponderados (con Diseño Muestral Complejo). N = `r getN(g7.6, 'var_z')`

<!-- ### 7.7 ¿En qué medida está usted de acuerdo o en desacuerdo con que se cambie la Constitución en Chile? (2019), según Perfiles Ideológicos -->
```{r echo=FALSE}
baseCL$c27_rec <- factor(with(baseCL, 
                                     case_when(c27 == 'Nada Importante' | c27 == 'Poco importante' ~ 1,
                                               c27 == 'Algo importante' ~ 2,
                                               c27 == 'Bastante importante' | c27 == 'Muy importante' ~ 3)),
                                labels = c('Nada o poco importante', 'Algo importante', 'Bastante o muy importante'))

baseCL$c28_rec <- factor(with(baseCL, 
                                     case_when(c28 == 'Totalmente en desacuerdo' | c28 == 'En desacuerdo' ~ 1,
                                               c28 == 'Ni de acuerdo ni en desacuerdo' ~ 2,
                                               c28 == 'De acuerdo' | c28 == 'Totalmente de acuerdo' ~ 3)),
                                labels = c('En desacuerdo o totalmente en desacuerdo', 
                                           'Ni de acuerdo ni en desacuerdo', 
                                           'De acuerdo o Totalmente de acuerdo')) 
```

```{r deacuerdo-perfiles,fig.cap="¿En qué medida está usted de acuerdo o en desacuerdo con que se cambie la Constitución en Chile? (2019), según Perfiles Ideológicos "}
g7.9 <- gr.bar.freq("c28_rec", var_x = "CL", data = baseCL, posicion = 'stack')
g7.9
```

>  **Nota:** Resultados Ponderados (con Diseño Muestral Complejo). N = `r getN(g7.9, NULL)`


## ¿Quiénes cambiaron de opinión sobre la constitución con el estallido social?

La Figura \@ref(fig:acuerdo-1819) revela las trayectorias que experimentan las personas a lo largo del tiempo respecto de la opinión de cambiar la actual Constitución. Así, se observa que un porcentaje muy sustantivo de personas que se mostraban indiferentes o que estaban en desacuerdo con cambiar la constitución el 2018 transitan a estar de acuerdo o muy de acuerdo con este cambio el 2019, post estallido social.

Estas variaciones en los grados de acuerdo de cambiar la actual Constitución entre 2018 y 2019 varían en función de la edad, siendo los grupos jóvenes y adultos jóvenes donde se observan lo mayores cambios (Figura \@ref(fig:acuerdo-1819-edad)). Al analizar estas variaciones por nivel educacional, se muestra interesantemente que son los grupos de menor escolaridad quienes experimentan un incremento sustantivo en comparación a quienes tienen mayores niveles educacionales (Figura \@ref(fig:acuerdo-1819-educ) ). Finalmente, estas variaciones ocurrieron especialmente en quienes se identifican con el centro político (Figura \@ref(fig:acuerdo-1819-pospol)).


<!-- ### 7.8 Variaciones en grado de acuerdo respecto a cambiar la Constitución entre 2018 y 2019 -->
```{r acuerdo-1819, fig.align='center',fig.cap="Variaciones en grado de acuerdo respecto a cambiar la Constitución entre 2018 y 2019"}
g7.13 <- gr.alluvial.freq('acuerdo_cambio_constitucion', data = subset(elsoc_panel_m1, ola == 2018 | ola == 2019),
                          reverse_y=T)
g7.13 
```

>  **Nota:** Resultados Ponderados (con Diseño Muestral Complejo). N = `r getN(g7.13)`

<!-- ### 7.9 Variación en apoyo a cambiar la Constitución (entre 2018 y 2019), según grupo etáreo -->
```{r acuerdo-1819-edad, fig.align='center',fig.cap="Variación en apoyo a cambiar la Constitución (entre 2018 y 2019), según grupo etáreo"}

g7.14 <- gr.bar.freq('acuerdo_cambio_constitucion', 'edad_w04', 
            ponderador = 'ponderador02_w04',
            data = elsoc_wide_m1,
            posicion = 'stack',
            colores = c(0,.85,1))
g7.14
```


>  **Nota:** Resultados Ponderados (con Diseño Muestral Complejo). N = `r getN(g7.14, NULL)`

<!-- ### 7.10 Variación en apoyo a cambiar la Constitución (entre 2018 y 2019), según nivel educacional -->
```{r acuerdo-1819-educ, fig.align='center',fig.cap="Variación en apoyo a cambiar la Constitución (entre 2018 y 2019), según nivel educacional"}
g7.15 <- gr.bar.freq('acuerdo_cambio_constitucion', 'educ_w04',
            ponderador = 'ponderador02_w04',
            data = elsoc_wide_m1,
            posicion = 'stack',
            colores = c(0,.85,1))
g7.15

```


>  **Nota:** Resultados Ponderados (con Diseño Muestral Complejo). N = `r getN(g7.15, NULL)`

<!-- ### 7.11 Variación en apoyo a cambiar la Constitución (entre 2018 y 2019), según Posición idelógica -->
```{r acuerdo-1819-pospol, fig.align='center',fig.cap="Variación en apoyo a cambiar la Constitución (entre 2018 y 2019), según Posición idelógica"}
g7.16 <- gr.bar.freq('acuerdo_cambio_constitucion', 'pos_id_w04',
            ponderador = 'ponderador02_w04',
            data = elsoc_wide_m1,
            posicion = 'stack',
            colores = c(0,.85,1))
g7.16 

```


>  **Nota:** Resultados Ponderados (con Diseño Muestral Complejo). N = `r getN(g7.16, NULL)`


## Desigualdad de participación en el proceso constituyente

Los niveles de participación efectiva en distintas instancias de discusión asociadas al proceso de cambio constituyente, ya sea en aquellas organizadas en el año 2016 (p. ej. Encuentros auto-convocados) o aquellas que surgieron durante el estallido social del 2019 (p. ej. cabildos ciudadanos), sugieren patrones diferenciados según la edad (Figura \@ref(fig:particip-consti-edad)), nivel educacional (Figura \@ref(fig:particip-consti-educ) ) y posición política (Figura \@ref(fig:particip-consti-pospol)) de los encuestados. En ambos años se observa un nivel progresivamente mayor de participación a medida en que los encuestados son más jóvenes, alcanzaron mayor nivel educacional y se identifican hacia la izquierda, con los independientes participando con menor frecuencia, en comparación a las personas que se identifican con la derecha. También se puede constatar que los niveles de participación para todos los grupos son, en términos estadísticos, iguales o mayores en 2019 que en 2016.


No obstante lo anterior, las diferencias porcentuales entre grupos tienden a ser más agudas durante el 2019 que en el 2016. Mientras que en 2016 la participación de los más jóvenes fue 9 puntos porcentuales más alta que la de las personas mayores de 65, esta diferencia asciende a 16 puntos en 2019. La diferencia equivalente entre las personas con el menor y mayor nivel educacional es de 18 y 24 puntos porcentuales, respectivamente; y entre las personas de izquierda e independientes la diferencia es de 11 y 20 puntos porcentuales. Esto sugiere que, si bien los niveles de participación durante el estallido fueron mayores que durante el proceso convocado por el Gobierno Bachelet II, también se tendió a concentrar mayormente en grupos determinados. 


<!-- ### 7.12 Desigualdad de voz política en la participación en el proceso constituyente. ¿Ha participado en alguna instancia de discusión asociada al proceso de cambio de la Constitución?, según tramos de edad  -->
```{r particip-consti-edad, fig.align='center',fig.cap="Desigualdad de voz política en la participación en el proceso constituyente. ¿Ha participado en alguna instancia de discusión asociada al proceso de cambio de la Constitución?, según tramos de edad"}
g7.18 <- gr.bar.freq.rec.list(c('participacion_2016', 'participacion_2019'), 'edadt', REC = 'Si',
                     label_x = c('Durante 2016', 
                                 'Durante 2019, Post 18/O'))
g7.18

```

>  **Nota:** Resultados Ponderados (con Diseño Muestral Complejo). N = `r getN(g7.18)`

<!-- ### 7.13 ¿Ha participado en alguna instancia de discusión asociada al proceso de cambio de la Constitución?, según nivel educacional -->
```{r particip-consti-educ, fig.align='center',fig.cap="¿Ha participado en alguna instancia de discusión asociada al proceso de cambio de la Constitución?, según nivel educacional"}
g7.19 <- gr.bar.freq.rec.list(c('participacion_2016', 'participacion_2019'), 'educ', REC = 'Si',
                     label_x = c('Durante 2016', 
                                 'Durante 2019, Post 18/O'))
g7.19
```

>  **Nota:** Resultados Ponderados (con Diseño Muestral Complejo). N = `r getN(g7.19)`

<!-- ### 7.14 ¿Ha participado en alguna instancia de discusión asociada al proceso de cambio de la Constitución?, según posición ideológica -->
```{r particip-consti-pospol, fig.align='center',fig.cap="¿Ha participado en alguna instancia de discusión asociada al proceso de cambio de la Constitución?, según posición ideológica"}
g7.20 <- gr.bar.freq.rec.list(c('participacion_2016', 'participacion_2019'), 'pos_id', REC = 'Si',
                     label_x = c('Durante 2016', 
                                 'Durante 2019, Post 18/O'))
g7.20 
```

>  **Nota:** Resultados Ponderados (con Diseño Muestral Complejo). N = `r getN(g7.20)`

