---
editor_options: 
  markdown: 
    wrap: 72
---

# Cambio Constitucional

```{r particip-edad, fig.align='center', fig.cap='Participación en Plebiscito Nueva Constitucion'}
datos.grafico <- data.frame((svytable(~c43 + ola + edadt, 
                                      elsoc_diseno, round = F))) %>% 
  group_by(ola, edadt) %>% 
  mutate(porcentaje=Freq/sum(Freq)) %>%
  filter(ola==2021)

g11.1 <- datos.grafico %>% 
  ggplot(aes(y = porcentaje, x = edadt, fill = c43, 
             label = as.character(scales::percent(porcentaje, accuracy = .1)))) +
  theme_bw() + 
  geom_col(position = 'dodge2') +
  scale_y_continuous(labels = scales::percent,
                     limits = c(0, 1)) +
  ylab(label = NULL) +
  xlab(label = NULL) +
  scale_fill_viridis_d(begin = 0, end = .85, direction = -1, option = 'viridis') +
  geom_text(vjust = -0.8,
            position = position_dodge(width = .9),
            size= 2.75)  + 
  theme(legend.position = 'top',
        legend.title = element_blank()) 

g11.1
```

```{r servel-apruebo, fig.align='center', fig.cap='Voto retrospectivo Plebiscito Nueva Constitucion'}
datos.grafico <- data.frame((svytable(~c44 + ola, 
                                      elsoc_diseno_2, round = F))) %>% 
  group_by(ola) %>% 
  mutate(porcentaje=Freq/sum(Freq)) %>% 
  filter(ola==2021) 

apruebo <- tibble(c44="Apruebo", ola="Datos Servel", Freq=0 , porcentaje=0.7828)
rechazo <- tibble(c44="Rechazo", ola="Datos Servel", Freq=0 , porcentaje=0.2172)

datos.subset <- rbind(datos.grafico, apruebo, rechazo)

g11.2 <- datos.subset %>% 
  ggplot(aes(y = porcentaje, x = ola, fill = c44, 
             label = as.character(scales::percent(porcentaje, accuracy = .1)))) +
  theme_bw() + 
  geom_col(position = 'dodge2') +
  scale_y_continuous(labels = scales::percent,
                     limits = c(0, 1)) +
  ylab(label = NULL) +
  xlab(label = NULL) +
  scale_fill_viridis_d(begin = 0, end = .85, direction = -1, option = 'viridis') +
  geom_text(vjust = -0.8,
            position = position_dodge(width = .9),
            size= 2.75)  + 
  theme(legend.position = 'top',
        legend.title = element_blank())

g11.2
```

```{r servel-cc, fig.align='center', fig.cap= 'Voto Retrospectivo Plebiscito Nueva Constitucion'}
datos.grafico <- data.frame((svytable(~c45 + ola, 
                                      elsoc_diseno, round = F))) %>% 
  group_by(ola) %>% 
  mutate(porcentaje=Freq/sum(Freq)) %>% 
  filter(ola==2021) 

cm <- tibble(c45="Convención Mixta", ola="Datos Servel", Freq=0 , porcentaje=0.2101)
cc <- tibble(c45="Convención Constitucional", ola="Datos Servel", Fre1=0 , porcentaje=0.7899)

datos.subset <- rbind(datos.grafico, cm, cc)

g11.3 <- datos.subset %>% 
  ggplot(aes(y = porcentaje, x = ola, fill = c45, 
             label = as.character(scales::percent(porcentaje, accuracy = .1)))) +
  theme_bw() + 
  geom_col(position = 'dodge2') +
  scale_y_continuous(labels = scales::percent,
                     limits = c(0, 1)) +
  ylab(label = NULL) +
  xlab(label = NULL) +
  scale_fill_viridis_d(begin = 0, end = .85, direction = -1, option = 'viridis') +
  geom_text(vjust = -0.8,
            position = position_dodge(width = .9),
            size= 2.75)  + 
  theme(legend.position = 'top',
        legend.title = element_blank())

g11.3
```

```{r particip-elect-id, fig.align='center', fig.cap= 'Sí Participa en Elecciones según Identificación Política'}
datos.grafico <- data.frame((svytable(~particip_electoral + pos_id + ola, 
                                      elsoc_diseno, round = F))) %>% 
  group_by(pos_id, ola) %>% 
  mutate(porcentaje=Freq/sum(Freq)) 

datos.subset <- droplevels(subset(datos.grafico, datos.grafico$particip_electoral == "Si" & 
                                  (datos.grafico$ola == '2016' | 
                                  datos.grafico$ola == '2018' | 
                                  datos.grafico$ola == "2021")  ))

g11.4 <- ggplot(datos.subset, 
               aes(y = porcentaje, x = ola, 
                   color = pos_id, group = pos_id,
              label = as.character(scales::percent(porcentaje, accuracy = .1)))) +
  theme_bw() +   
  geom_line(size = 1) +
  geom_point(size = 1.8) +
  scale_y_continuous(labels = scales::percent,
                     limits = c(0,1)) +
  ylab(label = NULL) +
  xlab(label = NULL) +
  scale_color_viridis_d(begin = 0.22, end = .66, direction = 1, option = 'viridis') +
  geom_text_repel(posilinetion = position_dodge(width = .9),
                  size= 2.25) + 
  theme(legend.position = 'top',
        legend.title = element_blank())

g11.4
```

```{r id-pol-voto, fig.align='center', fig.cap= "Voto Retrospectivo Plebicito, según Posición Ideológica"}
#como voto cada id_pol en el plebicito
datos.grafico <- data.frame((svytable(~c44_rec + pos_id, 
                                      elsoc_diseno_2, round = F))) %>% 
  group_by(pos_id) %>% 
  mutate(porcentaje=Freq/sum(Freq)) %>%
  drop_na()

g11.5 <- datos.grafico %>% 
  ggplot(aes(y = porcentaje, x = pos_id, fill = c44_rec, 
             label = as.character(scales::percent(porcentaje, accuracy = .1)))) + 
  theme_bw() + 
  geom_col(position = "Stack") +
  scale_y_continuous(labels = scales::percent,
                     limits = c(0, 1)) +
  ylab(label = NULL) +
  xlab(label = NULL) +
  scale_fill_viridis_d(begin = .33, end = .66, direction = -1, option = 'viridis') +
  geom_text(position = position_stack(vjust = .5),
            size= 2.75, color = rep.int(c('black', 'black', 'white'), 4)) + 
  theme(legend.position = 'top',
        legend.title = element_blank())

g11.5
```

## Patrones de Votación

```{r presi-voto-c44, fig.align='center', fig.cap= "Voto Retrospectivo Plebicito, según Posición Ideológica"}
datos.grafico <- data.frame((svytable(~c44_rec + c39_rec, 
                                      elsoc_diseno_2, round = F))) %>% 
  group_by(c39_rec) %>% 
  mutate(porcentaje=Freq/sum(Freq)) %>%
  drop_na()

g11.6 <- datos.grafico %>% 
  ggplot(aes(x = porcentaje, y = c39_rec, fill = c44_rec, 
             label = as.character(scales::percent(porcentaje, accuracy = .1)))) + 
  theme_bw() + 
  geom_col(position = "Stack") +
  scale_x_continuous(labels = scales::percent,
                     limits = c(0, 1)) +
  ylab(label = NULL) +
  xlab(label = NULL) +
  scale_fill_viridis_d(begin = .33, end = .66, direction = -1, option = 'viridis') +
  geom_text(aes(label = ifelse(porcentaje > 0.06 , scales::percent(porcentaje, accuracy = .1),"")),
            position = position_stack(vjust = .5),
            show.legend = FALSE,
            size = 2.75,
            color = rep.int(c('black', 'white', 'white'), 9)) + 
  theme(legend.position = 'top',
        legend.title = element_blank()) 

g11.6
```

```{r presi-voto-c45, fig.align='center', fig.cap="Voto Retrospectivo Plebicito, según Posición Ideológica"}
datos.grafico <- data.frame((svytable(~c45_rec + c39_rec, 
                                      elsoc_diseno_2, round = F))) %>% 
  group_by(c39_rec) %>% 
  mutate(porcentaje=Freq/sum(Freq))

g11.7 <- datos.grafico %>% 
  ggplot(aes(x = porcentaje, y = c39_rec, fill = c45_rec, 
             label = as.character(scales::percent(porcentaje, accuracy = .1)))) + 
  theme_bw() + 
  geom_col(position = "Stack") +
  scale_x_continuous(labels = scales::percent,
                     limits = c(0, 1)) +
  ylab(label = NULL) +
  xlab(label = NULL) +
  scale_fill_viridis_d(begin = .33, end = .66, direction = -1, option = 'viridis') +
  geom_text(aes(label = ifelse(porcentaje > 0.06 , scales::percent(porcentaje, accuracy = .1),"")),
            position = position_stack(vjust = .5),
            show.legend = FALSE,
            size = 2.75,
            color = rep.int(c('black', 'white', 'white'), 9)) + 
  theme(legend.position = 'top',
        legend.title = element_blank()) 

g11.7
```

```{r 2020-vs-2021, fig.align='center', fig.cap= "Participación Electoral 2021, según la Participación en 2017"}
datos.grafico <- data.frame((svytable(~c43 + c11, 
                                      elsoc_diseno_2, round = F))) %>% 
  group_by(c11) %>% 
  mutate(porcentaje=Freq/sum(Freq))

g11.7 <- datos.grafico %>% 
  ggplot(aes(y = porcentaje, x = c11, fill = c43, 
             label = as.character(scales::percent(porcentaje, accuracy = .1)))) + 
  theme_bw() + 
  geom_col(position = "Stack") +
  scale_y_continuous(labels = scales::percent,
                     limits = c(0, 1)) +
  ylab(label = NULL) +
  xlab(label = "Participación Electoral en 2017") +
  scale_fill_viridis_d(begin = .33, end = .66, direction = -1, option = 'viridis') +
  geom_text(aes(label = ifelse(porcentaje > 0.06 , scales::percent(porcentaje, accuracy = .1),"")),
            position = position_stack(vjust = .5),
            show.legend = FALSE,
            size = 2.75,
            color = rep.int(c('black', 'white', 'white'), 3)) + 
  theme(legend.position = 'top',
        legend.title = element_blank()) 
g11.7
```

```{r cambio_participa}
#grafico y caracterización pendiente
sjmisc::frq(elsoc_wide_m1$cambio_participa_w05)
```

## Optimismo Constitucional

```{r include=FALSE}
#posición política
elsoc_long_2016_2021$pos_id  <- factor(car::recode(elsoc_long_2016_2021$c15,"c(11,12, -999,-888)='No se identifica';c(0,1,2,3,4)='Izquierda';  
                                      c(5)='Centro';c(6,7,8,9,10)='Derecha'"),
                                       levels = c('Izquierda', 'Centro', 'Derecha', 'No se identifica'))
#Educación
elsoc_long_2016_2021$educ <- car::recode(elsoc_long_2016_2021$m01,"c(1,2,3)=1;c(4,5)=2;c(6,7)=3;c(8,9,10)=4;c(-999,-888)=NA")
elsoc_long_2016_2021$educ <- factor(elsoc_long_2016_2021$educ,labels = c("Basica","Media","Tecnica","Universitaria"))
#Optimismo Constitucional
elsoc_long_2016_2021$c46r_01<-car::recode(elsoc_long_2016_2021$c46_01,"c(-999,-888)=NA")
elsoc_long_2016_2021$c46r_02<-car::recode(elsoc_long_2016_2021$c46_02,"c(-999,-888)=NA")
elsoc_long_2016_2021$c46r_03<-car::recode(elsoc_long_2016_2021$c46_03,"c(-999,-888)=NA")
elsoc_long_2016_2021$c46r_04<-car::recode(elsoc_long_2016_2021$c46_04,"c(-999,-888)=NA")

#interes en política
elsoc_long_2016_2021$interes_pol<- car::recode(elsoc_long_2016_2021$c13, "c(-999,-888)=NA;1='Nada interesado';2='Poco interesado';
                                                      3='Algo interesado';4='Bastante Interesado';5='Muy Interesado'",as.factor=T)
elsoc_long_2016_2021$interes_pol<-factor(elsoc_long_2016_2021$interes_pol,
                                         labels = c('Nada \ninteresado','Poco \ninteresado','Algo \ninteresado',
                                                    'Bastante \ninteresado','Muy \ninteresado'))

#justificación de la violencia
elsoc_long_2016_2021$justifica_viol1<- car::recode(elsoc_long_2016_2021$f05_06, "c(-999,-888)=NA;1='Nunca';2='Pocas veces';
                                                      3='Algunas veces';4='Muchas veces';5='Siempre'",as.factor=T)
elsoc_long_2016_2021$justifica_viol1<-factor(elsoc_long_2016_2021$justifica_viol1,
                                         labels = c('Nunca','Pocas veces','Algunas veces',
                                                    'Muchas veces','Siempre'))
elsoc_long_2016_2021$justifica_viol2<- car::recode(elsoc_long_2016_2021$f05_07, "c(-999,-888)=NA;1='Nunca';2='Pocas veces';
                                                      3='Algunas veces';4='Muchas veces';5='Siempre'",as.factor=T)
elsoc_long_2016_2021$justifica_viol2<-factor(elsoc_long_2016_2021$justifica_viol2,
                                             labels = c('Nunca','Pocas veces','Algunas veces',
                                                        'Muchas veces','Siempre'))
```

### Optimismo Constitucional por educación

```{r}
elsoc_long_2016_2021 %>% 
  subset(tipo_caso != 2 & tipo_atricion == 1) %>% 
  select(starts_with('c46r_'),educ, segmento_disenno, estrato_disenno, ponderador02) %>% 
  pivot_longer(cols = starts_with('c46r_')) %>% 
  subset(!is.na(value)) %>%
  prop(value %in% c(4,5), by = c(educ,name)) %>% 
  mutate(name=factor(name,
                     levels = c('c46r_01','c46r_02','c46r_03','c46r_04'),
                     labels = c('Reducirá desigualdades\n en salud y educación','Empeorará condiciones\n económicas',
                                'Reducirá la Corrupción','Poco impacto en la\n Calidad de vida'))) %>% 
  ggplot(aes(x = educ, y = prop,
             label = as.character(scales::percent(ifelse(prop>.01, prop, NA), accuracy = .1)))) +
  geom_col(position = 'stack')+
  facet_grid(.~name)+
theme_bw()+
  scale_y_continuous(labels = scales::percent,
                     limits = c(0, 1)) +
  ylab(label = NULL) +
  xlab(label = NULL) +
  scale_fill_viridis_d(begin = 0, end = .85, direction = -1, option = 'viridis')+
  ggtitle('Porcentaje "De acuerdo" + "Totalmente de acuerdo" por nivel educacional')
  
```

### Optimismo Constitucional por educación

```{r}
elsoc_long_2016_2021 %>% 
  subset(tipo_caso != 2 & tipo_atricion == 1) %>% 
  select(starts_with('c46r_'),educ, segmento_disenno, estrato_disenno, ponderador02) %>% 
  pivot_longer(cols = starts_with('c46r_')) %>% 
  subset(!is.na(value)) %>%
  prop(value %in% c(4,5), by = c(educ,name)) %>% 
  mutate(name=factor(name,
                     levels = c('c46r_01','c46r_02','c46r_03','c46r_04'),
                     labels = c('Reducirá desigualdades\n en salud y educación','Empeorará condiciones\n económicas',
                                'Reducirá la Corrupción','Poco impacto en la\n Calidad de vida'))) %>% 
  ggplot(aes(x = educ, y = prop,
             label = as.character(scales::percent(ifelse(prop>.01, prop, NA), accuracy = .1)))) +
  geom_col(position = 'stack')+
  facet_grid(.~name)+
theme_bw()+
  scale_y_continuous(labels = scales::percent,
                     limits = c(0, 1)) +
  ylab(label = NULL) +
  xlab(label = NULL) +
  scale_fill_viridis_d(begin = 0, end = .85, direction = -1, option = 'viridis')+
  ggtitle('Porcentaje "De acuerdo" + "Totalmente de acuerdo" por nivel educacional')
  
```

### Optimismo Constitucional por posición política

```{r}
elsoc_long_2016_2021 %>% 
  subset(tipo_caso != 2 & tipo_atricion == 1) %>% 
  select(starts_with('c46r_'),pos_id, segmento_disenno, estrato_disenno, ponderador02) %>% 
  pivot_longer(cols = starts_with('c46r_')) %>% 
  subset(!is.na(value)) %>%
  prop(value %in% c(4,5), by = c(pos_id,name)) %>% 
  mutate(name=factor(name,
                     levels = c('c46r_01','c46r_02','c46r_03','c46r_04'),
                     labels = c('Reducirá desigualdades\n en salud y educación','Empeorará condiciones\n económicas',
                                'Reducirá la Corrupción','Poco impacto en la\n Calidad de vida'))) %>% 
  ggplot(aes(x = pos_id, y = prop,
             label = as.character(scales::percent(ifelse(prop>.01, prop, NA), accuracy = .1)))) +
  geom_col(position = 'stack')+
  facet_grid(.~name)+
  theme_bw()+
  scale_y_continuous(labels = scales::percent,
                     limits = c(0, 1)) +
  ylab(label = NULL) +
  xlab(label = NULL) +
  scale_fill_viridis_d(begin = 0, end = .85, direction = -1, option = 'viridis')+
  ggtitle('Porcentaje "De acuerdo" + "Totalmente de acuerdo" según posición política')


```

### Optimismo Constitucional por interés en política

```{r}
elsoc_long_2016_2021 %>% 
  subset(tipo_caso != 2 & tipo_atricion == 1) %>% 
  select(starts_with('c46r_'),interes_pol, segmento_disenno, estrato_disenno, ponderador02) %>% 
  pivot_longer(cols = starts_with('c46r_')) %>% 
  subset(!is.na(value)) %>%
  prop(value %in% c(4,5), by = c(interes_pol,name)) %>% 
  mutate(name=factor(name,
                     levels = c('c46r_01','c46r_02','c46r_03','c46r_04'),
                     labels = c('Reducirá desigualdades\n en salud y educación','Empeorará condiciones\n económicas',
                                'Reducirá la Corrupción','Poco impacto en la\n Calidad de vida'))) %>% 
  ggplot(aes(x = interes_pol, y = prop,
             label = as.character(scales::percent(ifelse(prop>.01, prop, NA), accuracy = .1)))) +
  geom_col(position = 'stack')+
  facet_grid(.~name)
```

### Justificación de la violencia para el cambio social Trabajadores bloquee las calles

```{r}
elsoc_long_2016_2021 %>% 
  subset(tipo_caso != 2 & tipo_atricion == 1) %>% 
  select(starts_with('c46r_'),justifica_viol1, segmento_disenno, estrato_disenno, ponderador02) %>% 
  pivot_longer(cols = starts_with('c46r_')) %>% 
  subset(!is.na(value)) %>%
  prop(value %in% c(4,5), by = c(justifica_viol1,name)) %>%
  subset(!is.na(justifica_viol1)) %>% #SE GENERAN NA ACÁ,REVISAR
  mutate(name=factor(name,
                     levels = c('c46r_01','c46r_02','c46r_03','c46r_04'),
                     labels = c('Reducirá desigualdades\n en salud y educación','Empeorará condiciones\n económicas',
                                'Reducirá la Corrupción','Poco impacto en la\n Calidad de vida'))) %>% 
  ggplot(aes(x = justifica_viol1, y = prop,
             label = as.character(scales::percent(ifelse(prop>.01, prop, NA), accuracy = .1)))) +
  geom_col(position = 'stack')+
  facet_grid(.~name)
```

### Justificación de la violencia para el cambio social Estudiantes tiren piedras a carabineros

```{r}
elsoc_long_2016_2021 %>% 
  subset(tipo_caso != 2 & tipo_atricion == 1) %>% 
  select(starts_with('c46r_'),justifica_viol2, segmento_disenno, estrato_disenno, ponderador02) %>% 
  pivot_longer(cols = starts_with('c46r_')) %>% 
  subset(!is.na(value)) %>%
  prop(value %in% c(4,5), by = c(justifica_viol2,name)) %>% 
  subset(!is.na(justifica_viol2)) %>% #SE GENERAN NA ACÁ,REVISAR
  mutate(name=factor(name,
                     levels = c('c46r_01','c46r_02','c46r_03','c46r_04'),
                     labels = c('Reducirá desigualdades\n en salud y educación','Empeorará condiciones\n económicas',
                                'Reducirá la Corrupción','Poco impacto en la\n Calidad de vida'))) %>% 
  ggplot(aes(x = justifica_viol2, y = prop,
             label = as.character(scales::percent(ifelse(prop>.01, prop, NA), accuracy = .1)))) +
  geom_col(position = 'stack')+
  facet_grid(.~name)
```

