# Conflictividad y sociabilidad barrial
```{r include=FALSE}
knitr::opts_chunk$set(cache=FALSE, 
                      warning = FALSE, 
                      message = FALSE) 

Sys.setlocale("LC_ALL","ES_ES.UTF-8")

rm(list = ls())
library(survey)
library(tidyverse)
getwd()
load("1_input/datos_elsoc.RData")

#elsoc_diseno <- svydesign(ids = ~segmento, strata = ~estrato, weights = ~ponderador02, 
                          #nest = TRUE, data = elsoc_panel)

elsoc_diseno_m1 <- svydesign(ids = ~segmento, strata = ~estrato, weights = ~ponderador02, 
                          nest = TRUE, data = elsoc_panel_m1)

#elsoc_diseno_m2 <- svydesign(ids = ~segmento, strata = ~estrato, weights = ~ponderador02, 
                          #nest = TRUE, data = elsoc_panel_m2)
```

Los conflictos urbanos se entienden como alteraciones del orden e inestabilidades del estado de equilibrio territorial Asimismo, como procesos que permiten desafiar los efectos negativos del neoliberalismo y globalización.

Las ciudades chilenas se caracterizan por marcados niveles de segregación residencial. Esto, en conjunción a la falta de servicios públicos en zonas periféricas y la creciente disparidad de recursos entre municipios ricos y pobres, ha dado lugar a marcadas diferencias socioeconómicas entre distintas zonas de la ciudad.

La conflictividad barrial puede analizarse empíricamente por medio de preguntas que analizan la frecuencia con que las personas se han molestado o incomodado por problemas con vecinos. 

## Conflictividad barrial

En la Figura \@ref(fig:confl-total) se observa que en términos temporales las molestias por problemas con los vecinos se han mantenido estable a lo largo del tiempo, siendo baja la proporción de la población que declara tener dichas experiencias. Al revisar las trayectorias temporales en la Figura \@ref(fig:conf-cambios), se puede apreciar que un porcentaje importante de las personas que declaró haber tenido muchas o algunas tensiones con sus vecinos en 2016, ellas tienden a disiparse el 2019. Sin embargo, también se consta movilidad entre quienes nunca vivieron tensiones con sus vecinos el 2016, más de la mitad de ellos declara haberlas vivido en pocas o algunas ocasiones el 2019.


<!-- ### 8.1 ¿Con qué frecuencia usted/alguien de su hogar se ha molestado o incomodado por problemas con sus vecinos? según ola de estudio -->
```{r confl-total, fig.align='center', fig.cap='¿Con qué frecuencia usted/alguien de su hogar se ha molestado o incomodado por problemas con sus vecinos? según ola de estudio '}

datos.g8.1 <- 
  data.frame((svytable(~confli.barrial.rec + ola, elsoc_diseno_m1, round = F))) %>%
  group_by(ola) %>% 
  mutate(porcentaje = Freq/sum(Freq))

g8.1 <- 
  datos.g8.1 %>% 
  ggplot(aes(y = porcentaje, x = ola, fill = confli.barrial.rec, 
             label = as.character(scales::percent(porcentaje, accuracy = .1)))) + 
  theme_bw() + 
  geom_col(position = 'Stack') +
  scale_y_continuous(labels = scales::percent,
                     limits = c(0, 1)) +
  ylab(label = NULL) +
  xlab(label = NULL) +
  scale_fill_viridis_d(begin = .33, end = .66, direction = -1, option = 'viridis') +
  #cambiar geom_text tal que: Stack y cambio colores
  geom_text(position = position_stack(vjust = .5),
            size= 2.75, color = rep.int(c('black', 'white', 'white'), 4)) + 
  theme(legend.position = 'top',
        legend.title = element_blank()) +
  ggtitle('Conflictividad barrial por año')

g8.1 
```


> **Nota:** Resultados Ponderados (con Diseño Muestral Complejo). N= `r getN(g8.1)` 

<!-- ### 8.2 Cambios en frecuencia de conflictos barriables -->

```{r conf-cambios, fig.align='center', fig.cap='Cambios en frecuencia de conflictos barriables'}
g8.2 <- gr.alluvial.freq('confli.barrial.rec', data = subset(elsoc_panel_m1, ola == 2016 | ola == 2019), colores = c(0,.85,1))
g8.2 
```

> **Nota:** Resultados Ponderados (con Diseño Muestral Complejo). N= `r getN(g8.2)`. 

Al revisar la distribución de las personas que declaran tener “siempre o muchas veces” conflictos barriales, se puede observar una importante caída en el norte y en el sur del país, aumentando levemente en el centro y en la Región Metropolitana (Figura \@ref(fig:conf-wav-zon)). Al revisar estos patrones por los estratos que componen el estudio, se constata que es en el Gran Santiago dónde ha aumentado la conflictividad barrial (Figura \@ref(fig:conf-resid)). Al analizar la conflictividad barrial por quintiles de ingresos, se constata que en general esta aumenta a medida que disminuyen los ingresos. Esta tendencia es estable en el tiempo, excepto en los quintiles 4 y 5 (sectores mas acomodados), donde se observan caídas más pronunciadas de conflictividad barrial al comparar 2016 y 2019 (Figura \@ref(fig:conf-incomeq)).


<!-- ### 8.3 Porcentaje con alta frecuencia de conflictos barriales, según ola del estudio y zona geográfica. Porcentaje con conflictos barriables "Siempre" o "Muchas veces".  -->
```{r conf-wav-zon, fig.align='center', fig.cap='Porcentaje con alta frecuencia de conflictos barriales, según ola del estudio y zona geográfica. Porcentaje con conflictos barriables "Siempre" o "Muchas veces"'}
g8.3 <- gr.bar.freq.rec("confli.barrial.rec", var_x = "zona1", var_z = 'ola', REC = 'Muchas veces o siempre',
                data = subset(elsoc_panel_m1, ola == 2016 | ola == 2019), limits_y = c(0, .4)) 
g8.3 
```

> **Nota:** Resultados Ponderados (con Diseño Muestral Complejo). N=  `r getN(g8.3, 'var_z')`

<!-- ### 8.4 Porcentaje con alta frecuencia de conflictos barriales, según ola del estudio y zona de residencia. Porcentaje con conflictos barriables "Siempre" o "Muchas veces".  -->
```{r conf-resid, fig.align='center', fig.cap='Porcentaje con alta frecuencia de conflictos barriales, según ola del estudio y zona de residencia. Porcentaje con conflictos barriables "Siempre" o "Muchas veces".'}
g8.4 <- gr.bar.freq.rec("confli.barrial.rec", var_x = "estrato", var_z = 'ola', REC = 'Muchas veces o siempre',
                data = subset(elsoc_panel_m1, ola == 2016 | ola == 2019), limits_y = c(0, .4)) 
g8.4 
```

> **Nota:** Resultados Ponderados (con Diseño Muestral Complejo). N= `r getN(g8.4, 'var_z')` 


<!-- ### 8.5 Porcentaje con alta frecuencia de conflictos barriales, según ola del estudio y quintiles de ingreso. Porcentaje con conflictos barriables "Siempre" o "Muchas veces".  -->
```{r conf-incomeq, fig.align='center', fig.cap='Porcentaje con alta frecuencia de conflictos barriales, según ola del estudio y quintiles de ingreso. Porcentaje con conflictos barriables "Siempre" o "Muchas veces".'}
g8.5 <- gr.bar.freq.rec("confli.barrial.rec", var_x = "quintil", var_z = 'ola', REC = 'Muchas veces o siempre',
                data = subset(elsoc_panel_m1, ola == 2016 | ola == 2019), limits_y = c(0, .4)) 
g8.5
 
```

> **Nota:** Resultados Ponderados (con Diseño Muestral Complejo). N=  `r getN(g8.4, 'var_z')` 
