# Conflictividad y sociabilidad barrial
```{r include=FALSE}
knitr::opts_chunk$set(cache=FALSE, 
                      warning = FALSE, 
                      message = FALSE) 

Sys.setlocale("LC_ALL","ES_ES.UTF-8")

rm(list = ls())
library(survey)
library(tidyverse)
getwd()
load("1_input/datos_elsoc.RData")

elsoc_diseno <- svydesign(ids = ~segmento, strata = ~estrato, weights = ~ponderador02, 
                          nest = TRUE, data = elsoc_panel)

elsoc_diseno_m1 <- svydesign(ids = ~segmento, strata = ~estrato, weights = ~ponderador02, 
                          nest = TRUE, data = elsoc_panel_m1)

#elsoc_diseno_m2 <- svydesign(ids = ~segmento, strata = ~estrato, weights = ~ponderador02, 
                          #nest = TRUE, data = elsoc_panel_m2)
```

Los conflictos urbanos se entienden como alteraciones del orden e inestabilidades del estado de equilibrio territorial Asimismo, como procesos que permiten desafiar los efectos negativos del neoliberalismo y globalización.

Las ciudades chilenas se caracterizan por marcados niveles de segregación residencial. Esto, en conjunción a la falta de servicios públicos en zonas periféricas y la creciente disparidad de recursos entre municipios ricos y pobres, ha dado lugar a marcadas diferencias socioeconómicas entre distintas zonas de la ciudad.

La conflictividad barrial puede analizarse empíricamente por medio de preguntas que analizan la frecuencia con que las personas se han molestado o incomodado por problemas con vecinos. 

## Conflictividad barrial

En la Figura \@ref(fig:confl-total) se observa que en términos temporales las molestias por problemas con los vecinos se han mantenido estable a lo largo del tiempo, siendo baja la proporción de la población que declara tener dichas experiencias. Al revisar las trayectorias temporales en la Figura \@ref(fig:conf-cambios), se puede apreciar que un porcentaje importante de las personas que declaró haber tenido muchas o algunas tensiones con sus vecinos en 2016, ellas tienden a disiparse el 2019. Sin embargo, también se consta movilidad entre quienes nunca vivieron tensiones con sus vecinos el 2016, más de la mitad de ellos declara haberlas vivido en pocas o algunas ocasiones el 2019.
```{r Recode1, include=FALSE}
elsoc_panel_m1$confli_barrial <- ((as.numeric(elsoc_panel_m1$t11_01) + as.numeric(elsoc_panel_m1$t11_02) +
                                  as.numeric(elsoc_panel_m1$t11_03) + as.numeric(elsoc_panel_m1$t11_04))/4)

elsoc_panel_m1$confli_barrial_rec <- factor(with(elsoc_panel_m1, case_when(is.na(confli_barrial) ~ 0,
                                                                     confli_barrial == 1 ~ 1,
                                                                     confli_barrial < 3 ~ 2,
                                                                     confli_barrial <= 5 ~ 3)),
                                         labels = c("No sabe/No responde","Nunca",
                                                    "Pocas o algunas veces",
                                                    "Muchas veces o siempre"))
sjmisc::frq(elsoc_panel_m1$confli_barrial_rec)

elsoc_diseno_m1 <- svydesign(ids = ~segmento, strata = ~estrato, weights = ~ponderador02, 
                          nest = TRUE, data = elsoc_panel_m1)
```
 

<!-- ### 8.1 ¿Con qué frecuencia usted/alguien de su hogar se ha molestado o incomodado por problemas con sus vecinos? según ola de estudio -->
```{r confl-total, fig.align='center', fig.cap='¿Con qué frecuencia usted/alguien de su hogar se ha molestado o incomodado por problemas con sus vecinos? según ola de estudio '}
datos.g8.1 <- data.frame(svytable(~confli_barrial_rec + ola, elsoc_diseno_m1, round = F)) %>% 
  group_by(ola) %>% mutate(porcentaje = Freq/sum(Freq)) %>% na.omit()

g8.1 <- 
  datos.g8.1 %>% 
  ggplot(aes(y = porcentaje, x = ola, fill = confli_barrial_rec, 
             label = as.character(scales::percent(porcentaje, accuracy = .1)))) + 
  theme_bw() + 
  geom_col(position = 'Stack') +
  scale_y_continuous(labels = scales::percent,
                     limits = c(0, 1)) +
  ylab(label = NULL) +
  xlab(label = NULL) +
  scale_fill_viridis_d(begin = .11, end = .99, direction = -1, option = 'viridis') +
  geom_text(position = position_stack(vjust = .5),
            size= 2.75, color = rep.int(c('black', 'white', 'white','white'), 5)) + 
  theme(legend.position = 'top',
        legend.title = element_blank())
g8.1
```



<!-- ### 8.2 Cambios en frecuencia de conflictos barriables -->

```{r conf-cambios, fig.align='center', fig.cap='Cambios en frecuencia de conflictos barriables'}
datos.g8.2 <- data.frame((svytable(~confli_barrial_rec + ola + idencuesta, elsoc_diseno_m1, round = F))) %>% 
  dplyr::filter(Freq>0)  %>% 
  group_by(ola) %>% mutate(porcentaje=Freq/sum(Freq)) %>%  
  dplyr::filter(ola == '2018' | ola == '2021') %>% 
  na.omit()

etiquetas.g8.2 <- data.frame((svytable(~confli_barrial_rec + ola, elsoc_diseno_m1, round = F))) %>% 
  group_by(ola) %>% mutate(porcentaje=Freq/sum(Freq)) %>% mutate(idencuesta = 1) %>% 
  dplyr::filter(ola == '2018' | ola == '2021') %>% 
  na.omit()

g8.2 <- 
  ggplot(datos.g8.2, aes(x = ola, fill = confli_barrial_rec, stratum = confli_barrial_rec, 
                           alluvium = idencuesta, y = porcentaje)) +
  ggalluvial::geom_flow(alpha = .66) + 
  ggalluvial::geom_stratum(linetype = 0) +
  scale_y_continuous(labels = scales::percent) + 
  ylab(label = NULL) +
  xlab(label = NULL) + 
  theme(legend.position = 'top',
        legend.title = element_blank()) +
  scale_fill_viridis_d(begin = .11, end = .95, direction = -1, option = 'viridis') +
  geom_text(data = etiquetas.g8.2, 
            aes(label = ifelse(porcentaje > 0.03 , scales::percent(porcentaje, accuracy = .1),"")),
            position = position_stack(vjust = .5),
            show.legend = FALSE,
            size = 2.75,
            color = rep.int(c('black', 'white', 'white','white'),2))
g8.2
```



Al revisar la distribución de las personas que declaran tener “siempre o muchas veces” conflictos barriales, se puede observar una importante caída en el norte y en el sur del país, aumentando levemente en el centro y en la Región Metropolitana (Figura \@ref(fig:conf-wav-zon)). Al revisar estos patrones por los estratos que componen el estudio, se constata que es en el Gran Santiago dónde ha aumentado la conflictividad barrial (Figura \@ref(fig:conf-resid)). Al analizar la conflictividad barrial por quintiles de ingresos, se constata que en general esta aumenta a medida que disminuyen los ingresos. Esta tendencia es estable en el tiempo, excepto en los quintiles 4 y 5 (sectores mas acomodados), donde se observan caídas más pronunciadas de conflictividad barrial al comparar 2016 y 2019 (Figura \@ref(fig:conf-incomeq)).


<!-- ### 8.3 Porcentaje con alta frecuencia de conflictos barriales, según ola del estudio y zona geográfica. Porcentaje con conflictos barriables "Siempre" o "Muchas veces".  -->
```{r conf-wav-zon, fig.align='center', fig.cap='Porcentaje con alta frecuencia de conflictos barriales, según ola del estudio y zona geográfica. Porcentaje con conflictos barriables "Siempre" o "Muchas veces"'}
datos.g8.3 <- data.frame(svytable(~confli_barrial_rec + ola + zona1, elsoc_diseno_m1, round = F)) %>% 
  group_by(ola, zona1) %>% mutate(porcentaje = Freq/sum(Freq)) %>%
  filter(confli_barrial_rec == 'Muchas veces o siempre', ola == '2016' | ola == '2021')

g8.3 <-
  datos.g8.3 %>% 
  ggplot(aes(y = porcentaje, x = zona1, fill = ola, 
             label = as.character(scales::percent(porcentaje, accuracy = .1)))) + 
  theme_bw() + 
  geom_col(position = 'Dodge') +
  scale_y_continuous(labels = scales::percent,
                     limits = c(0, .3)) +
  ylab(label = NULL) +
  xlab(label = NULL) +
  scale_fill_viridis_d(begin = 0, end = .85, direction = -1, option = 'viridis') +
  theme(legend.position = 'top',
        legend.title = element_blank()) +
  geom_text(vjust = -0.8,
            position = position_dodge(width = .9),
            size= 2.75)

g8.3
```



<!-- ### 8.4 Porcentaje con alta frecuencia de conflictos barriales, según ola del estudio y zona de residencia. Porcentaje con conflictos barriables "Siempre" o "Muchas veces".  -->
```{r conf-resid, fig.align='center', fig.cap='Porcentaje con alta frecuencia de conflictos barriales, según ola del estudio y zona de residencia. Porcentaje con conflictos barriables "Siempre" o "Muchas veces".'}
datos.g8.4 <- data.frame(svytable(~confli_barrial_rec + ola + estrato, elsoc_diseno_m1, round = F)) %>% 
  group_by(ola, estrato) %>% mutate(porcentaje = Freq/sum(Freq)) %>%
  filter(confli_barrial_rec == 'Muchas veces o siempre', ola == '2019' | ola == '2021')

g8.4 <-
  datos.g8.4 %>% 
  ggplot(aes(y = porcentaje, x = estrato, fill = ola, 
             label = as.character(scales::percent(porcentaje, accuracy = .1)))) + 
  theme_bw() + 
  geom_col(position = 'Dodge') +
  scale_y_continuous(labels = scales::percent,
                     limits = c(0, .2)) +
  ylab(label = NULL) +
  xlab(label = NULL) +
  scale_fill_viridis_d(begin = 0, end = .85, direction = -1, option = 'viridis') +
  theme(legend.position = 'top',
        legend.title = element_blank()) +
  geom_text(vjust = -0.8,
            position = position_dodge(width = .9),
            size= 2.75)
g8.4
```




<!-- ### 8.5 Porcentaje con alta frecuencia de conflictos barriales, según ola del estudio y quintiles de ingreso. Porcentaje con conflictos barriables "Siempre" o "Muchas veces".  -->
```{r conf-incomeq, fig.align='center', fig.cap='Porcentaje con alta frecuencia de conflictos barriales, según ola del estudio y quintiles de ingreso. Porcentaje con conflictos barriables "Siempre" o "Muchas veces".'}
datos.g8.5 <- data.frame(svytable(~confli_barrial_rec + ola + quintil, elsoc_diseno_m1, round = F)) %>% 
  group_by(ola, quintil) %>% mutate(porcentaje = Freq/sum(Freq)) %>%
  filter(confli_barrial_rec == 'Muchas veces o siempre', ola == '2019' | ola == '2021')

g8.5 <-
  datos.g8.5 %>% 
  ggplot(aes(y = porcentaje, x = quintil, fill = ola, 
             label = as.character(scales::percent(porcentaje, accuracy = .1)))) + 
  theme_bw() + 
  geom_col(position = 'Dodge') +
  scale_y_continuous(labels = scales::percent,
                     limits = c(0, .2)) +
  ylab(label = NULL) +
  xlab(label = NULL) +
  scale_fill_viridis_d(begin = 0, end = .85, direction = -1, option = 'viridis') +
  theme(legend.position = 'top',
        legend.title = element_blank()) +
  geom_text(vjust = -0.8,
            position = position_dodge(width = .9),
            size= 2.75)
g8.5
```

 
