
# Conflictividad y sociabilidad barrial

Los conflictos urbanos se entienden como alteraciones del orden e inestabilidades del estado de equilibrio territorial Asimismo, como procesos que permiten desafiar los efectos negativos del neoliberalismo y globalización.

Las ciudades chilenas se caracterizan por marcados niveles de segregación residencial. Esto, en conjunción a la falta de servicios públicos en zonas periféricas y la creciente disparidad de recursos entre municipios ricos y pobres, ha dado lugar a marcadas diferencias socioeconómicas entre distintas zonas de la ciudad.

La conflictividad barrial puede analizarse empíricamente por medio de preguntas que analizan la frecuencia con que las personas se han molestado o incomodado por problemas con vecinos. 

## Conflictividad barrial

En la Figura \@ref(fig:confl-total) se observa que en términos temporales las molestias por problemas con los vecinos se han mantenido estable a lo largo del tiempo, siendo baja la proporción de la población que declara tener dichas experiencias. Al revisar las trayectorias temporales en la Figura \@ref(fig:conf-cambios), se puede apreciar que un porcentaje importante de las personas que declaró haber tenido muchas o algunas tensiones con sus vecinos en 2016, ellas tienden a disiparse el 2019. Sin embargo, también se consta movilidad entre quienes nunca vivieron tensiones con sus vecinos el 2016, más de la mitad de ellos declara haberlas vivido en pocas o algunas ocasiones el 2019.


<!-- ### 8.1 ¿Con qué frecuencia usted/alguien de su hogar se ha molestado o incomodado por problemas con sus vecinos? según ola de estudio -->
```{r confl-total, fig.align='center', fig.cap='¿Con qué frecuencia usted/alguien de su hogar se ha molestado o incomodado por problemas con sus vecinos? según ola de estudio '}

g8.1 <- gr.bar.freq('confli.barrial.rec', posicion = 'stack', colores = c(0,.85,1))
g8.1 
```


> **Nota:** Resultados Ponderados (con Diseño Muestral Complejo). N= `r getN(g8.1)` 

<!-- ### 8.2 Cambios en frecuencia de conflictos barriables -->

```{r conf-cambios, fig.align='center', fig.cap='Cambios en frecuencia de conflictos barriables'}
g8.2 <- gr.alluvial.freq('confli.barrial.rec', data = subset(elsoc_panel_m1, ola == 2016 | ola == 2019), colores = c(0,.85,1))
g8.2 
```

> **Nota:** Resultados Ponderados (con Diseño Muestral Complejo). N= `r getN(g8.2)`. 

Al revisar la distribución de las personas que declaran tener “siempre o muchas veces” conflictos barriales, se puede observar una importante caída en el norte y en el sur del país, aumentando levemente en el centro y en la Región Metropolitana (Figura \@ref(fig:conf-wav-zon)). Al revisar estos patrones por los estratos que componen el estudio, se constata que es en el Gran Santiago dónde ha aumentado la conflictividad barrial (Figura \@ref(fig:conf-resid)). Al analizar la conflictividad barrial por quintiles de ingresos, se constata que en general esta aumenta a medida que disminuyen los ingresos. Esta tendencia es estable en el tiempo, excepto en los quintiles 4 y 5 (sectores mas acomodados), donde se observan caídas más pronunciadas de conflictividad barrial al comparar 2016 y 2019 (Figura \@ref(fig:conf-incomeq)).


<!-- ### 8.3 Porcentaje con alta frecuencia de conflictos barriales, según ola del estudio y zona geográfica. Porcentaje con conflictos barriables "Siempre" o "Muchas veces".  -->
```{r conf-wav-zon, fig.align='center', fig.cap='Porcentaje con alta frecuencia de conflictos barriales, según ola del estudio y zona geográfica. Porcentaje con conflictos barriables "Siempre" o "Muchas veces"'}
g8.3 <- gr.bar.freq.rec("confli.barrial.rec", var_x = "zona1", var_z = 'ola', REC = 'Muchas veces o siempre',
                data = subset(elsoc_panel_m1, ola == 2016 | ola == 2019), limits_y = c(0, .4)) 
g8.3 
```

> **Nota:** Resultados Ponderados (con Diseño Muestral Complejo). N=  `r getN(g8.3, 'var_z')`

<!-- ### 8.4 Porcentaje con alta frecuencia de conflictos barriales, según ola del estudio y zona de residencia. Porcentaje con conflictos barriables "Siempre" o "Muchas veces".  -->
```{r conf-resid, fig.align='center', fig.cap='Porcentaje con alta frecuencia de conflictos barriales, según ola del estudio y zona de residencia. Porcentaje con conflictos barriables "Siempre" o "Muchas veces".'}
g8.4 <- gr.bar.freq.rec("confli.barrial.rec", var_x = "estrato", var_z = 'ola', REC = 'Muchas veces o siempre',
                data = subset(elsoc_panel_m1, ola == 2016 | ola == 2019), limits_y = c(0, .4)) 
g8.4 
```

> **Nota:** Resultados Ponderados (con Diseño Muestral Complejo). N= `r getN(g8.4, 'var_z')` 


<!-- ### 8.5 Porcentaje con alta frecuencia de conflictos barriales, según ola del estudio y quintiles de ingreso. Porcentaje con conflictos barriables "Siempre" o "Muchas veces".  -->
```{r conf-incomeq, fig.align='center', fig.cap='Porcentaje con alta frecuencia de conflictos barriales, según ola del estudio y quintiles de ingreso. Porcentaje con conflictos barriables "Siempre" o "Muchas veces".'}
g8.5 <- gr.bar.freq.rec("confli.barrial.rec", var_x = "quintil", var_z = 'ola', REC = 'Muchas veces o siempre',
                data = subset(elsoc_panel_m1, ola == 2016 | ola == 2019), limits_y = c(0, .4)) 
g8.5
 
```

> **Nota:** Resultados Ponderados (con Diseño Muestral Complejo). N=  `r getN(g8.4, 'var_z')` 
