# Sociabilidad barrial

El barrio es considerado un espacio de socialización que produce un sentido de hogar y pertenencia que se expresa en el surgimiento de lazos con el entorno [@scannell_Defining_2010]. La sociabilidad dentro del barrio propicia el mantenimiento del sentido de pertenencia en el tiempo y la disposición de construir capital social para mantener al barrio unido [@kearns_Social_2000].

Para estudiar la sociabilidad barrial, ELSOC aborda cuatro aspectos centrales. Se le consulta a los encuestados acerca de la facilidad que tiene en su barrio para generar relaciones de amistad, y se evalúa en qué medida perciben que la gente de su barrio es sociable, cordial y colaboradora. A partir de estos indicadores, se calcula un índice de sociabilidad barrial el cual expresa el nivel de apoyo social que las personas obtienen de su barrio [@smith_Measuring_1975].

## Sociabilidad barrial

Tal como se puede apreciar en la Figura \@ref(fig:soc-barrio) se ha constatado un progresivo aumento de la alta sociabilidad a lo largo del tiempo. Es más, al analizar las trayectorias, es posible ver que hay un importante flujo de quienes declaraban tener baja o media sociabilidad barrial el 2016, moverse de manera importante a altos niveles de sociabilidad.

<!-- ### 9.1 Sociabilidad Barrial, según ola de estudio -->
```{r soc-barrio, fig.align='center', fig.cap='9.1 Sociabilidad Barrial, según ola de estudio'}
g9.1 <- gr.bar.freq("sociabili.rec", var_x= "ola",limits_y = c(0,1), posicion = 'stack')
g9.1 
```

> **Nota:** Resultados Ponderados (con Diseño Muestral Complejo). N=  `r getN(g9.1)` 


Al nivel territorial se puede observar el mismo patrón de aumento de la sociabilidad barrial, según zona geográfica (Figura \@ref(fig:soc-alta-zona)), zonas de residencia (Figura  \@ref(fig:soc-barrio-resi)  y Figura \@ref(fig:soc-alta-resid) ) y quintiles de ingresos (Figura \@ref(fig:socalta-quintil)).
 

<!-- ### 9.2 Cambios en Sociabilidad Barrial, según ola de estudio. Porcentaje con sociabilidad barrial "Alta". -->
```{r soc-barrio-alta, fig.align='center', fig.cap='ambios en Sociabilidad Barrial, según ola de estudio. Porcentaje con sociabilidad barrial "Alta".'}
g9.2 <- gr.alluvial.freq('sociabili.rec', data = subset(elsoc_panel_m1, ola == 2016 | ola == 2019))
g9.2
```

> **Nota:** Resultados Ponderados (con Diseño Muestral Complejo). N=  `r getN(g9.2)` 

<!-- ### 9.3 Porcentaje de Sociabilidad Barrial "Alta", según ola de estudio y zona geográfica -->
```{r soc-alta-zona, fig.align='center', fig.cap='Porcentaje de Sociabilidad Barrial "Alta", según ola de estudio y zona geográfica'}
g9.3 <- gr.bar.freq.rec("sociabili.rec", var_x = "zona1", var_z = 'ola',
                        data = subset(elsoc_panel_m1, ola == 2016 | ola == 2019), REC = 'Alta', limits_y = c(0,.8))
g9.3
```


> **Nota:** Resultados Ponderados (con Diseño Muestral Complejo). N= `r getN(g9.3, 'var_z')` 

<!-- ### 9.4 Porcentaje de Sociabilidad Barrial "Alta", según ola de estudio y zona de residencia -->
```{r soc-barrio-resi, fig.align='center', fig.cap='Porcentaje de Sociabilidad Barrial "Alta", según ola de estudio y zona de residencia'}
g9.4 <- gr.bar.freq.rec("sociabili.rec", var_x = "estrato", var_z = 'ola', REC = 'Alta', limits_y = c(0,.8),
                data = subset(elsoc_panel_m1, (ola == 2016 | ola == 2019) & (estrato == 'Gran Santiago' | estrato == 'Gran Valparaíso' | estrato == 'Gran Concepción')))
g9.4

```


> **Nota:** Resultados Ponderados (con Diseño Muestral Complejo). N=  `r getN(g9.4, 'var_z')` 


<!-- ### 9.5 Porcentaje de Sociabilidad Barrial "Alta", según ola de estudio y zona de residencia -->
```{r soc-alta-resid, fig.align='center', fig.cap='Porcentaje de Sociabilidad Barrial "Alta", según ola de estudio y zona de residencia"'}
g9.5 <- gr.bar.freq.rec("sociabili.rec", var_x = "estrato", var_z = 'ola', REC = 'Alta', limits_y = c(0,.8),
                data = subset(elsoc_panel_m1, (ola == 2016 | ola == 2019) & !(estrato == 'Gran Santiago' | estrato == 'Gran Valparaíso' | estrato == 'Gran Concepción')))
g9.5
```


> **Nota:** Resultados Ponderados (con Diseño Muestral Complejo). N= `r getN(g9.5, 'var_z')` 



<!-- ### 9.6 Porcentaje con Índice de Sociabilidad Barrial "Alta", según ola de estudio y quintil de ingresos del hogar -->
```{r socalta-quintil, fig.align='center', fig.cap='Porcentaje con Índice de Sociabilidad Barrial "Alta", según ola de estudio y quintil de ingresos del hogar'}
g9.6 <- gr.bar.freq.rec("sociabili.rec", var_x = "quintil", var_z = 'ola', 
                        data = subset(elsoc_panel_m1, ola == 2016 | ola == 2019), REC = 'Alta', limits_y = c(0,.8))
g9.6
```

> **Nota:** Resultados Ponderados (con Diseño Muestral Complejo). N= `r getN(g9.6, 'var_z')` 

