--- 
title: "Estudio Longitudinal Social de Chile"
subtitle: "Resultados longitudinales 2016-2021"
date: "`r Sys.Date()`"
site: bookdown::bookdown_site
documentclass: book
classoption: openany
bibliography:
- book.bib
biblio-style: apalike
link-citations: yes

geometry: "left=4cm, right=3cm, top=2.5cm, bottom=2.5cm"
fontsize: 12pt
linestretch: 1.5
toc-depth: 1
lof: True
lot: True
editor_options: 
  markdown: 
    wrap: 72
---

```{r message=FALSE, warning=FALSE, include=FALSE, echo=FALSE,cache=FALSE} 
pacman::p_load(knitr, kableExtra, dplyr,gridExtra,tidyverse,sjmisc,sjlabelled,sticky,ggrepel,ggalluvial,survey,spatstat,readxl,forcats, gtools)
```

```{r cargar objetos, include=FALSE, cache = FALSE}
remove(list = ls())
#base de datos
load("1_input/datos_elsoc.RData")      
```

```{r disenno, echo=TRUE}
elsoc_diseno <- svydesign(ids = ~segmento, #muestreo por conglomerado a nivel de manzanas (segmento)
                          strata = ~estrato, #muestreo estratificado a nivel ciudad (estato)
                          weights = ~ponderador02, #ponderador de corte transversal
                          nest = TRUE,
                          data = elsoc_panel_m1)

#cuando es necesario usar todo el panel (independiente la muestra)
elsoc_diseno_2 <- svydesign(ids = ~segmento,
                          strata = ~estrato, 
                          weights = ~ponderador02,
                          nest = TRUE,
                          data = elsoc_panel)
```

```{r echo=FALSE }
table_format = if(is_html_output()) {
  "html"
} else if(is_latex_output()) {
  "latex" 
}

fullw = if(is_html_output()) {T} else if(is_latex_output()) {F}
fsize = if(is_html_output()) {14} else if(is_latex_output()) {8}

ggplot2::theme_set(new = theme_test(base_family = "serif"))
```

# Introducción al reporte


El Centro de Estudios de Conflicto y Cohesión Social (COES) desarrolla investigación colaborativa en temas relacionados al conflicto social y la cohesión (convivencia) en Chile, por medio de un equipo multidisciplinario proveniente de las ciencias sociales y humanidades. COES centra sus actividades académicas y de difusión en el análisis de las múltiples manifestaciones del conflicto y cohesión social en Chile, sus causas, así como también su contexto cultural e histórico.


COES está patrocinado por la Universidad de Chile y la Pontificia Universidad Católica de Chile, y como instituciones asociadas se encuentran la Universidad Diego Portales y la Universidad Adolfo Ibáñez. COES cuenta con el apoyo del Fondo de Financiamiento de Centros de Investigación en Áreas Prioritarias (FONDAP, dependiente de la Agencia Nacional de Investigación y Desarrollo (ANID) del Ministerio de Ciencia, Tecnología, Conocimiento e Innovación. ELSOC además cuenta como socio al Instituto Milenio para la Investigación en Depresión y Personalidad (MIDAP).


