--- 
title: "Estudio Longitudinal Social de Chile"
subtitle: "Resultados longitudinales 2016-2021"
date: "`r Sys.Date()`"
site: bookdown::bookdown_site
bibliography: ["book.bib"]
biblio-style: apalike
link-citations: yes
documentclass: book

geometry: "left=4cm, right=3cm, top=2.5cm, bottom=2.5cm"
fontsize: 12pt
linestretch: 1.5
toc-depth: 1
lof: True
lot: True
editor_options: 
  markdown: 
    wrap: 72
---

```{r message=FALSE, warning=FALSE, include=FALSE}

library(knitr)
library(kableExtra)
library(gridExtra)
library(tidyverse)
library(sjmisc)
library(sjlabelled)
library(ggrepel)
library(ggalluvial)
library(survey)
library(spatstat)
library(gtools)
library(sf)
library(chilemapas)
library(elsoc)
library(lubridate)
library(viridis)

```

```{r setup, include=FALSE}
knitr::opts_chunk$set(cache=FALSE, warning=FALSE, message=FALSE, echo=FALSE) 

Sys.setlocale("LC_ALL","ES_ES.UTF-8")
```

```{r include=FALSE }
table_format = if (is_html_output()) {
  "html"
} else if (is_latex_output()) {
  "latex" 
}

fullw = if (is_html_output()) {TRUE} else if (is_latex_output()) {FALSE}
fsize = if (is_html_output()) {14} else if(is_latex_output()) {8}

ggplot2::theme_set(new = theme_test(base_family = "serif"))
```


```{r datos-elsoc}
remove(list = ls())

# bases de datos ELSOC
elsoc::load_elsoc(format = 'long')
elsoc::load_elsoc(format = 'wide')
```


```{r datos-cuarentenas}

# Datos de dias de cuarentena por comuna de Ministerio de Ciencia:

# Url para descarga directa de datos desde el Github del Ministerio de Ciencia
url <- "https://raw.githubusercontent.com/MinCiencia/Datos-COVID19/master/output"

## Cuarentenas desde 2020/03 hasta 2020/07/28 
cuarentenas1_bruto <- readr::read_csv(paste(url, "producto29", "Cuarentenas-Totales.csv", sep="/"))

cuarentenas1 <- cuarentenas1_bruto %>% 
  janitor::clean_names() %>% 
  mutate(fecha_de_inicio = as_date(fecha_de_inicio),
         fecha_de_termino = as_date(fecha_de_termino),
         # cortar en fecha 2020/07/27 
         fecha_de_termino = as_date(ifelse(fecha_de_termino > '2020/07/27', 
                                           make_date(2020, 07, 27),
                                           fecha_de_termino)),
         csum1 = as.numeric(fecha_de_termino - fecha_de_inicio, units = 'days')) %>% 
  filter(fecha_de_inicio < '2020/07/27') %>% 
  rename(comuna_cod = codigo_cut_comuna) %>%
  group_by(comuna_cod) %>% 
  summarise(csum1 = mean(csum1, na.rm = TRUE)) %>% 
  ungroup()

## Cuarentenas desde 2020/07/28 al último día actualizado
cuarentenas2_bruto <- readr::read_csv(paste(url, 'producto74', "paso_a_paso_std.csv", sep="/"))

cuarentenas2 <- cuarentenas2_bruto %>% 
  janitor::clean_names() %>% 
  mutate(fecha = as_date(fecha),
         dia = weekdays(fecha),
         cuarentena = case_when(paso==1 ~ 1,
                                paso==2 & dia %in% c('Saturday', 'Sunday') ~ 1,
                                TRUE ~ 0)) %>% 
  filter(zona %in% c('Urbana', 'Total')) %>% 
  # Días de cuarentena acumuladas desde el 2020/07/27 a la fecha de entrevista:
  group_by(codigo_comuna, zona) %>% 
  mutate(csum2 = cumsum(cuarentena),
         comuna_cod = as.numeric(codigo_comuna)) %>% 
  ungroup() %>% 
  select(fecha, comuna_cod, csum2)

# Unir fechas:
cuarentenas_acum <- full_join(cuarentenas1,
                              cuarentenas2,
                              by = 'comuna_cod') %>% 
  rowwise() %>% 
  mutate(dias_cuarentena = sum(csum1, csum2, na.rm = TRUE)) %>% 
  ungroup() %>% 
  mutate(dias_cuarentena_t = factor(car::recode(dias_cuarentena, '0 = 1; 1:50 = 2; 51:100 = 3; 101:999 = 4'),
                                    levels = 1:4,
                                    labels = c('0 días', '1-50 días', '51-100 días', 'Más de 100 días'))) 

```


```{r}

rm(list = setdiff(ls(), c('cuarentenas_acum', 'elsoc_long_2016_2021', 'elsoc_wide_2016_2021')))

```

# Introducción

El Centro de Estudios de Conflicto y Cohesión Social (COES) tiene el agrado de publicar el informe “Radiografía del Cambio Social”, el cual consolida los principales hallazgos longitudinales de cinco mediciones anuales del Estudio Longitudinal Social de Chile (ELSOC 2016-2021).

ELSOC es una encuesta desarrollada para analizar longitudinalmente, en un estudio panel, la evolución del conflicto y cohesión social en la sociedad chilena, basándose en modelos conceptuales descritos en la literatura nacional e internacional de las disciplinas del ámbito de la Economía, Sociología, Psicología, Ciencia Política y Estudios Urbanos. De este modo, se orienta a examinar los principales antecedentes, factores moderadores y mediadores, así como las principales consecuencias asociadas al desarrollo de distintas formas de sociabilidad en Chile.

Desde 2019 y hasta la fecha, Chile se ha visto remecido por importantes eventos que han alterado aspectos sociales, políticos y económicos de la vida nacional: la pandemia asociada al COVID-19, y las consecuencias del estallido social más grande de las últimas décadas, ocurrido a partir de octubre de 2019, el que ha desencadenado un proceso constituyente inédito en la historia de Chile.

Ambos fenómenos han significado un desafío para ELSOC, ya que afecta tanto la forma en que son levantados los datos, como las preguntas que el estudio debe abordar. Sin embargo, ELSOC presente una gran oportunidad única: la posibilidad de observar el efecto que éstos fenómenos tienen sobre la población chilena desde una perspectiva longitudinal.

## Sobre COES

El Centro de Estudios de Conflicto y Cohesión Social (COES) desarrolla investigación colaborativa en temas relacionados al conflicto social y la cohesión (convivencia) en Chile, por medio de un equipo multidisciplinario proveniente de las ciencias sociales y humanidades. COES centra sus actividades académicas y de difusión en el análisis de las múltiples manifestaciones del conflicto y cohesión social en Chile, sus causas, así como también su contexto cultural e histórico.

COES está patrocinado por la Universidad de Chile y la Pontificia Universidad Católica de Chile, y como instituciones asociadas se encuentran la Universidad Diego Portales y la Universidad Adolfo Ibáñez. COES cuenta con el apoyo del Fondo de Financiamiento de Centros de Investigación en Áreas Prioritarias (FONDAP, dependiente de la Agencia Nacional de Investigación y Desarrollo (ANID) del Ministerio de Ciencia, Tecnología, Conocimiento e Innovación. ELSOC además cuenta como socio al Instituto Milenio para la Investigación en Depresión y Personalidad (MIDAP).


