--- 
title: "Estudio Longitudinal Social de Chile"
subtitle: "Resultados longitudinales 2016-2021"
date: "`r Sys.Date()`"
site: bookdown::bookdown_site
documentclass: book
classoption: openany
bibliography:
- book.bib
- packages.bib
biblio-style: apalike
link-citations: yes

geometry: "left=4cm, right=3cm, top=2.5cm, bottom=2.5cm"
fontsize: 12pt
linestretch: 1.5
toc-depth: 1
lof: True
lot: True
editor_options: 
  markdown: 
    wrap: 72
---

# Introducción al reporte

Placeholder



<!--chapter:end:index.Rmd-->


# Ficha Técnica

Placeholder


## Dimension longitudinal del Diseño
## Dimensión Territorial del Diseño Muestral
## Tamaño muestral
## Atrición de la Muestra Original y Muestra Refresco

<!--chapter:end:02-ficha-tecnica.Rmd-->


# Foco en el cambio individual

Placeholder



<!--chapter:end:03-foco-cambio-ind.Rmd-->

---
editor_options: 
  markdown: 
    wrap: 72
---

# Principales hallazgos longitudinales

**Nota Explicativa**

A continuación, se presentan los principales resultados de la encuesta ELSOC elaborados por investigadores del Centro de Conflicto y Cohesión Social (COES). Dada la diversidad de temas que son abordados en la encuesta, los investigadores colaboradores utilizaron diversos enfoques teóricos y herramientas empíricas en su análisis. Sin embargo, en Radiografía del Cambio Social se han definido una serie de criterios comunes para el desarrollo de resultados empíricos:

- Foco en la evolución y cambio en las actitudes de la población, aún cuando en ocasiones se analizan preguntas incluidas en una o dos olas del estudio. 
- Uso de pruebas estadísticas específicas para el análisis longitudinal. 
- Utilización de submuestra de XXXX participantes del estudio presentes en las cinco mediciones (2016, 2017, 2018, 2019 y 2021). 
- Tamaños muestrales reportados menores se explican exclusivamente por no respuesta a ítemes específicos.
- Utilización del diseño muestral complejo (ponderador muestral ajustado a población regional y sexo, estrato y conglomerado muestral) en el desarrollo de figuras descriptivas y pruebas inferenciales. 


**Levantamiento durante COVID-19**



<!--chapter:end:04-cambio-long.Rmd-->

---
editor_options: 
  markdown: 
    wrap: 72
---

# Movimientos Sociales y Acciones Colectivas



## Ciclo de movilización política y estallido social


<!-- ### 1.1 ¿Cuál es el movimiento social que usted más valora de esta lista? Según ola del estudio  -->

```{r diseno, echo=FALSE}
elsoc_diseno <- svydesign(ids = ~segmento, #muestreo por conglomerado a nivel de manzanas (segmento)
                          strata = ~estrato, #muestreo estratificado a nivel ciudad (estato)
                          weights = ~ponderador02, #ponderador de corte transversal
                          nest = TRUE,
                          data = elsoc_panel_m1)
```

```{r echo=FALSE}
datos.grafico1 <- data.frame((svytable(~mov + ola, elsoc_diseno, round = F))) %>%
  group_by(ola) %>% mutate(porcentaje=Freq/sum(Freq)) %>%
  na.omit()

datos.subset <- droplevels(subset(datos.grafico1, datos.grafico1$ola == '2019' | datos.grafico1$ola == '2021'))

```


```{r echo=FALSE}
graf.mov <-datos.subset %>% 
  ggplot(aes(y = porcentaje, x = mov, fill = ola, 
             label = as.character(scales::percent(porcentaje, accuracy = .1)))) + 
  theme_bw() + 
  geom_col(position = 'dodge2') +
  scale_y_continuous(labels = scales::percent,
                     limits = c(0,0.3)) +
  ylab(label = NULL) +
  xlab(label = NULL) +
  scale_fill_viridis_d(begin = 0, end = .85, direction = -1, option = 'viridis') +
  coord_flip() +
  theme(axis.text.x = element_text(size=rel(.9))) +
  scale_x_discrete(labels = waiver( ))

graf.mov

```


>  **Nota:**  Resultados Ponderados (con Diseño Muestral Complejo). N = `r getN(g1.1, 'var_y')` 

<!-- ### 1.2 Frecuencia de participación en movimientos sociales, según Ola de encuesta. Porcentaje que responde A veces, Frecuentemente o Muy frecuentemente  -->

```{r}
elsoc_panel_m1$freq_part <- car::recode(as.numeric(elsoc_panel_m1$c22), recodes = "c(1)=1; c(2,3,4,5)=2; else=NA", as.factor = TRUE)
```

```{r}
library(survey)
datos.grafico2 <- data.frame((svytable(~freq_part + ola, elsoc_diseno, round = F))) %>%
  group_by(ola) %>% mutate(porcentaje=Freq/sum(Freq)) %>%
  na.omit()
datos.subset2 <- droplevels(subset(datos.grafico2, datos.grafico2$freq_part == '2'))

```


```{r}
g_frqmov <- datos.subset2 %>% 
    ggplot(aes(y = porcentaje, x = ola, fill = freq_part, 
               label = as.character(scales::percent(porcentaje, accuracy = .1)))) +
  theme_bw() + 
    geom_col() +
    scale_y_continuous(labels = scales::percent,
                       limits = c(0, 1)) +
    ylab(label = NULL) +
    xlab(label = NULL) +
    scale_fill_viridis_d(begin = 0, end = .85, direction = -1, option = 'viridis') +
    geom_text(vjust = -0.8,
              position = position_dodge(width = .9),
              size= 2.75) +
    theme(legend.position = 'none',   ## Eliminar leyenda al no ser necesaria
          legend.title = element_blank())

g_frqmov
```

>  **Nota:**  Resultados Ponderados (con Diseño Muestral Complejo). N=`r getN(g1.2)` 

## Estallido social y aumento en la participación en movimientos sociales


<!-- ### 1.3 Cambio en Frecuencia de participación en movimientos sociales, según ola de encuesta -->

```{r}

```



>  **Nota:**  Resultados Ponderados (con Diseño Muestral Complejo). N = `r getN(g1.3)` 


<!-- ### 1.4 Cambio en Frecuencia de participación en movimientos sociales entre 2018 y 2019, según edad del entrevistado -->

```{r}

```


>  **Nota:**  Resultados Ponderados (con Diseño Muestral Complejo). N = `r getN(g1.4, NULL)` 

<!-- ### 1.5 Cambio en Frecuencia de participación en movimientos sociales entre 2018 y 2019, según nivel educacional del entrevistado -->
```{r cambio-freq-educ, fig.align='center',fig.cap="Cambio en Frecuencia de participación en movimientos sociales entre 2018 y 2019, según nivel educacional del entrevistado"}


```

>  **Nota:**  Resultados Ponderados (con Diseño Muestral Complejo). N = `r getN(g1.5, NULL)`

<!-- ### 1.6 Cambio en Frecuencia de participación en movimientos sociales entre 2018 y 2019, según posición ideológica del entrevistado (de año previo) -->
```{r cambio-freq-ideo, fig.align='center', fig.cap="Cambio en Frecuencia de participación en movimientos sociales entre 2018 y 2019, según posición ideológica del entrevistado (de año previo)"}

```

>  **Nota:**  Resultados Ponderados (con Diseño Muestral Complejo). N = `r getN(g1.6, NULL)`


<!-- ### 1.7 Cambio en Frecuencia de participación en movimientos sociales entre 2018 y 2019, según participación de amigos en movimiento social -->
```{r cambio-freq-amig, fig.align='center',fig.cap="Cambio en Frecuencia de participación en movimientos sociales entre 2018 y 2019, según participación de amigos en movimiento social"}

```

>  **Nota:**  Resultados Ponderados (con Diseño Muestral Complejo). N = `r getN(g1.7, NULL)`


```{r echo = FALSE}


```

<!-- ### 1.8 Rabia y miedo hacia nivel de desigualdad, costo de la vida en Chile, actuar de carabineros y actuar de manifestantes violentos (2019) -->

```{r rabia-miedo, fig.align='center',fig.cap="Rabia y miedo hacia nivel de desigualdad, costo de la vida en Chile, actuar de carabineros y actuar de manifestantes violentos (2019)"}



```

>  **Nota:**  Resultados Ponderados (con Diseño Muestral Complejo). N = `r getN(g1.8a, 'var_x')` 



<!-- ### 1.9 Frecuencia de participación en movimiento social (2019), según rabia hacia nivel de desigualdad y costo de la vida en Chile -->

```{r freq-rabia-ineq, fig.align='center',fig.cap="Frecuencia de participación en movimiento social (2019), según rabia hacia nivel de desigualdad y costo de la vida en Chile"}



```

>  **Nota:**  Resultados Ponderados (con Diseño Muestral Complejo). N = `r getN(g1.8, 'var_z')` 

<!-- ### 1.10 Frecuencia de participación en movimiento social (2019), según rabia y miedo hacia el accionar de Carabineros en manifestaciones -->
```{r freq-rabia-carab, fig.align='center',fig.cap="Frecuencia de participación en movimiento social (2019), según rabia y miedo hacia el accionar de Carabineros en manifestaciones"}




```

>  **Nota:**  Resultados Ponderados (con Diseño Muestral Complejo). N = `r getN(g1.9, 'var_z')` 

<!-- ### 1.11 Frecuencia de participación en movimiento social (2019), según rabia y miedo hacia manifestantes violentos en protestas -->

```{r freq-rabia-violent, fig.align='center',fig.cap="Frecuencia de participación en movimiento social (2019), según rabia y miedo hacia manifestantes violentos en protestas"}


```

>  **Nota:**  Resultados Ponderados (con Diseño Muestral Complejo). N = `r getN(g1.10, 'var_z')` 

<!--chapter:end:05-mov-sociales-acc-colec.Rmd-->


# Identificación Política

Placeholder


## Identificación con Partidos y Coaliciones

<!--chapter:end:06-id-politica.Rmd-->


# Actitudes hacia la democracia

Placeholder


## Apoyo a la Democracia

<!--chapter:end:07-actitud-demo.Rmd-->


# Perfiles Ideológicos de los Chilenos 

Placeholder


## Clases latentes: Motivación
### Batería de preguntas
## Modelo teórico de perfiles ideólogicos
### Aproximación Empírica
### Perfiles ideológicos: Resultados principales

<!--chapter:end:08-perfiles-ideo.Rmd-->


# Conflicto de Clases y Élites

Placeholder


## Relaciones inter-clases
### Clases sociales y Trato Justo
## Deprivación Relativa

<!--chapter:end:09-conflicto-clases.Rmd-->


# Justificación de la Violencia

Placeholder


## Justificación de la violencia para el control social – a manos de ciudadanos
## Justificación de la violencia para el control social – a manos de carabineros

<!--chapter:end:10-just-viol.Rmd-->

---
editor_options: 
  markdown: 
    wrap: 72
---

# Cambio Constitucional



<!--chapter:end:11-camb-constiucional.Rmd-->


# Conflictividad y sociabilidad barrial

Placeholder


## Conflictividad barrial

<!--chapter:end:12-confli-barrial.Rmd-->


# Sociabilidad barrial

Placeholder


## Sociabilidad barrial

<!--chapter:end:13-socia-barrial.Rmd-->


# Confianza y seguridad con perspectiva territorial

Placeholder



<!--chapter:end:14-confianza-territ.Rmd-->


# Estatus subjetivo y Percepción de Mérito

Placeholder


## Estatus subjetivo
## Percepción de meritocracia

<!--chapter:end:15-merito-desig.Rmd-->


# Género

Placeholder


## Sexismo hostil y benevolente
## Trabajo y género

<!--chapter:end:16-genero.Rmd-->



## Salud mental y bienestar
## Brecha de género en Salud Mental
## Sintomatología depresiva, sexo y ocupación
## COVID - 19
## Salud Mental en COVID-19

<!--chapter:end:17-salud-bienestar.Rmd-->


# Migración

Placeholder


## Amenaza realista y amenaza simbólica respecto a inmigrantes
## Amenaza realista y simbólica respecto a inmigrantes según nivel educacional
## Amenaza realista y simbólica respecto a inmigrantes según frecuencia de contacto
## Frecuencia de Contacto y Confianza hacia los Inmigrantes
## Relevancia de las normas pro-contacto de cercanos

<!--chapter:end:18-migracion.Rmd-->

# Cómo citar este informe: {-}

:::{.blue-box}
> COES (2021) Radiografía del Cambio Social: Análisis de Resultados Longitudinales ELSOC 2016-2021. Presentación de Resultados COES. Septiembre, Santiago de Chile.
:::

**Entrada Bibtex:**

```{r,echo=TRUE,eval=FALSE}
@techreport{coes_Radiografia_2021,
  title = {Radiograf\'ia Del {{Cambio Social}}: {{An\'alisis}} de {{Resultados Longitudinales ELSOC}} 2016-2021.},
  author = {COES},
  year = {2021},
  month = sep,
  address = {{Santiago de Chile, Chile}},
  institution = {{Centro de Estudios de Conflicto y Cohesi\'on Social}}
}
```

<!--chapter:end:19-como-citar.Rmd-->

